---
title: "R Notebook"
output: html_notebook
---

# Amostragem Simples

Gerar 500 amostras, de zero e 1, com reposição, e prob. equivalentes ( o mesmo que jogar 500 moedas, sendo que 1 seria cara)

**sample** - amostra simples no R

vetor de C(0,1) universo no qual ele vai produzir as amostras - contem 0 e 1

-   **500**: tamanho da amostra de 0 e 1

-   **Replace** = TRUE : há reposição

-   **prob** : probabilidade de ocorrencia

Gerando 500 amostras, compostas de zero e 1, com reposição, probabilidade equivalentes (0.5)

```{r}
amostra = sample(c(0,1), 500, replace = TRUE, prob=c(0.5,0.5))
amostra_2 <- sample(c(0,1), 1000, replace = TRUE)
amostra
amostra_2

#resumo do numero de 0 e 1's
summary(as.factor(amostra))
summary(as.factor(amostra_2))
```

Gerando 500 amostras, compostas de zero e 1, com reposição, probabilidade **NÃO** equivalentes (0.3,0.7)

```{r}
amostra = sample(c(0,1), 500, replace = TRUE, prob=c(0.7,0.3))
amostra
summary(as.factor(amostra))
```

Gerando 250 amostras, de 1 a 1000, sem reposição, prob. equivalentes

```{r}
amostra = sample(c(1:1000), 250, replace = FALSE)
amostra
```

***Aplicando na separação de base treino e teste :***

Supondo que queremos separar o conjunto de dados iris em 70% e 30%

```{r}
dim(iris)
iris
```

Obs: Iris tem 150 instancias

```{r}
amostra = sample(c(0,1), 150, replace = TRUE, prob=c(0.7,0.3))
summary(as.factor(amostra))
amostra
```

Gera a amostra

```{r}
amostrairis_30 = iris[amostra==1,]
amostrairis_30
amostrairis_70 = iris[amostra!=1,]
amostrairis_70

dim(amostrairis_70)
```

***Sementes aleatórias:***

Repetir experimento

```{r}
set.seed(51)
sample(c(1000), 1)
```

Repetindo

```{r}
set.seed(5555)
sample(c(1000), 1)
```

# Amostra Sistemática

```{r}
#install.packages("TeachingSampling")
library("TeachingSampling")
```

Amostra sistematica de tamanho 150, 10 em 10

```{r}
amostra = S.SY(150, 10)
amostra
```

Tamanho

```{r}
dim(amostra)
```

Usamos em iris

```{r}
amostrairis = iris[amostra,]
```

Verificamos

```{r}
amostrairis
```

Tamanho

```{r}
dim(amostrairis)
```

# Amostragem Estratificada

```{r}
install.packages("sampling")
library("sampling")
```

Proporção

```{r}
prop = 20
```

Srswor amostra simples sem reposição, srswr com reposição, poisson, systematic

a ordem de size é que está no conjunto de dados (summary)

size -\> proporção em cada estrato (Species) - 20 observações em cada estrato

```{r}
summary(iris)
amostrairis2=strata(data=iris,stratanames=c("Species"),size=c(rep( prop,3)), method="srswor")
```

Resultado

```{r}
summary(amostrairis2)
```

Dados de infertilidade

```{r}
infert
summary(infert)
```

Amostragem por estratos de education

```{r}
amostra=strata(data=infert,
               stratanames=c("education"),size=c(6,60,58), method="srswor")
```

Resultado

```{r}
amostra
summary(amostra)
```
