---
title: "Regressão Múltipla com R"
output: html_notebook
editor_options: 
  markdown: 
    wrap: 72
---

Usaremos um conjunto de dados sobre o estilo de vida de estudantes e seu
desempenho acadêmico (GPA). Nosso objetivo é estimar o GPA a partir de
variáveis como horas de estudo, atividades extracurriculares, sono,
socialização, atividades físicas e nível de estresse.

### Apresentando o Dataset Utilizado

O dataset student_lifestyle_dataset.csv nos oferece uma visão dos
padrões de estilo de vida de 2.000 estudantes e como eles podem
influenciar o Índice de Desempenho Acadêmico (GPA).

As variáveis presentes no dataset são:

-   Student_ID: Código de identificação do estudante.

-   Study_Hours_Per_Day: Número de horas diárias de estudo.

-   Extracurricular_Hours_Per_Day: Número de horas diárias em atividades
    extracurriculares.

-   Sleep_Hours_Per_Day: Número de horas diárias de sono.

-   Social_Hours_Per_Day: Número de horas diárias em atividades sociais.

-   Physical_Activity_Hours_Per_Day: Número de horas diárias em
    atividades físicas.

-   Stress_Level: Nível de estresse do aluno (categórica: 'Low',
    'Moderate', 'High').

-   GPA: Índice de desempenho acadêmico (variável resposta).

Nosso objetivo principal é estimar o GPA (Y) usando as demais variáveis
de estilo de vida como preditores (X).

## Configuração do Ambiente e Importação de Dados

```{r}
# 'dplyr' para manipulação de dados
# 'ggplot2' para visualizações de alta qualidade
# 'car' para funções como a criação de variáveis dummy (embora model.matrix seja mais direto)
# 'psych' para estatísticas descritivas e correlações (alternativa ao describe do Python)
# 'corrplot' para visualização de matriz de correlação
# 'nortest' para testes de normalidade (Kolmogorov-Smirnov)
# 'lmtest' para testes de heteroscedasticidade
#options("download.file.method"="wininet")
#install.packages(c("dplyr", "ggplot2", "car", "psych", "corrplot", "nortest", "lmtest"))


library(dplyr)
library(ggplot2)
library(car) # Para algumas funções estatísticas, se necessário
library(psych) # Para a função describe
library(corrplot) # Para o correlograma
library(nortest) # Para o teste de Kolmogorov-Smirnov (lillie.test ou ad.test)
library(lmtest) # Para testes de hipóteses do modelo de regressão, como o Breusch-Pagan

# Exemplo se o arquivo estiver no mesmo diretório:
library(readxl)
lifestyle <- read_excel("student_lifestyle_dataset_2.xlsx")

# Visualizando as primeiras linhas do dataset para verificar a importação
head(lifestyle)
```

Análise Exploratória dos Dados (AED) A Análise Exploratória de Dados é
uma etapa crucial para compreendermos a estrutura, a qualidade e as
características iniciais do nosso dataset.

Visualizando Informações do Dataset

```{r}
# A função 'str()' mostra a estrutura do objeto, incluindo o tipo de cada variável.
str(lifestyle)
```

```{r}
lifestyle <- lifestyle %>%
  mutate(
    Study_Hours_Per_Day = as.numeric(Study_Hours_Per_Day),
    Extracurricular_Hours_Per_Day = as.numeric(Extracurricular_Hours_Per_Day),
    Sleep_Hours_Per_Day = as.numeric(Sleep_Hours_Per_Day),
    Social_Hours_Per_Day = as.numeric(Social_Hours_Per_Day),
    GPA = as.numeric(GPA)
  )
```

Verificando a Dimensão do Dataset

```{r}
# Usamos 'dim()' para obter o número de linhas e colunas (observações e variáveis).
dim(lifestyle)
```

Simplificando o Nome das Variáveis Nomes de variáveis mais curtos e
claros facilitam a codificação e a interpretação.

```{r}
lifestyle <- lifestyle %>%
  rename(
    Study_Hours = Study_Hours_Per_Day,
    Extracurricular_Hours = Extracurricular_Hours_Per_Day,
    Sleep_Hours = Sleep_Hours_Per_Day,
    Social_Hours = Social_Hours_Per_Day
  )

# Conferindo os novos nomes das colunas
names(lifestyle)
```

## Analise descritiva

A função summary() em R fornece um resumo estatístico para cada
variável, incluindo média, mediana, quartis, mínimo e máximo.

```{r}
# Selecionamos apenas as variáveis quantitativas para a análise descritiva.
# A função 'describe()' do pacote 'psych' fornece um resumo mais completo,
# incluindo desvio padrão, skewness e curtose.
lifestyle_quanti <- lifestyle %>%
  select(Study_Hours, Extracurricular_Hours, Sleep_Hours, Social_Hours, GPA)

describe(lifestyle_quanti)
```

```{r}
# Para criar boxplots para múltiplas variáveis, podemos usar ggplot2 e a função gather() ou pivot_longer()
# do pacote tidyr (que é parte do tidyverse, assim como dplyr).
# Primeiro, 'pivot_longer' para transformar os dados para o formato longo.
lifestyle_quanti_long <- lifestyle_quanti %>%
  tidyr::pivot_longer(
    cols = everything(), # Seleciona todas as colunas
    names_to = "Variable",
    values_to = "Value"
  )

ggplot(lifestyle_quanti_long, aes(x = Variable, y = Value)) +
  geom_boxplot(fill = "steelblue") +
  labs(title = "Boxplots das Variáveis Quantitativas", y = "Valor") +
  theme_minimal() +
  theme(axis.text.x = element_text(angle = 45, hjust = 1)) # Rotaciona os rótulos do eixo X
```

*Interpretação:* Através do boxplot, podemos observar que a maioria das
variáveis apresenta uma distribuição relativamente simétrica (a mediana
está próxima do centro da caixa). A variável "PhysicalAct_Hours" é a que
mostra mais outliers e uma distribuição mais dispersa. A variável "GPA"
também apresenta alguns outliers, tanto inferiores quanto superiores, e
tem a menor variabilidade aparente em comparação com outras variáveis.
Como o notebook original indica que não há explicação para esses
outliers (se são erros de medição ou características reais dos dados),
optaremos por mantê-los.

Análise da Variável Resposta (GPA) É fundamental entender a distribuição
da nossa variável dependente, o GPA.

```{r}
# Boxplot da variável GPA
ggplot(lifestyle, aes(y = GPA)) +
  geom_boxplot(fill = "lightgreen") +
  labs(title = "Boxplot da Variável Resposta (GPA)", y = "GPA") +
  theme_minimal()
```

O boxplot do GPA mostra uma distribuição simétrica, com a presença de
alguns outliers nas caudas superior e inferior. Como no notebook
original, assumimos que esses outliers são dados válidos e os manteremos
na análise.

```{r}
# Histograma da variável GPA com curva de densidade
ggplot(lifestyle, aes(x = GPA)) +
  geom_histogram(binwidth = 0.1, fill = "blue", color = "black", aes(y = ..density..)) +
  geom_density(color = "red", linetype = "dashed") +
  labs(title = "Histograma da Variável Resposta (GPA)", x = "GPA", y = "Densidade") +
  theme_minimal()
```

O histograma do GPA, com sua curva de densidade em forma de sino, sugere
uma distribuição próxima à Normal. Essa é uma observação importante,
pois a normalidade dos resíduos (e não da variável resposta em si) é uma
das suposições chave da regressão linear.

Correlograma (Matriz de Correlação) Para investigar a relação linear
entre as variáveis quantitativas e verificar a presença de
multicolinearidade (alta correlação entre variáveis preditoras), vamos
construir um correlograma.

```{r}
# Calcular a matriz de correlação de Pearson para as variáveis quantitativas.
# 'cor()' calcula a correlação entre todas as colunas de um dataframe.
correlation_matrix <- cor(lifestyle_quanti)

# Visualizar a matriz de correlação como um mapa de calor (heatmap).
# O pacote 'corrplot' oferece uma função dedicada para isso.
# 'method = "color"' usa cores para representar a correlação.
# 'type = "upper"' mostra apenas a parte superior da matriz (evita redundância).
# 'addCoef.col = "black"' adiciona os valores dos coeficientes na matriz.
# 'tl.col = "black"' define a cor dos rótulos.
# 'tl.srt = 45' rotaciona os rótulos.
corrplot(correlation_matrix,
         method = "color",
         type = "upper",
         addCoef.col = "black",
         tl.col = "black",
         tl.srt = 45,
         title = "Correlação de Pearson",
         mar=c(0,0,1,0) # Margens para o título não ser cortado
)
```

A matriz de correlação mostra a força e a direção das relações lineares
entre cada par de variáveis.

GPA vs. Study_Hours: A correlação mais alta é entre o GPA (variável
resposta) e as Horas de Estudo (Study_Hours), indicando que, como
esperado, mais horas de estudo estão associadas a um GPA mais alto.

Multicolinearidade: Nenhuma das variáveis explicativas (preditoras)
possui alta correlação entre si (valores de correlação distantes de 1 ou
-1). Isso é um bom sinal, pois a multicolinearidade pode causar
problemas na estimação dos coeficientes em um modelo de regressão,
tornando-os instáveis e difíceis de interpretar. A ausência de alta
multicolinearidade facilita a construção de um modelo de regressão
múltipla confiável.

Construção do Modelo de Regressão Múltipla Nosso objetivo é modelar o
GPA (variável dependente) em função das variáveis de estilo de vida
(variáveis independentes), incluindo as variáveis dummy de nível de
estresse.

A equação da regressão linear múltipla pode ser expressa como:

GPA=β0+β1Study_Hours+β2Extracurricular_Hours+β3Sleep_Hours+β4Social_Hours+ϵ

Onde:

beta_0: Intercepto do modelo (valor esperado do GPA quando todas as
variáveis independentes são zero). epsilon: Termo de erro aleatório.

```{r}

# Primeiro, vamos remover a coluna Student_ID, pois ela é apenas um identificador.
# Também removemos a coluna original Stress_Level, pois já criamos as dummies.
lifestyle_model <- lifestyle %>%
  select(-Student_ID)

# Ajustando o modelo de regressão
# O ponto '.' no lado direito da fórmula significa "todas as outras variáveis no dataframe"
# que não são a variável resposta.
# Alternativamente, você pode listar as variáveis explicitamente:
# model_regressao <- lm(GPA ~ Study_Hours + Extracurricular_Hours + Sleep_Hours +
#                        Social_Hours  + Stress_Moderate + Stress_High,
#                        data = lifestyle_model)

model_regressao <- lm(GPA ~ ., data = lifestyle_model)

# Visualizando o resumo do modelo

summary(model_regressao)
```

```{r}
# Primeiro, vamos remover a coluna Student_ID, pois ela é apenas um identificador.
# Também removemos a coluna original Stress_Level, pois já criamos as dummies.
lifestyle_model <- lifestyle %>%
  select(-Student_ID)

# Ajustando o modelo de regressão
# O ponto '.' no lado direito da fórmula significa "todas as outras variáveis no dataframe"
# que não são a variável resposta.
# Alternativamente, você pode listar as variáveis explicitamente:
# model_regressao <- lm(GPA ~ Study_Hours + Extracurricular_Hours ,
#                        data = lifestyle_model)

model_regressao <- lm(GPA ~ Study_Hours + Extracurricular_Hours ,
                        data = lifestyle_model)

# Visualizando o resumo do modelo

summary(model_regressao)
```

Avaliação do Modelo de Regressão Após ajustar o modelo, é essencial
avaliar sua performance e verificar as suposições do modelo de regressão
linear.

1.  Verificação da Normalidade dos Resíduos Os testes de normalidade são
    aplicados aos resíduos (erros) do modelo, e não à variável resposta
    em si. É uma suposição importante para a validade dos testes de
    significância dos coeficientes (valores p).

```{r}
# Extraindo os resíduos do modelo
residuos <- residuals(model_regressao)

# Histograma dos resíduos
ggplot(data.frame(residuos), aes(x = residuos)) +
  geom_histogram(binwidth = 0.01, fill = "purple", color = "black", aes(y = ..density..)) +
  geom_density(color = "red", linetype = "dashed") +
  labs(title = "Histograma dos Resíduos do Modelo", x = "Resíduos", y = "Densidade") +
  theme_minimal()
```

```{r}
# Q-Q Plot dos resíduos
qqnorm(residuos, main = "Gráfico Q-Q dos Resíduos do Modelo")
qqline(residuos, col = "blue")
```

Comparação de testes de normalidade:

| Característica | Teste de Kolmogorov-Smirnov (KS Clássico) | Teste de Lilliefors | Teste de Shapiro-Wilk |
|---------------|---------------|------------------|------------------------|
| Parâmetros da Distribuição Normal | Devem ser conhecidos a priori | Estimados a partir da amostra | Estimados a partir da amostra |
| Poder de Detecção | Menor poder quando parâmetros são estimados na prática | Melhor que KS clássico para parâmetros estimados | Geralmente considerado o mais poderoso para detectar desvios da normalidade em pequenas e médias amostras |
| Tamanho da Amostra | Mais adequado para amostras grandes | Mais adequado para amostras grandes (mas menos sensível que SW para pequenas) | Mais adequado para amostras pequenas a médias (N \< 5000) |
| Sensibilidade a Caudas | Menos sensível às caudas da distribuição | Ajustado, mas ainda menos sensível que Shapiro-Wilk às caudas | Mais sensível a desvios nas caudas |
| Implementação em R | ks.test() | lillie.test() (pacote nortest) | shapiro.test() |

```{r}
# Teste de Shapiro-Wilk para os resíduos
shapiro_test_residuos <- shapiro.test(residuos)
print("TESTE DE NORMALIDADE DE SHAPIRO-WILK PARA RESÍDUOS")
print(paste("Estatística de teste:", round(shapiro_test_residuos$statistic, 5)))
print(paste("p-valor:", round(shapiro_test_residuos$p.value, 5)))

if (shapiro_test_residuos$p.value < 0.05) {
  print("Os resíduos NÃO seguem uma distribuição Normal (rejeitamos H0).")
} else {
  print("Os dados seguem uma distribuição Normal (NÃO rejeitamos H0).")
}
```

```{r}
# Teste de Kolmogorov-Smirnov (Lilliefors) para os resíduos
lillie_test_residuos <- lillie.test(residuos)
print("TESTE DE NORMALIDADE DE KOLMOGOROV-SMIRNOV (Lilliefors) PARA RESÍDUOS")
print(paste("Estatística de teste:", round(lillie_test_residuos$statistic, 5)))
print(paste("p-valor:", round(lillie_test_residuos$p.value, 5)))

if (lillie_test_residuos$p.value < 0.05) {
  print("Os resíduos NÃO seguem uma distribuição Normal (rejeitamos H0).")
} else {
  print("Os resíduos seguem uma distribuição Normal (NÃO rejeitamos H0).")
}
```

Verificação da Homocedasticidade A homocedasticidade (variância
constante dos resíduos) é outra suposição crucial da regressão linear. A
heterocedasticidade (variância não constante) pode levar a erros padrão
incorretos e, consequentemente, a inferências inválidas sobre a
significância dos coeficientes.

```{r}
# Gráfico de Resíduos vs. Valores Ajustados (Fitted Values)
# A função 'plot(model_regressao, which = 1)' gera o gráfico de Fitted vs Residuals

model_regressao

plot(residuos, which = 1, main = "Resíduos vs. Valores Ajustados",
     xlab = "Valores Ajustados (Fitted Values)", ylab = "Resíduos Padronizados")
```

```{r}
# Teste de Breusch-Pagan para Heterocedasticidade
# Hipótese Nula (H0): Homocedasticidade (variância dos erros é constante).
# Hipótese Alternativa (H1): Heterocedasticidade (variância dos erros não é constante).
# Usamos a função 'bptest()' do pacote 'lmtest'.
bp_test <- bptest(model_regressao)
print("TESTE DE BREUSCH-PAGAN PARA HETEROCEDASTICIDADE")
print(paste("Estatística de teste:", round(bp_test$statistic, 5)))
print(paste("p-valor:", round(bp_test$p.value, 5)))

if (bp_test$p.value < 0.05) {
  print("Há evidências de Heterocedasticidade (rejeitamos H0).")
} else {
  print("NÃO há evidências de Heterocedasticidade (NÃO rejeitamos H0).")
}
```

Avaliação da Ausência de Multicolinearidade Já verificamos a
multicolinearidade com a matriz de correlação. Um método mais formal é
calcular o Fator de Inflação da Variância (VIF). Valores de VIF maiores
que 5 ou 10 são geralmente considerados problemáticos, indicando alta
multicolinearidade.

```{r}
# O VIF é calculado usando a função 'vif()' do pacote 'car'.
# A multicolinearidade pode inflacionar a variância dos coeficientes de regressão,
# tornando-os instáveis e difíceis de interpretar.
vif_values <- vif(model_regressao)
print("FATOR DE INFLAÇÃO DA VARIÂNCIA (VIF):")
print(vif_values)

```
