---
title: "Seleção de variáveis - R"
output: html_notebook
---

Carregando pacotes necessários

```{r}
library(tidyverse)
library(caret)
library(MASS)
library(glmnet)

```

Carregando os dados

```{r}
library(readxl)
diabetes_dataset <- read_excel("diabetes_dataset.xlsx")
```

Dividindo os dados em conjunto de treino e teste Defina uma semente para reprodução dos resultados

```{r}
set.seed(123)

```

Divida o conjunto de dados em treinamento (80%) e teste (20%)

```{r}
train_index <- createDataPartition(diabetes_dataset$progressao, p = 0.8, list = FALSE)

```

Crie conjuntos de treinamento e teste com base nos índices gerados

```{r}
train_data <- diabetes_dataset[train_index, ]
test_data <- diabetes_dataset[-train_index, ]

```

Função para realizar o Stepwise

```{r}
stepwise_selection <- function(X, y) {
  full_model <- lm(y ~ ., data = X)
  reduced_model <- step(full_model, direction = "both", trace = 0)
  return(reduced_model)
}
```

Seleção de variáveis usando Stepwise

```{r}
selected_features_stepwise <- stepwise_selection(train_data[, -ncol(train_data)], train_data$progressao)

```

Extrair as variáveis selecionadas

```{r}
selected_features_stepwise <- names(selected_features_stepwise$coefficients)[-1]
cat("Variáveis selecionadas pelo Stepwise:\n")
cat(selected_features_stepwise, "\n")

```

Treinamento do modelo final usando as variáveis selecionadas pelo Stepwise

```{r}
model_stepwise <- lm(progressao ~ ., data = train_data[, c(selected_features_stepwise, "progressao")])

summary(model_stepwise)
```

Calcular métricas de avaliação a partir do resumo do modelo

```{r}
summary_model_stepwise <- summary(model_stepwise)
mae_stepwise <- summary_model_stepwise$sigma
mse_stepwise <- summary_model_stepwise$sigma^2
aic_stepwise <- AIC(model_stepwise)
bic_stepwise <- BIC(model_stepwise)
r_squared_stepwise <- summary_model_stepwise$adj.r.squared

```

Imprimir as métricas do Modelo Stepwise

```{r}
cat("Métricas do Modelo Stepwise:\n",
    "MAE:", mae_stepwise, "\n",
    "MSE:", mse_stepwise, "\n",
    "AIC:", aic_stepwise, "\n",
    "BIC:", bic_stepwise, "\n",
    "R²:", r_squared_stepwise, "\n")

```

Usando Lasso (L1) para seleção de variáveis com cross-validation para encontrar o melhor alpha

```{r}
lasso_model <- cv.glmnet(as.matrix(train_data[, -ncol(train_data)]), train_data$progressao, alpha = 1)

best_alpha <- lasso_model$lambda.min
cat("Melhor valor de alpha encontrado pelo Lasso:", best_alpha, "\n")

```

Usando o melhor valor de alpha para treinar o modelo final com Lasso

```{r}

lasso_model_final <- glmnet(as.matrix(train_data[, -ncol(train_data)]), train_data$progressao, alpha = 1, lambda = best_alpha)
```

Avaliação do modelo final com Lasso

```{r}
lasso_predictions <- predict(lasso_model_final, s = best_alpha, newx = as.matrix(test_data[, -ncol(test_data)]))

```

Calculando métricas de avaliação para Lasso

```{r}
lasso_mae <- mean(abs(lasso_predictions - test_data$progressao))
lasso_mse <- mean((lasso_predictions - test_data$progressao)^2)

```

Calculando R² para Lasso

```{r}
r_squared_lasso <- cor(lasso_predictions, test_data$progressao)^2

```

Imprimir as métricas do Modelo Lasso

```{r}
cat("Métricas do Modelo Lasso:\n")
cat("MAE:", lasso_mae, "\n")
cat("MSE:", lasso_mse, "\n")
cat("R²:", r_squared_lasso, "\n")

```
