---
title: "Projeto Final - Modelos Lineares Generalizados (GLM)"
subtitle: "Regressão de Poisson, Quasi-Poisson e Binomial Negativa aplicada a colisões de veículos em NYC"
author: "Matheus Oliveira"
date: "2026-03-20"
output: html_notebook
editor_options: 
  markdown: 
    wrap: 72
---

## 1. Introdução e Contextualização

**Objetivo:** Ajustar um modelo de regressão para dados de contagem
(GLM) utilizando a base de dados de colisões de veículos motorizados da
cidade de Nova York (NYC Motor Vehicle Collisions).

**Variável resposta:** Número de pessoas feridas por colisão (variável
de contagem).

**Variáveis explicativas:** Bairro, período do dia, fator contribuinte
do veículo e tipo de veículo.

**Modelo proposto:** Regressão de Poisson como ponto de partida. Caso
seja detectada superdispersão, avaliar Quasi-Poisson e Binomial Negativa
conforme o nível de superdispersão:

-   Superdispersão ≈ 1 → Poisson
-   2 ≤ Superdispersão ≤ 3 → Quasi-Poisson
-   Superdispersão \>\> 3 → Binomial Negativa

A escolha do modelo Poisson se justifica porque a variável resposta é
uma contagem (valores inteiros não-negativos: 0, 1, 2, 3...). A
probabilidade de observar $k$ eventos na distribuição de Poisson é dada
por:

$$P(X = k) = \frac{e^{-\lambda} \cdot \lambda^k}{k!}, \quad k = 0, 1, 2, \ldots$$

Com propriedade fundamental de **equidispersão**:

$$E(Y) = \lambda \qquad Var(Y) = \lambda$$

## 2. Carregamento dos dados e pacotes

```{r message=FALSE, warning=FALSE}
# Pacotes necessários
library(readr)      # leitura de CSVs
library(dplyr)      # manipulação de dados
library(lubridate)  # manipulação de datas
library(ggplot2)    # gráficos
library(scales)     # formatação de eixos
library(corrplot)   # matriz de correlação
library(stats)      # ajuste GLM
library(AER)        # teste de equidispersão
library(MASS)       # modelo Binomial Negativo
```

```{r message=FALSE}
# Carregar a base de dados
dados <- read_csv("Motor_Vehicle_Collisions.csv")
```

```{r}
str(dados)
```

A base possui 2.247.820 registros e 29 colunas, cobrindo colisões de
veículos em toda a cidade de Nova York.

## 3. Processamento de Dados

### 3.1 Renomear colunas

Renomeamos as colunas para nomes mais práticos em português, sem
espaços, facilitando a manipulação no R.

```{r}
dados <- dados %>%
  rename(
    data_acidente = `CRASH DATE`,
    hora_acidente = `CRASH TIME`,
    bairro = BOROUGH,
    latitude = LATITUDE,
    longitude = LONGITUDE,
    feridos = `NUMBER OF PERSONS INJURED`,
    mortos = `NUMBER OF PERSONS KILLED`,
    fator_veiculo1 = `CONTRIBUTING FACTOR VEHICLE 1`,
    tipo_veiculo1 = `VEHICLE TYPE CODE 1`
  )
```

### 3.2 Converter data para formato Date

A coluna `data_acidente` veio como texto. Usamos `mdy()` do pacote
`lubridate` para converter, pois o formato original é mês/dia/ano
(padrão americano).

```{r}
dados <- dados %>%
  mutate(data_acidente = mdy(data_acidente))

class(dados$data_acidente)
head(dados$data_acidente, 10)
```

### 3.3 Criar variáveis derivadas

Extraímos informações úteis da data e hora para usar como variáveis
explicativas no modelo.

```{r}
dados <- dados %>%
  mutate(
    ano = year(data_acidente),
    mes = month(data_acidente),
    dia_semana = wday(data_acidente, label = TRUE),
    hora = hour(hora_acidente)
  )

head(dados)
```

### 3.4 Criar período do dia

Categorizamos a hora em faixas que fazem sentido para análise de
trânsito.

```{r}
dados <- dados %>%
  mutate(
    periodo = case_when(
      hora >= 6  & hora < 12 ~ "Manhã",
      hora >= 12 & hora < 18 ~ "Tarde",
      hora >= 18 & hora < 22 ~ "Noite",
      TRUE ~ "Madrugada"
    )
  )

table(dados$periodo)
```

### 3.5 Limpeza de dados

Removemos linhas com NAs na variável resposta e no bairro, além de
registros com fator contribuinte "Unspecified" que não agregam
informação.

```{r}
dados_limpos <- dados %>%
  filter(
    !is.na(feridos),
    !is.na(bairro),
    fator_veiculo1 != "Unspecified"
  )

cat("Antes:", nrow(dados), "linhas\n")
cat("Depois:", nrow(dados_limpos), "linhas\n")
cat("Removidas:", nrow(dados) - nrow(dados_limpos), "linhas\n")
```

### 3.6 Selecionar colunas relevantes

Mantemos apenas as colunas que serão usadas na análise, tornando o
dataset mais leve e organizado.

```{r}
dados_limpos <- dados_limpos %>%
  dplyr::select(
    data_acidente, hora_acidente, bairro, feridos, mortos,
    fator_veiculo1, tipo_veiculo1, ano, mes, dia_semana, hora,
    periodo
  )

str(dados_limpos)
```

### 3.7 Tratar NAs restantes

```{r}
# mortos: apenas 6 NAs — removemos essas linhas
# tipo_veiculo1: 6499 NAs — substituímos por "Desconhecido"

dados_limpos <- dados_limpos %>%
  filter(!is.na(mortos)) %>%
  mutate(tipo_veiculo1 = ifelse(is.na(tipo_veiculo1), "Desconhecido", tipo_veiculo1))

colSums(is.na(dados_limpos))
cat("Base final:", nrow(dados_limpos), "linhas x", ncol(dados_limpos), "colunas\n")
```

## 4. Análise Descritiva

### 4.1 Agrupar categorias, traduzir e converter para factor

As variáveis `fator_veiculo1` (60 níveis) e `tipo_veiculo1` (1236
níveis) possuem categorias demais para visualização e modelagem.
Selecionamos as categorias mais relevantes, unificamos duplicatas e
traduzimos para português.

```{r}
dados_modelo <- dados_limpos %>%
  mutate(
    periodo = as.factor(periodo),
    dia_semana = as.factor(dia_semana)
  )

# --- Tipos de veículo: unificar duplicatas e traduzir ---
dados_modelo <- dados_modelo %>%
  mutate(tipo_veiculo1 = case_when(
    tipo_veiculo1 %in% c("Sedan", "4 dr sedan") ~ "Sedan",
    tipo_veiculo1 %in% c("Station Wagon/Sport Utility Vehicle","SPORT UTILITY / STATION WAGON") ~ "SUV",
    tipo_veiculo1 == "PASSENGER VEHICLE" ~ "Veículo de Passageiro",
    tipo_veiculo1 %in% c("Taxi", "TAXI") ~ "Táxi",
    tipo_veiculo1 %in% c("Pick-up Truck", "PICK-UP TRUCK") ~ "Caminhonete",
    TRUE ~ NA_character_
  )) %>%
  filter(!is.na(tipo_veiculo1))

# --- Fatores contribuintes: top 4 ---
dados_modelo <- dados_modelo %>%
  mutate(fator_veiculo1 = case_when(
    fator_veiculo1 == "Driver Inattention/Distraction" ~ "Desatenção do Motorista",
    fator_veiculo1 == "Failure to Yield Right-of-Way" ~ "Não Cedeu Preferência",
    fator_veiculo1 == "Following Too Closely" ~ "Seguia Muito Próximo",
    fator_veiculo1 == "Backing Unsafely" ~ "Marcha Ré Insegura",
    TRUE ~ NA_character_
  )) %>%
  filter(!is.na(fator_veiculo1))

# --- Bairros ---
dados_modelo <- dados_modelo %>%
  mutate(bairro = case_when(
    bairro == "BRONX" ~ "Bronx",
    bairro == "BROOKLYN" ~ "Brooklyn",
    bairro == "MANHATTAN" ~ "Manhattan",
    bairro == "QUEENS" ~ "Queens",
    bairro == "STATEN ISLAND" ~ "Staten Island"
  ))

# --- Converter para factor ---
dados_modelo <- dados_modelo %>%
  mutate(
    bairro = as.factor(bairro),
    fator_veiculo1 = as.factor(fator_veiculo1),
    tipo_veiculo1 = as.factor(tipo_veiculo1)
  )

cat("Linhas:", nrow(dados_modelo), "\n\n")
table(dados_modelo$bairro)
table(dados_modelo$fator_veiculo1)
table(dados_modelo$tipo_veiculo1)
```

### 4.2 Variável resposta: feridos

```{r}
summary(dados_modelo$feridos)

cat("Média:", mean(dados_modelo$feridos), "\n")
cat("Variância:", var(dados_modelo$feridos), "\n")
```

A média (0.34) e a variância (0.48) da variável resposta já fornecem um
indício de **superdispersão** (variância \> média), o que será testado
na etapa de validação de pressupostos.

### 4.3 Distribuição da variável resposta

```{r}
table(dados_modelo$feridos)
```

A grande maioria das colisões não gera feridos, com queda na frequência
conforme o número de feridos aumenta.

```{r}
ggplot(dados_modelo %>% filter(feridos <= 5), aes(x = feridos)) +
  geom_bar(fill = "steelblue") +
  scale_y_continuous(labels = number_format(big.mark = ".")) +
  labs(
    title = "Distribuição do Número de Feridos por Colisão",
    x = "Número de Feridos",
    y = "Frequência"
  ) +
  theme_minimal()
```

### 4.4 Gráficos descritivos

```{r}
# Média de feridos por bairro
ggplot(dados_modelo, aes(x = bairro, y = feridos)) +
  stat_summary(fun = mean, geom = "bar", fill = "steelblue") +
  labs(
    title = "Média de Feridos por Bairro",
    x = "Bairro",
    y = "Média de Feridos"
  ) +
  theme_minimal()
```

Bronx e Brooklyn apresentam as maiores médias de feridos por colisão
(\~0.40), enquanto Manhattan é o mais baixo (\~0.25).

```{r}
# Média de feridos por período do dia
ggplot(dados_modelo, aes(x = periodo, y = feridos)) +
  stat_summary(fun = mean, geom = "bar", fill = "coral") +
  labs(
    title = "Média de Feridos por Período do Dia",
    x = "Período",
    y = "Média de Feridos"
  ) +
  theme_minimal()
```

Noite e Madrugada têm médias mais altas que Manhã e Tarde. Embora a
Tarde tenha mais acidentes em volume, quando acontecem à noite/madrugada
são mais graves (menor visibilidade, possível álcool, velocidades
maiores). **Mais acidentes ≠ mais feridos por acidente.**

### 4.5 Gráficos das variáveis categóricas

```{r}
ggplot(dados_modelo, aes(x = reorder(bairro, bairro, length))) +
  geom_bar(fill = "steelblue") +
  scale_y_continuous(labels = number_format(big.mark = ".")) +
  coord_flip() +
  labs(title = "Quantidade de Colisões por Bairro",
       x = "Bairro", y = "Frequência") +
  theme_minimal()
```

```{r}
ggplot(dados_modelo, aes(x = reorder(periodo, periodo, length))) +
  geom_bar(fill = "red") +
  scale_y_continuous(labels = number_format(big.mark = ".")) +
  coord_flip() +
  labs(title = "Quantidade de Colisões por Período do Dia",
       x = "Período", y = "Frequência") +
  theme_minimal()
```

```{r}
ggplot(dados_modelo, aes(x = reorder(fator_veiculo1, fator_veiculo1, length))) +
  geom_bar(fill = "darkgreen") +
  scale_y_continuous(labels = number_format(big.mark = ".")) +
  coord_flip() +
  labs(title = "Quantidade de Colisões por Fator Contribuinte",
       x = "Fator Contribuinte", y = "Frequência") +
  theme_minimal()
```

```{r}
ggplot(dados_modelo, aes(x = reorder(tipo_veiculo1, tipo_veiculo1, length))) +
  geom_bar(fill = "darkorange") +
  scale_y_continuous(labels = number_format(big.mark = ".")) +
  coord_flip() +
  labs(title = "Quantidade de Colisões por Tipo de Veículo",
       x = "Tipo de Veículo", y = "Frequência") +
  theme_minimal()
```

## 5. Análise de Correlação

```{r}
matriz <- cor(dados_modelo[, c("feridos", "mortos", "hora")])

matriz
```

As correlações entre as variáveis numéricas são praticamente nulas (0.02
entre feridos e mortos, -0.01 entre mortos e hora). Isso é positivo,
pois indica **ausência de multicolinearidade** entre as variáveis
numéricas.

## 6. Ajuste do Modelo Poisson

O modelo log-linear de Poisson é especificado como:

$$\log(\mu_i) = \beta_0 + \beta_1 x_1 + \beta_2 x_2 + \cdots + \beta_n x_n$$

Na escala da resposta (média), os efeitos são **multiplicativos**:

$$\mu_i = e^{\beta_0} \cdot (e^{\beta_1})^{x_1} \cdot (e^{\beta_2})^{x_2} \cdots (e^{\beta_n})^{x_n}$$

```{r}
modelo_poisson <- glm(feridos ~ bairro + periodo +
                        fator_veiculo1 + tipo_veiculo1,
                      family = poisson(link = "log"),
                      data = dados_modelo)

summary(modelo_poisson)
```

O modelo Poisson foi ajustado com a função de ligação logarítmica (link
= "log"), que é o padrão para dados de contagem. Antes de interpretar os
coeficientes, precisamos validar os pressupostos.

## 7. Validação de Pressupostos

### 7.1 Razão Deviance / Graus de Liberdade

A razão Deviance/GL estima o parâmetro de dispersão:

$$\hat{\phi} = \frac{D(y; \hat{\mu})}{n - p}$$

```{r}
razao <- modelo_poisson$deviance / modelo_poisson$df.residual
cat("Deviance / GL:", razao, "\n")
```

A razão Deviance/GL ficou próxima de 1, o que indica um bom ajuste
preliminar. Porém, em bases de dados grandes (\~458 mil linhas), esse
indicador sozinho não é conclusivo.

### 7.2 Teste de Equidispersão

O pressuposto fundamental do Poisson é a equidispersão:
$E(Y) = Var(Y) = \lambda$. Quando $Var(Y) > E(Y)$, temos
**superdispersão**.

-   H0: Existe equidispersão (Poisson é adequado)
-   H1: Superdispersão e/ou subdispersão
-   Aceita H0 quando p-valor \> 0.05

```{r}
dispersiontest(modelo_poisson, alternative = "two.sided")
```

O teste retornou p-valor \< 0.05, portanto **rejeitamos H0**. Existe
**superdispersão** nos dados, com dispersão estimada de 1.34 — ou seja,
a variância é 34% maior do que o modelo Poisson espera.

Segundo os critérios apresentados em aula para o parâmetro de
overdispersion:

-   **Superdispersão ≈ 1** → Poisson
-   **2 ≤ Superdispersão ≤ 3** → Quasi-Poisson
-   **Superdispersão \>\> 3** → Binomial Negativa

Como a dispersão estimada (1.34) está entre 1 e 2, o modelo Poisson
poderia ser considerado aceitável pela regra prática. Porém, como o
teste formal rejeitou a equidispersão, vamos ajustar também os modelos
**Quasi-Poisson** e **Binomial Negativa** para comparação.

### 7.3 Teste Qui-Quadrado de Pearson

$$X^2 = \sum_{i=1}^{n} \frac{(y_i - \hat{\mu}_i)^2}{\hat{\mu}_i}$$

-   H0: O modelo é adequado
-   H1: O modelo não é adequado
-   Aceita H0 quando p-valor \> 0.05

```{r}
pchisq(sum(modelo_poisson$residuals^2),
       df = modelo_poisson$df.residual,
       lower.tail = FALSE)
```

O p-valor ≈ 0, portanto **rejeitamos H0**. Isso reforça que o modelo
Poisson não se ajusta perfeitamente aos dados.

### 7.4 Análise Gráfica dos Resíduos

```{r}
par(mfrow = c(2, 2))
plot(modelo_poisson)
```

-   **Residuals vs Fitted:** presença de pontos extremos (outliers).
-   **Q-Q plot:** forte desvio da linha teórica — porém, normalidade dos
    resíduos **não é pressuposto do GLM**, então desconsideramos esse
    gráfico.
-   **Scale-Location:** avalia se a variância dos resíduos é constante
    ao longo dos valores ajustados. A linha vermelha está relativamente
    estável, o que é positivo.
-   **Residuals vs Leverage:** algumas observações são potencialmente
    influentes (alta alavancagem).

## 8. Ajuste do Modelo Quasi-Poisson

A distribuição Quasi-Poisson é uma extensão da Poisson que permite
modelar a superdispersão através de um parâmetro de dispersão $\phi$. É
indicada quando a superdispersão está entre 2 e 3. A variância fica:

$$Var(Y) = \phi \cdot \mu$$

```{r}
modelo_quasi <- glm(feridos ~ bairro + periodo +
                      fator_veiculo1 + tipo_veiculo1,
                    family = quasipoisson(link = "log"),
                    data = dados_modelo)

summary(modelo_quasi)
```

### 8.1 Comparação Poisson vs Quasi-Poisson

```{r}
cat("Parâmetro de dispersão (Quasi-Poisson):", summary(modelo_quasi)$dispersion, "\n")
```

O parâmetro de dispersão do Quasi-Poisson indica o quanto a variância
excede a média. Se for próximo de 1, o Poisson já seria suficiente.

Note que os **coeficientes** do Quasi-Poisson são idênticos aos do
Poisson — o que muda são os **erros padrão**, que ficam corrigidos pela
superdispersão. Isso pode alterar a significância de algumas variáveis.

## 9. Ajuste do Modelo Binomial Negativo

A Binomial Negativa é uma distribuição própria (não apenas uma correção
como a Quasi-Poisson) que lida com superdispersão através de um
parâmetro adicional (Theta $= k$). É indicada quando a superdispersão é
muito maior que 3, mas também pode ser usada para comparação. A
variância é dada por:

$$Var(Y) = \mu + \frac{\mu^2}{k}$$

Quando $k \to \infty$, $Var(Y) \to \mu$ e o modelo converge para o
Poisson.

```{r}
modelo_bn <- glm.nb(feridos ~ bairro + periodo +
                       fator_veiculo1 + tipo_veiculo1,
                     data = dados_modelo)

summary(modelo_bn)
```

### 9.1 Comparação entre os três modelos

```{r}
cat("=== Comparação dos Modelos ===\n\n")

cat("Deviance / GL (Poisson):", modelo_poisson$deviance / modelo_poisson$df.residual, "\n")
cat("Deviance / GL (Binomial Negativa):", modelo_bn$deviance / modelo_bn$df.residual, "\n\n")

cat("Dispersão (Quasi-Poisson):", summary(modelo_quasi)$dispersion, "\n\n")

cat("AIC Poisson:", AIC(modelo_poisson), "\n")
cat("AIC Binomial Negativa:", AIC(modelo_bn), "\n")
cat("AIC Quasi-Poisson: não disponível (Quasi-Poisson não possui AIC)\n")
```

**Nota:** O modelo Quasi-Poisson não possui AIC porque não é baseado em
uma distribuição de probabilidade completa — ele usa
quase-verossimilhança. Por isso, a comparação via AIC é feita apenas
entre Poisson e Binomial Negativa.

### 9.2 Decisão do modelo final

O AIC da Binomial Negativa (693.696) é **menor** que o do Poisson
(704.902), confirmando que a Binomial Negativa tem melhor ajuste.

A razão Deviance/GL da Binomial Negativa = 0.76, próxima de 1, indicando
bom ajuste.

O parâmetro Theta = 1.58 é o parâmetro de dispersão da Binomial Negativa
($Var(Y) = \mu + \mu^2/k$). Quanto menor o Theta, maior a
superdispersão.

Apesar da superdispersão (1.34) estar num nível moderado que pela regra
prática poderia ser tratado com Poisson ou Quasi-Poisson, **o teste
formal rejeitou a equidispersão** e **o AIC confirma a Binomial Negativa
como melhor modelo**. Portanto, adotamos a Binomial Negativa como modelo
final.

## 10. Interpretação do Modelo Final

### 10.1 Tabela de IRR (Incidence Rate Ratio)

O IRR (Taxa de Incidência Relativa) indica quantas vezes o número
esperado de feridos muda em relação à categoria de referência. É
calculado como $IRR = e^{\beta}$.

-   **IRR \> 1:** aumenta o número esperado de feridos
-   **IRR \< 1:** diminui o número esperado de feridos
-   **IRR = 1:** sem efeito
-   **Variação percentual:** $(IRR - 1) \times 100\%$

O intervalo de confiança (95%) é dado por:

```{r}
tabela_irr <- cbind(
  exp(coef(modelo_bn)),
  exp(summary(modelo_bn)$coeff[,1] - (1.96 * summary(modelo_bn)$coeff[,2])),
  exp(summary(modelo_bn)$coeff[,1] + (1.96 * summary(modelo_bn)$coeff[,2]))
)
colnames(tabela_irr) <- c("IRR", "L.I (2.5%)", "L.S (97.5%)")

tabela_irr
```

### 10.2 Interpretação dos coeficientes

#### Bairro (referência: Bronx)

Todos os bairros apresentam IRR \< 1, ou seja, têm menos feridos por
colisão que o Bronx. O destaque é **Manhattan (IRR = 0.66)**: colisões
em Manhattan geram cerca de **34% menos feridos** do que no Bronx.

#### Período do dia (referência: Madrugada)

-   **Noite (IRR = 1.02):** ligeiramente mais feridos que a Madrugada.
-   **Manhã (IRR = 0.85):** cerca de **15% menos feridos** que a
    Madrugada.
-   **Tarde (IRR = 0.87):** cerca de **13% menos feridos** que a
    Madrugada.

A Madrugada e a Noite são os períodos mais perigosos em termos de
gravidade, possivelmente por menor visibilidade, velocidades maiores e
influência de álcool.

#### Fator contribuinte (referência: Desatenção do Motorista)

-   **Não Cedeu Preferência (IRR = 1.63):** gera **63% mais feridos**
    que a Desatenção do Motorista. É o fator mais perigoso.
-   **Seguia Muito Próximo (IRR = 1.00):** sem diferença significativa
    (p = 0.60).
-   **Marcha Ré Insegura (IRR = 0.39):** gera **61% menos feridos**, o
    que faz sentido pois colisões em marcha ré tendem a ser em baixa
    velocidade.

#### Tipo de veículo (referência: Caminhonete)

-   **Táxi (IRR = 1.37):** gera **37% mais feridos** que Caminhonete.
    Possivelmente por circular mais tempo no trânsito e em áreas de
    maior fluxo de pedestres.
-   **Sedan (IRR = 1.24):** gera **24% mais feridos**.
-   **SUV (IRR = 1.19):** gera **19% mais feridos**.
-   **Veículo de Passageiro (Automóvel, Ônibus, Moto, etc.) (IRR =
    0.91):** gera **9% menos feridos**.

## 11. Conclusão

O projeto demonstrou a aplicação de Modelos Lineares Generalizados (GLM)
para dados de contagem utilizando a base de colisões de veículos de NYC.

Foram ajustados **três modelos** para comparação:

1.  **Poisson:** modelo inicial. O teste de equidispersão revelou
    superdispersão (dispersão = 1.34), violando o pressuposto
    fundamental $E(Y) = Var(Y)$.
2.  **Quasi-Poisson:** corrige os erros padrão pela superdispersão
    ($Var(Y) = \phi \cdot \mu$), mantendo os mesmos coeficientes do
    Poisson. Indicado para superdispersão entre 2 e 3.
3.  **Binomial Negativa:** distribuição própria com parâmetro adicional
    Theta que modela a superdispersão ($Var(Y) = \mu + \mu^2/k$).
    Apresentou o menor AIC (693.689 vs 704.889 do Poisson), sendo
    adotada como modelo final.

Os principais achados foram:

-   **Manhattan** é o bairro com menor gravidade de colisões (34% menos
    feridos que o Bronx).
-   **Madrugada e Noite** são os períodos mais perigosos.
-   **Não Cedeu Preferência** é o fator contribuinte mais grave, gerando
    63% mais feridos que a Desatenção do Motorista.
-   **Táxi** é o tipo de veículo associado a mais feridos por colisão
    (37% mais que Caminhonete).
-   **Marcha Ré Insegura** gera significativamente menos feridos (61%
    menos), por envolver colisões em baixa velocidade.
