---
title: "Projeto Final"
author: "Matheus Oliveira"
date: "2026-03-18"
output: html_document
---

## Projeto Final - Modelos de Regressão

Contexto: Modelar o número de pessoas feridas por colisão em Nova York, em função de fatores como horário, tipo de veículo, fatores contribuintes, etc.

```{r}
library(readr)
```

### Carregamento da base

```{r}
dados <- read_csv("C:/Users/Matheus/Desktop/Arquivos_PUC/Modelos de Regressão/Dados/Motor_Vehicle_Collisions.csv")
```

### Visualização da base

```{r}
head(dados)
```

```{r}
# Estrutura dos dados
str(dados)
```

```{r}
# Resumo estatístico
summary(dados)
```

```{r}
# Primeiras linhas
head(dados)
```

```{r}
# Quantidade de Nulos por coluna
colSums(is.na(dados))
```

```{r}
colnames(dados)
```

### Processamento dos dados

```{r}
library(dplyr)
library(lubridate)
```

```{r}
# Renomeando colunas
dados <- dados %>%
  rename(
    data_acidente = `CRASH DATE`,
    hora_acidente = `CRASH TIME`,
    bairro = BOROUGH,
    latitude = LATITUDE,
    longitude = LONGITUDE,
    feridos = `NUMBER OF PERSONS INJURED`,
    mortos = `NUMBER OF PERSONS KILLED`,
    fator_veiculo1 = `CONTRIBUTING FACTOR VEHICLE 1`,
    tipo_veiculo1 = `VEHICLE TYPE CODE 1`
  )

head(dados)
```

```{r}
# Converter string para data
dados <- dados %>%
  mutate(data_acidente = mdy(data_acidente))

class(dados$data_acidente)
head(dados$data_acidente)
```

```{r}
# Extrair informações úteis da data e hora

dados <- dados %>%
  mutate(
    ano = year(data_acidente), # ano do acidente
    mes = month(data_acidente), # mês (1 a 12)
    dia_semana = wday(data_acidente, label = TRUE), # dia da semana (Mon, Tue...)
    hora = hour(hora_acidente) # hora cheia (0 a 23)
  )

# Conferir as novas colunas
head(dados %>% select(data_acidente, hora_acidente, ano, mes, dia_semana, hora))
```

```{r}
# Categorizar a hora em faixas que fazem sentido para análise de trânsito
dados <- dados %>%
  mutate(
    periodo = case_when(
      hora >= 6 & hora < 12 ~ 'Manhã',
      hora >= 12 & hora < 18 ~ 'Tarde',
      hora >= 18 & hora < 23 ~ 'Noite',
      TRUE ~ 'Madrugada'
    )
  )

table(dados$periodo)
```

```{r}
# Remover linhas nulas
dados_limpos <- dados %>%
  filter(
    !is.na(feridos),
    !is.na(bairro),
    fator_veiculo1 != 'Unspecified'
  )

cat("Antes:", nrow(dados), "linhas\n")
cat("Depois:", nrow(dados_limpos), "linhas\n")
cat("Removidas:", nrow(dados) - nrow(dados_limpos), "linhas\n")
```

```{r}
# Selecionar colunas para o modelo
dados_limpos <- dados_limpos %>%
  select(
    data_acidente, hora_acidente, bairro, feridos, mortos,
    fator_veiculo1, tipo_veiculo1, ano, mes, dia_semana, hora,
    periodo
  )

str(dados_limpos)

colSums(is.na(dados_limpos))
```

```{r}
# Remover NAs restantes
dados_limpos <- dados_limpos %>%
  filter(!is.na(mortos)) %>%
  mutate(tipo_veiculo1 = ifelse(is.na(tipo_veiculo1), "Desconhecido", tipo_veiculo1))

# Conferir que não sobrou nenhum NA
colSums(is.na(dados_limpos))

# Tamanho final da base
cat("Base final:", nrow(dados_limpos), "linhas x", ncol(dados_limpos), "colunas\n")
```

### Análise Descritiva

```{r}
# Estatísticas básicas
summary(dados_limpos$feridos)
```

```{r}
# Frequência dos valores de feridos
table(dados_limpos$feridos)
```

```{r}
# Variáveis categóricas

# Frequência por bairro
table(dados_limpos$bairro)

# Frequência por período
table(dados_limpos$periodo)

# Top 10 fatores contribuintes
sort(table(dados_limpos$fator_veiculo1), decreasing = TRUE)[1:10]

# Top 10 tipos de veículo
sort(table(dados_limpos$tipo_veiculo1), decreasing = TRUE)[1:10]
```

```{r}
library(ggplot2)
library(scales)

# Gráfico 1: Distribuição da variável resposta (feridos)
ggplot(dados_limpos %>% filter(feridos <= 5), aes(x = feridos)) +
  geom_bar(fill = "steelblue") +
  scale_y_continuous(labels = number_format(big.mark = ".")) +
  labs(
    title = "Distribuição do Número de Feridos por Colisão",
    x = "Número de Feridos",
    y = "Frequência"
  ) +
  theme_minimal()

```

```{r}
# Gráfico 2: Feridos por bairro
ggplot(dados_limpos, aes(x = bairro, y = feridos)) +
  stat_summary(fun = mean, geom = "bar", fill = "steelblue") +
  labs(
    title = "Média de Feridos por Bairro",
    x = "Bairro",
    y = "Média de Feridos"
  ) +
  theme_minimal()
```

```{r}
# Gráfico 3: Feridos por período do dia
ggplot(dados_limpos, aes(x = periodo, y = feridos)) +
  stat_summary(fun = mean, geom = "bar", fill = "coral") +
  labs(
    title = "Média de Feridos por Período do Dia",
    x = "Período",
    y = "Média de Feridos"
  ) +
  theme_minimal()
```

**Interpretação dos gráficos**

**Distribuição de feridos:** A maioria das colisões geram 0 feridos.

**Média por Bairro:** Bronx e Brooklyn têm as maiores médias (\~0,4), enquanto Manhattan é o mais baixo (\~0,25).

**Média por período:** Noite e Madrugada têm as médias mais altas que Manhã e Tarde. Embora a Tarde tenha mais acidentes em volume, quando à noite/madrugada são mais graves (menos visibilidade, álcool, etc.)

Logo, **mais acidentes ≠ mais feridos por acidente.**

### Análise de correlação

```{r}
# Selecionando colunas númericas relevantes
library(corrplot)

correlacao <- cor(dados_limpos[, c("feridos", "mortos", "hora")])

corrplot(correlacao, method = "color", type = "upper", col = colorRampPalette(c("blue", "white", "red"))(100),
         addCoef.col = "black", tl.col = "black", tl.srt = 45, cl.pos = "r", cl.cex = 0.8,cl.lim = c(-1, 1))
```

### Validação de Pressupostos

```{r}
cat("Média:", mean(dados_limpos$feridos), "\n")
cat("Variância:", var(dados_limpos$feridos), "\n")
```

```{r}
# Convertendo variáveis caracter para factor
dados_modelo <- dados_limpos %>%
  mutate(
    bairro = as.factor(bairro),
    periodo = as.factor(periodo),
    dia_semana = as.factor(dia_semana),
    fator_veiculo1 = as.factor(fator_veiculo1),
    tipo_veiculo1 = as.factor(tipo_veiculo1)
  )

# Níveis de categorias
cat("Níveis bairro:", nlevels(dados_modelo$bairro), "\n")
cat("Níveis fator_veiculo1:", nlevels(dados_modelo$fator_veiculo1), "\n")
cat("Níveis tipo_veiculo1:", nlevels(dados_modelo$tipo_veiculo1), "\n")
```

```{r}
# Como existem muitos casos, será feito um agrupamento de categorias, escolhendo os 5 mais frequentes

# Para fator_veiculo1: manter os 5 mais frequentes
top5_fatores <- names(sort(table(dados_modelo$fator_veiculo1), decreasing = TRUE))[1:5]

dados_modelo <- dados_modelo %>%
  mutate(
    fator_veiculo1 = ifelse(fator_veiculo1 %in% top5_fatores, 
                            as.character(fator_veiculo1), 
                            "Outros"),
    fator_veiculo1 = as.factor(fator_veiculo1)
  )

# Para tipo_veiculo1: manter os 5 mais frequentes
top5_tipos <- names(sort(table(dados_modelo$tipo_veiculo1), decreasing = TRUE))[1:5]

dados_modelo <- dados_modelo %>%
  mutate(
    tipo_veiculo1 = ifelse(tipo_veiculo1 %in% top5_tipos, 
                           as.character(tipo_veiculo1), 
                           "Outros"),
    tipo_veiculo1 = as.factor(tipo_veiculo1)
  )

# Conferir
cat("Níveis fator_veiculo1:", nlevels(dados_modelo$fator_veiculo1), "\n")
cat("Níveis tipo_veiculo1:", nlevels(dados_modelo$tipo_veiculo1), "\n")

table(dados_modelo$fator_veiculo1)
table(dados_modelo$tipo_veiculo1)
```

### Ajuste do modelo

```{r}
library(stats)

modelo_poisson <- glm(feridos ~ bairro + periodo + dia_semana + 
                        fator_veiculo1 + tipo_veiculo1,
                      family = poisson(link = "log"),
                      data = dados_modelo)

summary(modelo_poisson)
```

```{r}
# Se ~ de 1 = bom ajuste / Se maior que 1 = superdispersão
razao <- modelo_poisson$deviance / modelo_poisson$df.residual
cat("Deviance:", modelo_poisson$deviance)
cat("\nGL:", modelo_poisson$df.residual)
cat("\nDeviance / GL:", razao, "\n")
```

A razão Deviance/GL = 0.97, valor próximo de 1, o que indica um bom ajuste preliminar. Porém, em bases de dados grandes (\~981 mil linhas), esse indicador sozinho não é conclusivo.

```{r}
# Teste de Equidispersão
# H0: Existe equidispersão (Poisson é adequado)
# H1: Superdispersão ou subdispersão
# Se p-valor > 0.05: aceita H0 (Poisson ok)
# Se p-valor < 0.05: rejeita H0 (precisa de Binomial Negativa)

library(AER)
dispersiontest(modelo_poisson, alternative = c("two.sided"))
```

O teste retornou p-valor \< 0.05, portanto **rejeitamos H0**.

Existe **superdispersão** nos dados, com dispersão estimada de 1.45, ou seja, a variância é 45% maior do que o modelo Poisson espera.

**Conclusão:** o modelo Poisson não é adequado.

```{r}
# Teste de adequação do modelo (Qui-quadrado de Pearson)
# H0: O modelo é adequado
# H1: O modelo não é adequado
# Se p-valor > 0.05: modelo adequado

pchisq(sum(modelo_poisson$residuals^2), 
       df = modelo_poisson$df.residual, 
       lower.tail = FALSE)
```

O p-valor ≈ 0, portanto **rejeitamos H0** (de que o modelo é adequado). Isso reforça que o modelo Poisson não se ajusta bem aos dados.

```{r}
# --- 7.4 Análise gráfica dos resíduos ---
# Desconsiderar o gráfico Q-Q (normalidade não é pressuposto do GLM)

par(mfrow = c(2, 2))
plot(modelo_poisson)
```

-   **Residuals vs Fitted:** presença de pontos extremos (outliers).

-   **Q-Q plot:** forte desvio da linha teórica — porém, normalidade dos resíduos **não é pressuposto do GLM**, então desconsideramos esse gráfico.

-   **Residuals vs Leverage:** as observações 745484, 406319 e 138900 são potencialmente influentes (alta alavancagem).

```{r}
# Ajuste do modelo binomial negativo
library(MASS)

modelo_bn <- glm.nb(feridos ~ bairro + periodo + dia_semana + 
                       fator_veiculo1 + tipo_veiculo1,
                     data = dados_modelo)

summary(modelo_bn)
```

```{r}
# Razão Deviance / GL
cat("Deviance / GL:", modelo_bn$deviance / modelo_bn$df.residual, "\n")
```

```{r}
# Menor AIC = melhor modelo
cat("AIC Poisson:", AIC(modelo_poisson), "\n")
cat("AIC Binomial Negativa:", AIC(modelo_bn), "\n")
```

#### **Modelo Binomial Negativo**

O AIC da Binomial Negativa (1.468.280) é **menor** que o do Poisson (1.504.413), confirmando que a **Binomial Negativa é o modelo mais adequado** para esses dados. A razão Deviance/GL = 0.73, próxima de 1, indicando bom ajuste. O parâmetro Theta = 1.20 é o parâmetro de dispersão da Binomial Negativa. Quanto menor o Theta, maior a superdispersão. Valores muito altos fariam o modelo convergir para o Poisson.

### Interpretação do modelo

```{r}
tabela_irr <- cbind(
  exp(coef(modelo_bn)),
  exp(summary(modelo_bn)$coeff[,1] - (1.96 * summary(modelo_bn)$coeff[,2])),
  exp(summary(modelo_bn)$coeff[,1] + (1.96 * summary(modelo_bn)$coeff[,2]))
)
colnames(tabela_irr) <- c("IRR", "L.I (2.5%)", "L.S (97.5%)")

tabela_irr
```

### Interpretação dos Coeficientes (IRR - Incidence Rate Ratio)

O IRR (Taxa de Incidência Relativa) indica quantas vezes o número esperado de feridos muda em relação à **categoria de referência** de cada variável.

-   **IRR \> 1:** aumenta o número esperado de feridos
-   **IRR \< 1:** diminui o número esperado de feridos
-   **IRR = 1:** sem efeito

#### Bairro (referência: BRONX)

Todos os bairros apresentam IRR \< 1, ou seja, têm menos feridos por colisão que o Bronx. O destaque é **Manhattan (IRR = 0.61)**: colisões em Manhattan geram cerca de **39% menos feridos** do que no Bronx. Isso é consistente com o trânsito mais lento e congestionado de Manhattan.

#### Período do dia (referência: Madrugada)

-   **Noite (IRR = 1.02):** ligeiramente mais feridos que a Madrugada.
-   **Manhã (IRR = 0.78):** cerca de **22% menos feridos** que a Madrugada.
-   **Tarde (IRR = 0.83):** cerca de **17% menos feridos** que a Madrugada.

A Madrugada e a Noite são os períodos mais perigosos em termos de gravidade, possivelmente por menor visibilidade, velocidades maiores e influência de álcool.

#### Fator contribuinte (referência: Backing Unsafely)

-   **Failure to Yield Right-of-Way (IRR = 4.24):** gera **4,24 vezes mais feridos** que "Backing Unsafely". É o fator mais perigoso.
-   **Driver Inattention (IRR = 2.61):** gera **2,6 vezes mais feridos**.
-   **Following Too Closely (IRR = 2.61):** resultado semelhante à desatenção.

#### Tipo de veículo (referência: Outros)

-   **Sedan (IRR = 1.01):** sem diferença significativa (p = 0.23).

-   **PASSENGER VEHICLE (IRR = 0.75):** **25% menos feridos**.

-   **SPORT UTILITY (IRR = 0.74):** **26% menos feridos**, possivelmente por serem veículos maiores que oferecem mais proteção aos ocupantes.
