---
title: "Churn"
author: "Matheus Oliveira"
date: "2026-02-21"
output: html_document
---

```{r setup, include=FALSE}
knitr::opts_chunk$set(echo = TRUE)
```

## Carregando pacotes

```{r}
#Versão do R
R.version.string

#Pacotes necessarios - instalação
# install.packages('tidyverse') #manipulação de dados
# install.packages('ggplot2') #visualização
# install.packages('cowplot') #visualização - unir gráficos
# install.packages('caret') #modelos estatísticos
# install.packages('corrplot') #matriz de correlação

# install.packages("rattle")
# install.packages("rpart.plot")  # geralmente já vem junto

#chamndo os pacotes ja instalados
library(caret)
library(tidyverse)
library(ggplot2)
library(cowplot)
library(corrplot)
library(readr)
library(rattle)

```

## Lendo arquivo

```{r}
#carregando dados para o Data Frame (dados)
library(readr)
dados <- read_csv("C:/Users/Matheus/Desktop/Arquivos_PUC/Data Discovery e Analytics/Base de Dados [VIVO_CHURN].csv")

#Visualização dos dados
glimpse(dados)
summary(dados)

#Check dados faltantes e retirar
colSums(is.na(dados)) #se nulo
dados_1 <- dados[!is.na(dados$TotalCharges),]

#diferente de nulo para o novo data frame (dados_1)
colSums(is.na(dados_1))
glimpse(dados_1)
```

## Outliers

```{r}
#outliers - visualizar dispersão dos dados via boxplot
dados_1 %>%
ggplot(aes(x=Churn,y=tenure, fill=Churn)) +
geom_boxplot() + geom_jitter(width=0.1,alpha=0.2)

dados_1 %>%
ggplot(aes(x=Churn,y=MonthlyCharges, fill=Churn)) +
geom_boxplot() + geom_jitter(width=0.1,alpha=0.2)
dados_1 %>%
ggplot(aes(x=Churn,y=TotalCharges, fill=Churn)) +
geom_boxplot() + geom_jitter(width=0.1,alpha=0.2)
```

## Plot

```{r}
#verificando a classificação de cada variável - categórica(fatores)
ggplot(dados, aes(y = gender, x = gender, fill = Churn)) + geom_bar(stat = "identity")
ggplot(dados, aes(y = Partner, x = Partner, fill = Churn)) + geom_bar(stat = "identity")
ggplot(dados, aes(y = Dependents, x = Dependents, fill = Churn)) + geom_bar(stat = "identity")
ggplot(dados, aes(y = PhoneService, x = PhoneService, fill = Churn)) + geom_bar(stat = "identity")
ggplot(dados, aes(y = MultipleLines, x = MultipleLines, fill = Churn)) + geom_bar(stat = "identity")
ggplot(dados, aes(y = InternetService, x = InternetService, fill = Churn)) + geom_bar(stat = "identity")
ggplot(dados, aes(y = OnlineSecurity, x = OnlineSecurity, fill = Churn)) + geom_bar(stat = "identity")
ggplot(dados, aes(y = OnlineBackup, x = OnlineBackup, fill = Churn)) + geom_bar(stat = "identity")
ggplot(dados, aes(y = DeviceProtection, x = DeviceProtection, fill = Churn)) + geom_bar(stat = "identity")
ggplot(dados, aes(y = TechSupport, x = TechSupport, fill = Churn)) + geom_bar(stat = "identity")
ggplot(dados, aes(y = StreamingTV, x = StreamingTV, fill = Churn)) + geom_bar(stat = "identity")
ggplot(dados, aes(y = StreamingMovies, x = StreamingMovies, fill = Churn)) + geom_bar(stat = "identity")
ggplot(dados, aes(y = Contract, x = Contract, fill = Churn)) + geom_bar(stat = "identity")
ggplot(dados, aes(y = PaperlessBilling, x = PaperlessBilling, fill = Churn)) + geom_bar(stat = "identity")
ggplot(dados, aes(y = PaymentMethod, x = PaymentMethod, fill = Churn)) + geom_bar(stat = "identity")
```

## Classificação das variáveis numéricas

```{r}
ggplot(dados,
aes(x = MonthlyCharges,
fill = Churn)) +
geom_density(alpha = 0.4) +
labs(title = "")
ggplot(dados,
aes(x = TotalCharges,
fill = Churn)) +
geom_density(alpha = 0.4) +
labs(title = "")
ggplot(dados,
aes(x = SeniorCitizen,
fill = Churn)) +
geom_density(alpha = 0.4) +
labs(title = "")
```

## Transformação dos dados

```{r}
#transformação de dados (qualitativo para quantitativo) - variáveis binárias
dados_quant <- dados_1
colnames (dados_quant)
dados_quant %>%
mutate(customerID = NULL,
PhoneService = as.factor(ifelse(PhoneService == "Yes",1,0)),
Partner = as.factor(ifelse(Partner == "Yes",1,0)),
Dependents = as.factor(ifelse(Dependents == "Yes",1,0)),
PaperlessBilling = as.factor(ifelse(TechSupport == "Yes",1,0)),
Dependents = as.factor(ifelse(Dependents == "Yes",1,0)),
Churn = as.factor(ifelse(Churn == "Yes",1,0)),
) -> dados_quant
glimpse(dados_quant)

```

## Variáveis dummy

```{r}
#utilização de variáveis dummy
dummy_dados <- 
  dados_quant %>% 
    select(
      InternetService, Contract, PaymentMethod,
      MultipleLines, OnlineBackup, OnlineSecurity,
      DeviceProtection, StreamingTV,
      StreamingMovies, TechSupport
      )

dummy <- dummyVars(~ ., data = dummy_dados, fullRank = T)

dummy_dados <- predict(dummy, dummy_dados)
dados_quant1 <- bind_cols(dados_quant,dummy_dados)

```

## Exclusão de variáveis quantitativas

```{r}
#exclusao de variaveis qualitativas
dados_quant1 %>%
    mutate(gender = NULL,
    InternetService = NULL,
    Contract = NULL,
    PaymentMethod = NULL,
    PaymentMOnlineBackupethod = NULL,
    OnlineSecurity = NULL,
    StreamingTV = NULL,
    StreamingMovies = NULL,
    MultipleLines = NULL,
    OnlineBackup = NULL,
    DeviceProtection = NULL,
    TechSupport = NULL) -> dados_quant1
glimpse(dados_quant1)
```

## Correlação dos dados

```{r}
#Correlação dos dados
# todas que estão com <fct> transformar para numérico
dados_quant1 %>%
    mutate( Partner = as.numeric(Partner),
    Dependents = as.numeric(Dependents),
    PhoneService = as.numeric(PhoneService),
    PaperlessBilling = as.numeric(PaperlessBilling),
    Churn = as.numeric(Churn)) -> dados_num

glimpse(dados_num)

corrplot(cor(dados_num), method = "circle")

dados_num %>%
    mutate( Dependents = NULL) -> dados_num_1

#glimpse(dados_num_1)
corrplot(cor(dados_num_1),order = "hclust", method = "circle")

dados_num_1 %>%
    mutate(StreamingMovies.NoService = NULL,
      StreamingTV.NoService = NULL,
      DeviceProtection.NoService = NULL ,
      OnlineSecurity.NoService = NULL,
      InternetService.No = NULL,
      OnlineBackup.NoService = NULL 
      ) -> dados_num_1

```

## Balanceamento da base

```{r}
#balanceamento de base de dados
dados_quant1 %>%
  select(Churn) %>%
  group_by(Churn) %>%
  summarise(n = n())

dados_quant1 %>%
  filter(Churn == 0) %>%
  sample_n(1869) -> dados_quant_0

dados_quant1 %>%
  filter(Churn == 1) -> dados_quant_1

dados_quant_balanc <- bind_rows(dados_quant_0,dados_quant_1)

dados_num_1 %>%
  select(Churn) %>%
  group_by(Churn) %>%
  summarise(n = n())

dados_num_1 %>%
  mutate(Churn = ifelse(Churn == 1,0,1))%>%
  filter(Churn == 0) %>%
  sample_n(1869) -> dados_num_0

dados_num_1 %>%
  mutate(Churn = ifelse(Churn == 1,0,1))%>%
  filter(Churn == 1) -> dados_num_2

dados_num_balanc <- bind_rows(dados_num_2,dados_num_0)
dados_num_balanc %>%
  select(Churn) %>%
  group_by(Churn) %>%
  summarise(n = n())

dados_quant_balanc %>%
  select(Churn) %>%
  group_by(Churn) %>%
  summarise(n = n())
```

## Regressão por Stepwize

```{r}
#stepwize
#verificar quais as variaveis agregam ao modelo
modelo_teste1 <- glm(data = dados_num_balanc, Churn ~ .,family=binomial)
step(modelo_teste1)
summary(modelo_teste1)
```

## Validação

```{r}
# Validação cruzada - avalia a capacidade de generalização do modelo
#O método de validação cruzada denominado k-fold consiste em dividir o conjunto
#total de dados em k subconjuntos mutuamente exclusivos do mesmo tamanho e,
#a partir daí, um subconjunto é utilizado para teste e os k-1 restantes são
#utilizados para estimação dos parâmetros, fazendo-se o cálculo da acurácia do modelo.
#Este processo é realizado k vezes alternando de forma circular o subconjunto de teste.
trainIndex <- createDataPartition(dados_num_balanc$Churn, p = .8, #80 por cento
list = FALSE,
times = 1)
vivoTrain <- dados_num_balanc[ trainIndex,]
vivoTest <- dados_num_balanc[-trainIndex,]
```

## Treinando a base

```{r}
#treinando a base
set.seed(150)
glm_model = train(Churn ~ SeniorCitizen + tenure + PaperlessBilling +
    MonthlyCharges + TotalCharges + `InternetServiceFiber optic` +
    `ContractOne year` + `ContractTwo year` + `PaymentMethodCredit card (automatic)` +
    MultipleLinesYes + OnlineSecurityYes + StreamingTVYes +
    StreamingMoviesYes + `TechSupportNo internet service`,
    data= vivoTrain,
    method= "glm",
    trControl = trainControl(method = "cv"),
    family = "binomial")

summary(glm_model)
varImp(glm_model)
```

## Testando a base

```{r}
#testando a base
reg_log_pred <- predict(glm_model,vivoTrain)
reg_log_pred1 <- data.frame(reg_log_pred)
reg_log_pred1$reg_log_pred <- as.factor(ifelse(reg_log_pred1$reg_log_pred >= 0.5,1,0))
reg_log_pred1$reg_log_pred <- as.factor(ifelse(reg_log_pred1$reg_log_pred == 1,"evadido","cliente"))
vivoTrain$Churn <- as.factor(vivoTrain$Churn)
vivoTrain$Churn <- as.factor(ifelse(vivoTrain$Churn == 1,"evadido","cliente"))
glimpse(reg_log_pred1)
matrix_reg <-
confusionMatrix(data = reg_log_pred1$reg_log_pred, reference = vivoTrain$Churn, positive = "evadido")
matrix_reg$table
metricas <- data.frame(matrix_reg$byClass)
```

## Excluindo ID cliente

```{r}
glimpse(dados_1)
#excluir o ID
#transformar em qualitativa as quantitativas
#Adicionar classes as variáveis numericas
dados_1 %>%
mutate (SeniorCitizen = as.factor(ifelse(SeniorCitizen == 1, "Yes", "No")),
customerID = NULL) -> dados_quali
```

## Criando classes

```{r}
#criando classes para as variaveis quantitativas
tenure <- summary(dados_quali$tenure)
tenure
```

## Criando os quartis

```{r}
TotalCharges <- summary(dados_quali$TotalCharges)

min_TotalCharges <- TotalCharges[[1]]-5
q1_TotalCharges <- TotalCharges[[2]]
q2_TotalCharges <- TotalCharges[[3]]
q3_TotalCharges <- TotalCharges[[5]]
max_TotalCharges <- TotalCharges[[6]]+5

dados_quali %>%
  mutate(TotalCharges = cut(TotalCharges, breaks = c(min_TotalCharges,
  q1_TotalCharges,
  q2_TotalCharges,
  q3_TotalCharges,
  max_TotalCharges))) -> dados_quali

summary(dados_quali$TotalCharges)
```

## Balanceamento da base

```{r}
#balanceamento da base
glimpse(dados_quali)
dados_quali %>%
    select(Churn) %>%
    group_by(Churn) %>%
    summarise(n = n())

dados_quali %>%
    filter(Churn == "No") %>%
    sample_n(1869) -> dados_quali_no

dados_quali %>%
    filter(Churn == "Yes") -> dados_quali_yes

dados_quali_balanc <- bind_rows(dados_quali_no,dados_quali_yes)

dados_quali_balanc %>%
    select(Churn) %>%
    group_by(Churn) %>%
    summarise(n = n())
```

## Separação Base - Teste e Treino

```{r}
# #separação da base para teste e treino
trainIndex_quali <- createDataPartition(dados_quali_balanc$Churn, p = .8,
list = FALSE,
times = 1)

vivoTrain_quali <- dados_quali_balanc[ trainIndex_quali,]
vivoTest_quali <- dados_quali_balanc[-trainIndex_quali,]
```

## Treinamento - Arvore de Decisão

```{r}
# First, check what's actually in your predictions
print(levels(vivo.pred))
print(levels(test_data$Churn))
print(table(vivo.pred))
print(table(test_data$Churn))

vivoTrain_quali$Churn <- factor(vivoTrain_quali$Churn, levels = c("No", "Yes"))

set.seed(123)
index <- createDataPartition(vivoTrain_quali$Churn, p = 0.7, list = FALSE)
train_data <- vivoTrain_quali[index, ]
test_data  <- vivoTrain_quali[-index, ]

vivo.tree <- train(
  Churn ~ .,
  data = train_data,
  method = "rpart",
  trControl = trainControl(method = "cv", classProbs = TRUE)
)

vivo.pred <- predict(vivo.tree, newdata = test_data)

confusionMatrix(
  data    = vivo.pred,
  reference = test_data$Churn,
  positive  = "Yes"
)
```

```{r}

# Option B: downsample the majority class
vivo.tree <- train(
  Churn ~ .,
  data = train_data,
  method = "rpart",
  trControl = trainControl(method = "cv", sampling = "down")
)

```
