---
title: "Exemplo Regressão Logística"
output: html_notebook
---

# Regressão binária

**Carregando a base de dados**

O banco de dados do pacote aplore3 e é chamado lowbwt. No conjunto temos 11 variáveis com informações referentes a 189 partos.

```{r}
#install.packages('aplore3')
#install.packages('ResourceSelection')
library(aplore3)
library(ResourceSelection)
library(stats)
data(lowbwt)
lowbwt
```

-   ID: Código de identificação

-   Low: Baixo peso ao nascer (1: \>= 2.500, 2: \< 2.500 g)

-   Age: Idade da mãe (anos)

-   Lwt: Peso da mãe na última menstruação (Libras)

-   Race: Raça (1: Branca, 2: Preta, 3: Outra)

-   Smoke: Tabagismo durante a gravidez (1: Não, 2: Sim)

-   Plt: Histórico de trabalho de parto prematuro (1: Nenhum, 2: Um, 3: Dois, etc)

-   Ht: Histórico de hipertensão (1: Não, 2: Sim)

-   Ui: Presença de irritabilidade uterina (1: Não, 2: Sim)

-   ftv: Número de consultas médicas durante o primeiro trimestre (1: nenhuma, 2: uma, 3: duas, etc.)

-   bwt: Peso ao nascer registrado (gramas)

# Análise Descritiva

Para a regressão logística iremos utilizar as 4 variáveis:

**low:** Indicador de peso baixo ao nascer (1: \> = 2500g, 2: \< 2500g).

**age:** Idade da mãe em anos.

**lwt:** Peso da mãe no último período menstrual em libras.

**smoke:** Indicador de fumo durante a gravidez (1: Não, 2: Sim).

Sendo low a variável resposta, age e lwt covariáveis preditoras numéricas e smoke uma covariável preditora categórica (fator).

Para realizar a anlise decritiva iremos iniciar realizando boxplots das idades das mães pelo peso do bebê.

```{r}
library(ggplot2)
theme_set(theme_bw())

ggplot(data = lowbwt, aes(x = low, y = age)) + 
  geom_boxplot() + 
  labs(x = "Peso do bebê", y = "Idade")
```

É possível perceber que não há uma diferença significativa entre os dois grupos. Ou seja, provavelmente a idade da mãe não deve ser significativa no modelo.

Em um segundo boxplot, temos o peso da mãe e o peso do bebe ao nascer.

```{r}
ggplot(data = lowbwt, aes(x = low, y = lwt)) + 
  geom_boxplot() +    
  labs(x = "Peso do bebê", y = "Peso da mãe (libras)")
```

Agora iremos analisar se a mãe fumou pelo peso do bebê.

```{r}
table(lowbwt$smoke, lowbwt$low)
```

**Tranformando todas as variáveis em Dummies.**

Obs.: É importante verificar se as variáveis fatores estão realmente como fatores.

```{r}
class(lowbwt$low)
```

```{r}
class(lowbwt$smoke)
```

```{r}
levels(lowbwt$low) = c(0, 1)
levels(lowbwt$smoke) = c(0, 1)
```

## Modelagem

Queremos estimar a probabilidade de um bebê ter um peso menor que 2500 g ao nascer, a partir da idade da mãe, do peso dela no último período menstrual e se ela fumou durante a gravidez.

O glm usando o argumento family = binomial, por default usa a função de ligação logito.

```{r}
ajuste1 <- glm(low ~ age, family = binomial, data = lowbwt)
```

Resumo das estatísticas do modelo

```{r}
summary(ajuste1)
```

Considerando um nível de 5% de significância, a idade da mãe não influencia no modelo, já que seu p-valor é igual a 0, 105 para testar a hipótese de que o respectivo parâmetro é igual a zero, usando a estatística de Wald.

Vamos Repetir o processo com o peso da mãe.

```{r}
ajuste2 <- glm(low ~ lwt, family = binomial, data = lowbwt)
summary(ajuste2)
```

Considerando 5% de significância, a estatística Wald mostra que o peso da mãe é significativo para o modelo (p=0.0227).

O terceiro ajuste usa a variável indicadora de fumo da mãe durante o parto.

```{r}
ajuste3 <- glm(low ~ smoke, family = binomial, data = lowbwt)
summary(ajuste3)
```

As mães fumantes apresentam uma probabilidade de ter um filho mais leve maior que as não fumantes (p=0.0276).

realizar um ajuste com as duas variáveis que foram significativas

```{r}
ajuste4 <- glm(low ~ lwt + smoke, family = binomial, data = lowbwt)
summary(ajuste4)
```

Vamos utilizar a tabela ANOVA com testes da máxima verossimilhança para verificar a significância do modelo completo.

```{r}
anova(ajuste4, test = "Chisq")
```

```{r}
anova(ajuste3, ajuste4, test = "Chisq")
```

Considerando ainda um nível de 5% de significância, o modelo com as variáveis lwt e smoke mostrou-se significativo.

## Análise de Resíduos

Análise do resíduo por Pearson.

1º : gerar o gráfico de resíduos e verificar se tem valores acima de 2.

```{r}
resp <- data.frame(indice = 1:nrow(lowbwt),
                   residuos = residuals(ajuste4, type = "deviance"))

ggplot(resp, aes(x = sample(indice), y = residuos)) +
  geom_point() +
  geom_hline(yintercept = 0) +
  labs(x = "Índice", y = "Resíduos")
```

Como não temos valores que passam de 2 ou -2, no geral, os resíduos estão bem comportados.

```{r}
library(statmod)
residuos <- qresid(ajuste4) #residuos quantilicos 
ajustados <- predict(ajuste4) #valores ajustados 

shapiro.test(residuos)
```

## Testes de adequação do modelo

### 1. Pearson Chi-Square Test

**Hipótese Testada:**

-   $H_0$: O modelo ajusta bem os dados.

-   $H_a$: O modelo não ajusta bem os dados.

**Condição de Aceitação/Rejeição:**

-   Calcula-se a estatística do teste qui-quadrado de Pearson, que segue uma distribuição qui-quadrado com $n - p$ graus de liberdade.

-   **Aceitação de** $H_0$: Se o valor $p$ é maior que $\alpha$, aceitamos $H_0$ e concluímos que o modelo ajusta bem os dados.

-   **Rejeição de** $H_0$: Se o valor $p$ é menor que $\alpha$, rejeitamos $H_0$ e concluímos que o modelo não ajusta bem os dados.

```{r}
# Pearson Chi-Square Test
pearson_residuals <- residuals(ajuste4, type = "pearson")
pearson_chi2 <- sum(pearson_residuals^2)
pearson_p_value <- 1 - pchisq(pearson_chi2, df.residual(ajuste4))
cat("Pearson Chi-Square Test: Chi2 =", pearson_chi2, "p-value =", pearson_p_value, "\n")
```

### 2. Deviance Residuals

**Hipótese Testada:**

-   $H_0$: O modelo ajusta bem os dados.

-   $H_a$: O modelo não ajusta bem os dados.

**Condição de Aceitação/Rejeição:**

-   A deviance total é comparada com uma distribuição qui-quadrado com $n - p$ graus de liberdade, onde $n$ é o número de observações e $p$ é o número de parâmetros no modelo.

-   **Aceitação de** $H_0$: Se o valor $p$ calculado a partir da deviance é maior que $\alpha$, aceitamos $H_0$ e concluímos que o modelo ajusta bem os dados.

-   **Rejeição de** $H_0$: Se o valor $p$ é menor que $\alpha$, rejeitamos $H_0$ e concluímos que o modelo não ajusta bem os dados.

```{r}
# Deviance Residuals
deviance_residuals <- residuals(ajuste4, type = "deviance")
deviance <- sum(deviance_residuals^2)
deviance_p_value <- 1 - pchisq(deviance, df.residual(ajuste4))
cat("Deviance:", deviance, "p-value:", deviance_p_value, "\n")
```

### 3. ROC Curve and AUC

**Hipótese Testada:** Avalia a capacidade do modelo de discriminar entre as classes.

**Condição de Aceitação/Rejeição:** - **Curva ROC**: Traça a taxa de verdadeiros positivos (sensibilidade) contra a taxa de falsos positivos (1 - especificidade) para vários limiares de classificação.

**AUC (Área Sob a Curva)**: Um valor próximo de 1 indica excelente discriminação, enquanto um valor próximo de 0.5 indica discriminação aleatória. -

**Avaliação do Modelo**: Um modelo com AUC maior é considerado melhor em discriminar entre as classes.

```{r}
# ROC Curve
library(pROC)
y <- as.numeric(lowbwt$low)
yhat <- as.numeric(ajuste4$fitted.values)


roc_obj <- roc(y, yhat)
plot(roc_obj, main = "ROC Curve", col = "blue")
auc(roc_obj)
```

## Predição

Para a matriz de confusão é necessário usar a função predict e utilizar um critério de separação. Nesse caso, será utilizado 0.3 como critério, ou seja, se a probabilidade ajustada for maior que 0.3, será considerado que tal mãe teve um filho com menor peso, caso contrário, será considerado que tal mãe teve um filho com maior peso.

```{r}
predicao = predict(ajuste4, type = "response")
table(lowbwt$low, predicao>0.5)
```

## Interpretação dos Resultados

```{r}
exp(cbind(OR = coef(ajuste4), confint(ajuste4)))
```

```{r}
summary(ajuste4)
```

A gravida fumar aumenta em 96% a chance do filho ter um peso menor que 2500.
