---
title: "Aula prática de Regressão Multinomial"
output: html_notebook
editor_options: 
  markdown: 
    wrap: 72
  chunk_output_type: inline
---

**Carregando a base de dados:**

```{r}
install.packages('nnet')
install.packages('ResourceSelection')
install.packages('broom')
install.packages('multcomp')
install.packages('DescTools')
install.packages('effects')
library(tidyverse)
library(nnet) # multinomial logistic regression
library(ResourceSelection)
library(broom)
library(multcomp)
library(readxl)
library(car)  # para VIF
library(DescTools)
library(effects)

dados <- read_excel("dados_exemplo_multinomial.xlsx")
```

**Analise de base de dados:**

Base de dados de experimento de florescimento de diferentes variedades
de planta.

-   **Flowered:** contagem de quantas floresceram

-   **number:** número de plantas para cada observação

-   **dose:** Dose de hormonio de crescimento aplicada

-   **variety:** Variedade , categorica com 5 niveis

Observe que no contexto de uma variavel binomial flowered será o numero
de sucesso number sera o numero de tentativas

Esse modelo sera por tanto um modelo que utilizará a proporção.

```{r}
dados %>%
  mutate (prop = flowered/number) -> dados

dados

```

```{r}
summary(dados)

```

Criando grafico em relação a proporçao e variedade

```{r}
ggplot(dados, aes(x = dose,y = prop, color = variety)) +
  geom_point() +
  labs(title = "Variedade das Plantas em Relação à Proporção de Flowered/Number",
       x = "Dosagem de hormônio",
       y = "Proporção",
       color = "Variedade") +
  theme_minimal()
```

Primeira coisa que devemos fazer quando temos um conjunto de dados como
esse, onde temos o numero de tentativas, e contamos o numero de sucesso,
nessas tentativas. Se o numero de tentativas nao é balanceado devemos
fornecer a informação para o modelo.

O que irá entrar como a nossa variável resposta no nosso modelo:

```{r}
yb <- cbind(sucesso = dados$flowered,
            falha = dados$number - dados$flowered)

yb
```

yb sera a variavel resposta da nossa binomial , e combina duas colunas,
sucesso e fracasso.

### Regressão Binomial (GLM)

**Variável resposta**: proporção de plantas que floresceram
(`flowered / number`)

**Objetivo**: modelar a **probabilidade de florescimento** em função da
`dose`, `variety` e sua interação.

**Interpretação dos coeficientes**:

-   Os coeficientes indicam o efeito de `dose`, `variety` e da interação
    entre ambos na **chance** (odds) de florescimento.

-   A razão de chances `exp(coef)` indica o quanto a chance de florescer
    **aumenta ou diminui** com uma unidade de mudança na dose ou entre
    variedades.

**Exemplo de pergunta respondida**:

> "Qual o efeito da dose sobre a chance de florescimento na variedade
> B?"

### Construção modelo 1

(sucesso, falha) \~ dose + variedade + intereção (dose e variedade)

```{r}
modelo1 <- glm(yb ~ dose + variety + dose:variety, data = dados, family = binomial(link = "logit"))
```

```{r}
summary(modelo1)
```

**Análise de resíduos - Deviance**

```{r}
resp <- data.frame(indice = 1:nrow(yb),
                   residuos = residuals(modelo1, type = "deviance"))

ggplot(resp, aes(x = sample(indice), y = residuos)) +
  geom_point() +
  geom_hline(yintercept = 0) +
  labs(x = "Índice", y = "Resíduos")
```

Temos 2 valores que passam de 2 ou -2, no geral, os resíduos estão bem
comportados e aleatórios.

✅ Padrões comuns para resíduos padronizados Limite Interpretação Uso
comum ±2 Observação é potencialmente atípica Exploratória, diagnóstico
inicial ±3 Observação é provavelmente um outlier real Confirmação de
influência relevante

📌 Quando usar ±2 Em análises exploratórias iniciais de resíduos.

Quando o número de observações é pequeno (n \< 100).

Para sensibilidade maior, detectando pontos suspeitos cedo.

Ex: análise de resíduos em GLM com poucos dados.

📌 Quando usar ±3 Em análises mais conservadoras (evitar falsos
positivos).

Com amostras grandes (n \> 100--200), onde ±2 detecta muitos falsos
outliers.

Quando os valores extremos podem distorcer o modelo significativamente.

Ex: regressão linear/multinomial aplicada a dados administrativos de
grande volume.

# Modelo 2

```{r}
modelo2 <- glm(yb ~dose + variety, data = dados, family = binomial)  
```

**Análise de resíduos - Deviance**

```{r}
resp <- data.frame(indice = 1:nrow(yb),
                   residuos = residuals(modelo2, type = "deviance"))

ggplot(resp, aes(x = sample(indice), y = residuos)) +
  geom_point() +
  geom_hline(yintercept = 0) +
  labs(x = "Índice", y = "Resíduos")  
```

```{r}
anova(modelo2, modelo1, test = "Chisq")
#summary(modelo2)
```

Comparação de modelos devemos utilizar a deviance.

O modelo 2 , é sem interação e teve o deviance nos desvios de 96.8 , e o
modelo1 tem um deviance de 51.08.

Logo o modelo 01 , que tem a interação das duas variaveis e explica
melhor.

**Coeficientes**

```{r}
coef(modelo1)
```

Razão de chance

```{r}
odds_binom <- exp(coef(modelo1))
odds_binom 
```

Os valores em `odds_binom` representam a razão de chances para
florescimento de acordo com o modelo1 :

-   Valores \> 1 indicam aumento na chance de florescimento em relação à
    referência (variedade A, dose = 0).

-   Valores \< 1 indicam diminuição da chance.

-   A interação `dose:varietyX` modifica o efeito da dose
    especificamente para a variedade X, em relação à variedade de
    referência.

Valor do intercepto:

A variedade A (referencia) - a chance da planta flourescer quando a dose
é 0.

Dose:

Entao é a razão de chance , o quanto eu aumento de chance para a
variedade A sobreviver quando aumento a dose em uma unidade.

-   Variedade B : A variedade B tem 21 x mais chance de crescer que a
    Variedade A

-   Variedade C : A variedade C tem 3 x mais chance de crescer que a
    Variedade A

-   VariedadeD : A variedade D tem 23 x mais chance de crescer que a
    Variedade A

-   VariedadeE : A variedade E tem 0.48 menos chance de crescer que a
    Variedade A

-   dose:variedade B : Proporção de aumento na chance da variavel B
    aumentar , quando temos o acrescimo de 1 undiade de dose em
    comparação a variedade A

Calculando a probabilidade

```{r}
predito <- predict(modelo1, type = "response")

predito
```

```{r}
bind_cols(dados,predito) -> dados1
colnames(dados1)
dados1 %>%
  rename(predito = "...6" ) -> dados1
dados1
```

## Testes de Validação (GLM)

### 1. Teste de Hosmer-Lemeshow

-   **Hipótese nula (H0)**: O modelo ajusta bem os dados (as
    probabilidades previstas são calibradas).
-   **Hipótese alternativa (H1)**: O modelo **não** se ajusta bem aos
    dados.
-   **Rejeitar H0 (p \< 0.05)** indica mau ajuste.

```{r}
# Validação do modelo1
# Teste de Hosmer-Lemeshow
hl <- hoslem.test(dados$flowered, fitted(modelo1), g = 10)
hl
```

**Resultado**: X-squared = 27508, df = 8, p \< 2.2e-16. → Rejeita H0 →
Ajuste ruim.

### 2. Teste de Pearson

-   Soma dos quadrados dos resíduos de Pearson.
-   **H0**: Modelo ajusta bem (resíduos ≡ ruído aleatório)
-   **H1**: Modelo não ajusta bem.
-   Compara com distribuição Qui-quadrado com `df.residual()` graus de
    liberdade.

```{r}
# Teste de Pearson e Deviance
pearson <- sum(residuals(modelo1, type = "pearson")^2)
df_pearson <- df.residual(modelo1)
p_pearson <- pchisq(pearson, df_pearson, lower.tail = FALSE)
cat("\nPearson Chi-squared: ", pearson, " df =", df_pearson, " p-value =", round(p_pearson, 5), "\n")
```

**Resultado**: 45.87 com 20 gl, p = 0.001 → Rejeita H0 → Ajuste
inadequado.

### 3. Deviance (log-verossimilhança)

-   Mede a discrepância entre os dados observados e os preditos.
-   Quanto menor, melhor o ajuste.
-   Comparado com qui-quadrado para avaliar significância de termos.

```{r}
# Teste de Deviance

deviance_val <- deviance(modelo1)
df_deviance <- df.residual(modelo1)
p_deviance <- pchisq(deviance_val, df_deviance, lower.tail = FALSE)


cat("Deviance: ", deviance_val, " df =", df_deviance, " p-value =", round(p_deviance, 5), "\n")
```

**Resultado**: 51.08 com 20 gl, p = 0.0004 → Rejeita H0 → Indica mau
ajuste.

### 4. Outliers

-   Resíduos padronizados \> 2 ou \< -2 são potenciais outliers.
-   Devem ser investigados pois podem influenciar os coeficientes.

```{r}
# Outliers
residuos_padronizados <- rstandard(modelo1)
outliers <- which(abs(residuos_padronizados) > 2)
outliers

plot(1:length(residuos_padronizados), residuos_padronizados,
     pch = 19, col = ifelse(1:length(residuos_padronizados) %in% outliers, "red", "black"),
     main = "Resíduos Padronizados", ylab = "Resíduos", xlab = "Índice")
abline(h = c(-2, 2), col = "blue", lty = 2)
abline(h = 0, col = "gray")
```

Observações com resíduos padronizados fora de ±2:

-   Índices: 6, 9, 10, 15, 18, 19, 20 → potenciais influenciadores.

### 5. Multicolinearidade

-   Verifica redundância entre variáveis explicativas com `vif()`.
-   **VIF \> 5** indica colinearidade preocupante; **\> 10** é crítico.
-   Colinearidade afeta estabilidade e interpretação dos coeficientes.

```{r}
# Multicolinearidade
vif_model <- vif(modelo1)
vif_model
```

Alerta para **alta colinearidade** em `dose`. Ideal revisar variáveis
explicativas ou usar regularização.

```{r}
ggplot(dados, aes(x = dose, y = prop, color = variety)) +
  geom_point() +
  geom_smooth(method = "glm", method.args = list(family = "binomial"), se = FALSE) +  # Adicionando a curva suavizada sem faixas de confiança
  labs(title = "Variedade das Plantas em Relação à Proporção de Flowered/Number",
       x = "Dosagem de hormônio",
       y = "Proporção",
       color = "Variedade") +
  theme_minimal()
```

A linhas são os ajustes dos modelos na escala de probabilidade e
proporção

### Regressão Multinomial

**Variável resposta**: `variety`, uma variável **categórica** com 5
níveis.

**Objetivo**: modelar a **probabilidade de ocorrência de cada
variedade** com base em `dose`, `flowered` e `number`.

**Interpretação dos coeficientes**:

-   Cada nível de variedade (exceto a de referência) tem um conjunto de
    coeficientes que descrevem como as variáveis preditoras alteram as
    **odds relativas** de pertencer àquela variedade em relação à
    referência.

**Exemplo de pergunta respondida**:

> "Dada uma dose e número de florescimento, qual a variedade mais
> provável da planta?"

### Regressão multinomial com variety como resposta

```{r}
modelo_variety <- multinom(variety ~ dose + prop, data = dados)
```

```{r}
summary(modelo_variety)
```

Cada linha do `modelo_variety` representa a **log-odds** de estar
naquela variedade (B, C, D, E) em relação à variedade de referência (A).

\- Ex: `exp(coef)` para dose em B indica como a dose afeta a **chance
relativa** de ser classificado como B vs. A.

```{r}
odds_variety <- exp(coef(modelo_variety))
odds_variety
```

**Análise de resíduos - Deviance**

```{r}
residuos <- residuals(modelo_variety, type = "deviance")
residuos_df <- as.data.frame(residuos)
residuos_df <- pivot_longer(residuos_df, everything(), names_to = "classe", values_to = "residuo")
ggplot(residuos_df, aes(x = classe, y = residuo)) +
  geom_boxplot(fill = "skyblue") +
  labs(title = "Resíduos de Deviance por Submodelo (Classe vs Referência)",
       x = "Classe", y = "Resíduo Deviance") +
  geom_hline(yintercept = 0, color = "red", linetype = 2)

```

```{r}
predicted_class <- predict(modelo_variety)
dados$residuos <- rowSums(residuals(modelo_variety, type = "deviance")^2)

ggplot(dados, aes(x = 1:nrow(dados), y = residuos, color = variety)) +
  geom_point(size = 3) +
  labs(title = "Resíduos de Deviance por Observação", x = "Índice", y = "Resíduo", color = "Classe Predita") +
  theme_minimal()
```

**Coeficientes**

```{r}
coef(modelo_variety)
```

Razão de chance

```{r}
odds_binom <- exp(coef(modelo_variety))
odds_binom 
```

Validação (GLM)

```{r}
dados$variety <- factor(dados$variety)
```

```{r}
ajuste_submodelos <- lapply(levels(dados$variety)[-1], function(cl) {
  bin_data <- dados %>%
    mutate(resp = ifelse(variety == cl, 1, 0))
  glm_fit <- glm(resp ~ dose + prop, family = binomial, data = bin_data)
  list(
    class = cl,
    pearson = sum(residuals(glm_fit, type = "pearson")^2),
    df_pearson = df.residual(glm_fit),
    p_pearson = pchisq(sum(residuals(glm_fit, type = "pearson")^2), df.residual(glm_fit), lower.tail = FALSE),
    deviance = deviance(glm_fit),
    df_dev = df.residual(glm_fit),
    p_dev = pchisq(deviance(glm_fit), df.residual(glm_fit), lower.tail = FALSE),
    hl = tryCatch(hoslem.test(bin_data$resp, fitted(glm_fit), g = 10), error = function(e) NULL)
    #,r2 = PseudoR2(glm_fit, which = "McFadden")
  )
})
```

### 1. Teste de Hosmer-Lemeshow

-   **Hipótese nula (H0)**: O modelo ajusta bem os dados (as
    probabilidades previstas são calibradas).
-   **Hipótese alternativa (H1)**: O modelo **não** se ajusta bem aos
    dados.
-   **Rejeitar H0 (p \< 0.05)** indica mau ajuste.

### 2. Teste de Pearson

-   Soma dos quadrados dos resíduos de Pearson.
-   **H0**: Modelo ajusta bem (resíduos ≡ ruído aleatório)
-   **H1**: Modelo não ajusta bem.
-   Compara com distribuição Qui-quadrado com `df.residual()` graus de
    liberdade.

### 3. Deviance (log-verossimilhança)

-   Mede a discrepância entre os dados observados e os preditos.
-   Quanto menor, melhor o ajuste.
-   Comparado com qui-quadrado para avaliar significância de termos.

```{r}
for (res in ajuste_submodelos) {
  cat("\nClasse:", res$class, "\n")
  cat("Pearson X²:", round(res$pearson, 3), "df:", res$df_pearson, "p:", round(res$p_pearson, 5), "\n")
  cat("Deviance:", round(res$deviance, 3), "df:", res$df_dev, "p:", round(res$p_dev, 5), "\n")
  print(res$hl)
  #cat("Pseudo R2 McFadden:", round(res$r2, 4), "\n")
}
```

### 4. Outliers

-   Resíduos padronizados \> 2 ou \< -2 são potenciais outliers.
-   Devem ser investigados pois podem influenciar os coeficientes.

```{r}
# Outliers
residuos_padronizados <- rstandard(modelo1)
outliers <- which(abs(residuos_padronizados) > 2)
outliers

plot(1:length(residuos_padronizados), residuos_padronizados,
     pch = 19, col = ifelse(1:length(residuos_padronizados) %in% outliers, "red", "black"),
     main = "Resíduos Padronizados", ylab = "Resíduos", xlab = "Índice")
abline(h = c(-2, 2), col = "blue", lty = 2)
abline(h = 0, col = "gray")
```

Observações com resíduos padronizados fora de ±2:

-   Índices: 6, 9, 10, 15, 18, 19, 20 → potenciais influenciadores.

### Efeitos Marginais

-   Permite entender o impacto de `dose` e `prop` sobre a probabilidade
    de cada classe
-   Visualizados com `effects::allEffects()`

```{r}

efeitos <- allEffects(modelo_variety)
plot(efeitos)

```

```{r}
sum_model <- summary(modelo_variety)
print(sum_model) 
cat("\nOdds Ratio (modelo_variety):\n") 
print(odds_variety) 
```

### Interpretação dos odds

-   Valores \> 1: aumentam a chance de pertencer àquela classe
-   Valores \< 1: reduzem a chance relativa de classificação
-   Interpretados para cada classe em relação à categoria de referência

```{r}
# Interpretação dos odds
interpret_odds <- odds_variety
cat("\nInterpretação das Razões de Chances:\n")
for (classe in rownames(interpret_odds)) {
  cat("\nClasse:", classe, "\n")
  cat("Dose: Cada unidade adicional de dose aumenta /diminui a chance relativa de ser ", classe, " em ", round(interpret_odds[classe, "dose"], 2), " vezes comparado à referência.\n")
  cat("Prop: Cada unidade adicional de proporção altera a chance relativa de ser ", classe, " em ", round(interpret_odds[classe, "prop"], 2), " vezes.\n")
}
```

```{r}
# Mudança de referência (exemplo)
dados$variety <- relevel(dados$variety, ref = "C")
modelo_variety_refC <- multinom(variety ~ dose + prop, data = dados)
summary(modelo_variety_refC)
```

| Característica | `modelo1` (GLM Binomial) | `modelo_variety` (Multinomial) |
|----|----|----|
| Resposta | Proporção de sucesso ( `flowered / number`) | Categoria (`variety`) |
| Tipo de inferência | Estima **probabilidade de florescimento** | Estima **probabilidade de ocorrência da variedade de plantas** |
| Aplicação típica | Analisar efeito da dose no florescimento | Classificar a variedade com base nos efeitos observados |
| Pergunta respondida | "Qual a chance de florescer dado X?" | "Qual variedade se espera dado Y?" |

### 
