---
title: "GLM - Poisson"
output: html_notebook
editor_options: 
  markdown: 
    wrap: 72
---

## Regressão para contagens - Poisson

**Instalando Bibliotecas**

```{r}
install.packages("ISwR")
install.packages("AER")
```

```{r}
library(ISwR)
library(AER)
```

**Carregando a base de dados**

Dados sobre a incidencia de cancer pulmonar em 4 cidades dinamarquesas
entre 1968 e 1971

```{r}
data("eba1977")
```

**Objetivo** : Ajustar um modelo de regressão de poisson para a variavel
nº de casos (variável respsota) - tipo contagem, utilizando as variáveis
explicativas: cidade , idade , população

Ajustar um modelo para estudar a taxa de incidencia de cancer de pulmão
nas cidades dinamarquesas em relação a caracteristica das populações

```{r}
dados <- eba1977
dados
```

Analise descritiva dos dados

```{r}
summary(dados)
```

Verificando a suposição de equidispersão:

Calcular a média e variancia para a variavel reposta

```{r}
mean(dados$cases)
var(dados$cases)

colnames(dados)

```

Com os resultados observamos que a media e variancia em valores bem
proximos.

Uma outro forma de avaliar a suposição de equidispersão é atraves do
desvio residual e dos graus de liberdade. Para isso vamos realizar o
ajuste do modelo de Poisson

```{r}
library(stats)

modelo1 <- glm(cases ~ city + age + offset(log(pop)), family = poisson(link = "log"), data = dados)
modelo2 <- glm(cases ~ city + age + log(pop), family = poisson(link = "log"), data = dados)
```

No contexto de um modelo de regressão, o termo offset(log(pop)) indica a
inclusão de uma variável explicativa transformada como um termo de
deslocamento.

log(pop): transformação logarítmica da variável pop. Ajuda a estabilizar
a variância e a lidar com relações não lineares entre as variáveis.

offset(): especifica uma variável que tem um efeito conhecido e fixo no
modelo. Ele é usado quando queremos incluir uma variável explicativa no
modelo com um coeficiente de regressão fixo de 1. Nesse caso, o log(pop)
age como um termo de deslocamento.

offset(log(pop)) indica que a variável pop está sendo usada como um
termo de deslocamento no modelo,. Isso significa que o efeito da
variável pop no modelo é completamente especificado e não é estimado
pelos coeficientes do modelo, mas é mantido como um fator multiplicativo
constante. Esse termo é comumente usado em situações onde a variável pop
representa exposição ou tempo em risco e deve ser levada em consideração
ao modelar a variável resposta.

```{r}
summary(modelo1)
```

```{r}
summary(modelo2)
```

Temos 23.447 de deviance e 15 graus de liberdade. O deviance esta
proximo ao nº de graus de liberdade

```{r}
x <- 23.447/15
x
```

Como é um numero pequeno temos indicios de um bom ajuste

Outra forma de avaliarmos a equidispersão , é o:

**Teste de equidispersão**

onde:

-   H0: Existe equidispersão

-   H1: Superdispersão e/ou subdispersão

    ACeita h0 p-valor \> 0.05

```{r}
dispersiontest(modelo1, alternative = c("two.sided"))
```

Quando aceitamos H0 o pressuposto não foi violado.

-   Superdispersão: quando os dados possuem mais variação do que a
    esperada com base em uma distribuição de Poisson: Valor esperado \<
    variancia

-   Subdispersão: Quando os dados possuem menos variação do que a
    esperada com base em uma distribuição de Poisson: Valor esperado \>
    variancia

Como P-valor \> 0.05 nao esta violando o pressuposto de equidispersao

**Validação do modelo Análise de resíduos**

Desconsiderar o gráfico de normalidade dos resíduos. Pressuposto não
precisa ser atendido.

Observe que por padrão o R ja utiliza o Residuos de Pearson(como
apresentado no summary do modelo)

```{r}
par(mfrow = c(2,2))
plot(modelo1)
```

**Teste de hipótese para adequação do modelo por Pearson:**

-   H0: O modelo é adequado
-   HA: O modleo não é adequado

Aceita H0 quando p-valor \> 0.05

O p-valor da estatística qui-quadrado de Pearson.

```{r}
pchisq(sum(modelo1$residuals^2), df = modelo1$df.residual, lower.tail = F)
```

Como a hipótese nula desse teste é de adequação do modelo, considerando
um nível de confiança de 5%, não foi rejeitada tal hipótese, portanto,
pode-se garantir que o modelo esteja adequado.

**Teste do Ajuste Deviance:**

Outra forma de teste de ajuste é pelos resíduos Deviance.

Neste caso o teste não faz sentido uma vez que o modelo satura é = ao
modelo ajustado.

```{r}
# Ajuste do modelo GLM
modelo <- glm(cases ~ city + age + offset(log(pop)), family = poisson(link = "log"), data = dados)

# Ajuste do modelo saturado (modelo completo)
modelo_saturado <- glm(cases ~ ., family = poisson(link = "log"), data = dados)

# Teste de ajuste da deviance
teste_deviance <- anova(modelo, modelo_saturado, test = "Chisq")

# Impressão dos resultados
teste_deviance
```

**Interpretação do modelo**

```{r}
tabela <- cbind(exp(coef(modelo1)),
                exp(summary(modelo1)$coeff[,1]-(1.96*summary(modelo1)$coeff[,2])),
                exp(summary(modelo1)$coeff[,1]+(1.96*summary(modelo1)$coeff[,2])))
colnames(tabela)<- c("Exp(coef)", "L.I", "L.S")
tabela
```

-   Houve diferença significativa entre as cidades com relação a
    incidencia de pulmão.

-   A incidencia de cancer de pulmão foi de 0,69 vezes menor na cidade
    de Kolding, quando comparada com a cidade de Fredericia - nossa
    cidade de referencia .

-   Em relação as faixas etária podemos dizer que quanto mais velhos os
    individuos (até 74 anos) maior a incidencia de cancer de pulmão. Em
    comparação a faixa etária de 40 a 54 anos que é a categoria de
    referencia, para a faixa de 55 a 59 , a incidencia foi 3 x maior
    ....
