---
title: "Modelos Lineares Generalizados (GLMs) para Variáveis Contínuas Positivas - Exemplo de Turb"
output: html_notebook
editor_options: 
  markdown: 
    wrap: sentence
---

## Modelos Lineares Generalizados (GLMs) para Variáveis Contínuas Positivas - Exemplo de Turbinas

Este material explora a aplicação de Modelos Lineares Generalizados (GLMs) em dados contínuos e positivos, usando um estudo de caso sobre o desempenho de turbinas de avião.

### 1. Preparação e Exploração Inicial dos Dados

**Objetivo:** Entender as características básicas dos dados antes de construir qualquer modelo.

**Detalhes Teóricos:**

-   **Dados Contínuos Positivos:** Variáveis como tempo, peso, altura, etc., que só assumem valores maiores que zero.
    Isso é crucial porque muitas distribuições comuns (como a Normal) permitem valores negativos, o que não faz sentido para esses dados.

-   **Variáveis Categóricas:** Variáveis que representam grupos ou categorias (e.g., tipos de turbina).
    No R, elas são frequentemente representadas como `factor`.

-   **Boxplot:** Uma ferramenta visual poderosa para comparar a distribuição (mediana, quartis, dispersão e outliers) de uma variável contínua entre diferentes grupos.

-   **Média, Variância e Coeficiente de Variação (CV)**

```{r}
# Limpa todas as variáveis do ambiente de trabalho para garantir um novo começo.
rm(list = ls(all= TRUE))

# Define os tipos de turbina como um fator (variável categórica).
# Serão 5 tipos de turbina, cada um com 10 observações.
turb <- factor(rep(c("1","2","3","4","5"), times = (c(10,10,10,10,10))))

# Define os tempos observados até a perda de velocidade (em milhões de ciclos).
tempo <- c(3.03,5.53,5.6,9.3,9.92,12.51,12.95,15.21,16.04,16.84, # Turbina 1
           3.19,4.26,4.47,4.53,4.67,4.69,5.78,6.79,9.37,12.75, # Turbina 2
           3.46,5.22,5.69,6.54,9.16,9.4,10.19,10.71,12.58,13.41, # Turbina 3
           5.88,6.74,6.9,6.98,7.21,8.14,8.59,9.8,12.28,25.46, # Turbina 4
           6.43,9.97,10.39,13.55,14.45,14.72,16.81,18.39,20.84,21.51) # Turbina 5

# Cria um data frame combinando as variáveis 'turb' e 'tempo'.
dados <- data.frame(turb,tempo)


```

```{r}

# Gera um boxplot do tempo em função do tipo de turbina.
# Isso ajuda a visualizar diferenças nas medianas, dispersão e outliers entre os grupos.
with(dados, boxplot(tempo ~ turb, xlab = "Tipo de Turbina", 
                    ylab = "Tempo até perda de velocidade (em milhoes de ciclos)",
                    main = "Boxplot do Tempo até Perda de Velocidade por Tipo de Turbina"))
```

```{r}
# Calcula a média do 'tempo' para cada 'turbina'.
medias <- with(dados, tapply(tempo,turb, mean)); medias

# Calcula a variância do 'tempo' para cada 'turbina'.
variancias <- with(dados, tapply(tempo,turb, var)); variancias

# Calcula o Coeficiente de Variação (CV) para cada turbina.
# CV = (Desvio Padrão / Média). Ajuda a comparar a variabilidade relativa.
cvs <- sqrt(variancias)/medias; cvs
```

------------------------------------------------------------------------

### 2. Modelo 1: Regressão Linear Clássica (OLS)

**Objetivo:** Ajustar um modelo linear tradicional e verificar suas suposições para entender suas limitações.

**Detalhes Teóricos:**

\* **Modelo Linear Clássico (MLC) / Mínimos Quadrados Ordinários (OLS):** Assume que a média da variável resposta ($E[Y]$) é uma função linear das preditoras.

\* **Suposições Chave do MLC:** 1.
**Linearidade:** A relação é linear.

2\.
**Independência dos Erros:** Erros não correlacionados.

3\.
**Normalidade dos Erros:** Os erros ($\epsilon$) seguem uma distribuição Normal (o que implica que $Y$ é Normal para cada preditora).
4.
**Homocedasticidade:** A variância dos erros é constante ($\sigma^2$).
\* **Gráficos de Diagnóstico (`plot.lm`):** \* **Resíduos vs. Ajustados:** Busca por padrões (como funil, curva) que indicam heterocedasticidade ou falta de linearidade.
O ideal é uma nuvem de pontos aleatória em torno de zero.
\* **Normal Q-Q:** Avalia a normalidade dos resíduos.
Os pontos devem seguir aproximadamente uma linha reta.
Desvios indicam não-normalidade.
\* **Scale-Location:** Também verifica a homocedasticidade.
A linha vermelha deve ser horizontal.
\* **Teste de Shapiro-Wilk:** Testa formalmente a hipótese nula de normalidade dos resíduos.
Um **p-valor baixo** (e.g., \< 0.05) leva à rejeição da normalidade.
\* **AIC (Critério de Informação de Akaike):** Uma métrica para comparar a qualidade de modelos.
**Menores valores de AIC indicam modelos preferíveis**, pois penalizam a complexidade do modelo em relação ao seu ajuste.

```{r}
# Ajusta um Modelo Linear Clássico usando a função lm().
ajuste0 <- lm(tempo ~ turb, data = dados)

# Exibe o resumo detalhado do modelo.
summary(ajuste0)

# Configura a janela gráfica para 2 linhas e 2 colunas para exibir os gráficos de diagnóstico.
par(mfrow = c(2,2))
# Gera os 4 gráficos de diagnóstico padrão para o objeto lm.
# Estes gráficos nos ajudam a verificar as suposições de normalidade e homocedasticidade dos resíduos.
plot(ajuste0,pch=19)

# Realiza o teste de Shapiro-Wilk para testar a normalidade dos resíduos.
# H0: Os resíduos são normalmente distribuídos.
# Ha: Os resíduos NÃO são normalmente distribuídos.
shapiro.test(ajuste0$residuals)

# Calcula o AIC para o Modelo 1 (OLS).
AIC(ajuste0)
```

------------------------------------------------------------------------

### 3. Modelos Lineares Generalizados (GLMs)

**Objetivo:** Explorar modelos mais flexíveis que não exigem normalidade ou homocedasticidade estrita dos erros, e que são mais adequados para dados contínuos positivos.

**Detalhes Teóricos dos GLMs:** Os GLMs estendem o Modelo Linear Clássico, permitindo:

1\.
**Componente Aleatória (Distribuição):** A variável resposta pode seguir distribuições diferentes da Normal (e.g., Gamma, Normal Inversa, Poisson, Binomial), adequadas à natureza dos dados.

2\.
**Componente Sistemática (Preditor Linear):** A parte linear do modelo ($\eta = \beta_0 + \beta_1 X_1 + \dots + \beta_p X_p$).

3\.
**Função de Ligação (Link Function):** Conecta a média da variável resposta ($E[Y]$) ao preditor linear.
Garante que a média esteja na escala correta da distribuição.

-   **Ligação Identidade (**$\text{link}=\text{"identity"}$): $E[Y] = \eta$.
    A média é diretamente modelada pelo preditor linear.
    Pode levar a previsões negativas para variáveis positivas.

-   **Ligação Logarítmica (**$\text{link}=\text{"log"}$): $\log(E[Y]) = \eta \implies E[Y] = e^{\eta}$.
    A média é modelada no espaço logarítmico.
    Garante previsões positivas e interpretação multiplicativa dos coeficientes (e.g., $e^\beta$ é o fator de mudança na média esperada).

-   **Resíduos Quantílicos (`qresid` da biblioteca `statmod`):** São um tipo de resíduo padronizado para GLMs.
    Se o modelo GLM estiver bem especificado, os resíduos quantílicos devem ser aproximadamente normalmente distribuídos e homocedásticos.
    Isso os torna úteis para diagnósticos gráficos e testes de normalidade, similar aos resíduos em `lm`.

------------------------------------------------------------------------

#### 3.1. Modelo 2: GLM Gaussiano com Ligação Logarítmica

**Detalhes Teóricos:**

\* **Família Gaussiana:** Embora o MLC seja Gaussiano, o GLM com família Gaussiana permite funções de ligação diferentes da identidade.
A variância ainda é considerada constante.

\* **Ligação Logarítmica:** Modelamos $\log(E[\text{tempo}])$.
Isso garante que as previsões de tempo sejam sempre positivas, o que é coerente com a natureza dos nossos dados.

```{r}
# Carregar a biblioteca 'statmod' para calcular resíduos quantílicos.
library(statmod)

# Ajusta um GLM com família Gaussiana e função de ligação "log" (logarítmica).
# A variável resposta (tempo) é modelada na sua escala original, mas sua média esperada é ligada via log.
ajuste_glm_gaussian_log <- glm(tempo ~ turb, family = gaussian(link = "log"), data = dados)

# Exibe o resumo do modelo.
summary(ajuste_glm_gaussian_log)

```

```{r}
# Gera os gráficos de diagnóstico para o GLM (baseados em resíduos de Deviance).
par(mfrow = c(2,2))
plot(ajuste_glm_gaussian_log,pch=19)
```

```{r}
# Calcula os resíduos quantílicos do modelo.
residuos_quantilicos_gaussian_log <- qresid(ajuste_glm_gaussian_log)

# Gerando o QQ-Plot dos resíduos quantílicos para avaliar a normalidade.
# Se o modelo estiver bem especificado, estes resíduos devem ser aproximadamente normais.
qqnorm(residuos_quantilicos_gaussian_log, pch = 19, 
       main = "QQ-Plot Resíduos Quantílicos (GLM Gaussiano/Log Link)")
qqline(residuos_quantilicos_gaussian_log, col = "red")
```

```{r}
# Testando a normalidade dos resíduos quantílicos.
shapiro.test(residuos_quantilicos_gaussian_log)

```

```{r}
# Calcula o AIC para o GLM Gaussiano com ligação logarítmica.
AIC(ajuste_glm_gaussian_log)
```

------------------------------------------------------------------------

#### 3.2. Modelo 3: GLM Gamma com Ligação Identidade

**Detalhes Teóricos:** \* **Família Gamma:** Adequada para variáveis contínuas e estritamente positivas.
A principal característica é que a **variância é proporcional ao quadrado da média** ($\text{Var}(Y) = \phi \cdot \mu^2$), onde $\mu$ é a média e $\phi$ é o parâmetro de dispersão.
Isso é útil para dados com heterocedasticidade.
\* **Ligação Identidade:** $\text{E}[\text{tempo}] = \eta$.
A média é modelada diretamente pela combinação linear das preditoras.
Pode gerar previsões negativas se o preditor linear for muito baixo.

```{r}
# Ajusta um GLM com família Gamma e função de ligação "identity".
ajuste1 <- glm(tempo ~turb, family = "Gamma"(link = "identity"), data = dados)

# Exibe o resumo do modelo.
summary(ajuste1)
```

```{r}
# Analisa a Deviance do modelo, usando o teste F.
# Isso testa a significância da variável 'turb' no modelo.
anova(ajuste1, test = "F")
```

```{r}
# Gera os gráficos de diagnóstico para o GLM Gamma (baseados em resíduos de Deviance).
par(mfrow = c(2,2))
plot(ajuste1,pch=19)
```

```{r}
# Calcula os resíduos quantílicos para o GLM Gamma.
residuos_quantilicos_gamma_id <- qresid(ajuste1)

# Gerando o QQ-Plot dos resíduos quantílicos.
qqnorm(residuos_quantilicos_gamma_id, pch = 19, 
       main = "QQ-Plot Resíduos Quantílicos (GLM Gamma/Identity Link)")
qqline(residuos_quantilicos_gamma_id, col = "red")
```

```{r}
# Testando a normalidade dos resíduos quantílicos.
shapiro.test(residuos_quantilicos_gamma_id)

```

```{r}

# Calcula o AIC para o GLM Gamma com ligação identidade.
AIC(ajuste1)
```

------------------------------------------------------------------------

#### 3.3. Modelo 4: GLM Gamma com Ligação Logarítmica

**Detalhes Teóricos:** \* **Família Gamma:** Mesmas características do Modelo 3.
\* **Ligação Logarítmica:** $\log(\text{E}[\text{tempo}]) = \eta$.
Esta é a **ligação canônica** para a família Gamma e é geralmente preferível para dados positivos, pois garante que as previsões da média sejam sempre positivas.

```{r}
# Ajusta um GLM com família Gamma e função de ligação "log" (logarítmica).
ajuste_glm_gamma_log <- glm(tempo ~ turb, family = Gamma(link = "log"), data = dados)

# Exibe o resumo do modelo.
summary(ajuste_glm_gamma_log)

# Gera os gráficos de diagnóstico.
par(mfrow = c(2,2))
plot(ajuste_glm_gamma_log,pch=19)

# Calcula os resíduos quantílicos.
residuos_quantilicos_gamma_log <- qresid(ajuste_glm_gamma_log)

# Gerando o QQ-Plot dos resíduos quantílicos.
qqnorm(residuos_quantilicos_gamma_log, pch = 19, 
       main = "QQ-Plot Resíduos Quantílicos (GLM Gamma/Log Link)")
qqline(residuos_quantilicos_gamma_log, col = "red")

# Testando a normalidade dos resíduos quantílicos.
shapiro.test(residuos_quantilicos_gamma_log)

# Calcula o AIC.
AIC(ajuste_glm_gamma_log)
```

------------------------------------------------------------------------

### 4. Agrupamento de Turbinas e Reavaliação (Modelo 5)

**Objetivo:** Simplificar o modelo agrupando turbinas com tempos de vida estatisticamente similares.

**Detalhes Teóricos:**

-   **Agrupamento por Coeficientes:** Se os coeficientes de certas categorias não são significativamente diferentes do nível de referência (ou entre si), podemos agrupá-las para criar um modelo mais parcimonioso e mais fácil de interpretar.

-   **Comparação de Modelos Aninhados (`anova`):** A função `anova()` pode ser usada para comparar dois modelos, onde um é uma versão mais simples (aninhada) do outro.
    Um **p-valor alto** (e.g., \> 0.05) sugere que o modelo mais simples é tão bom quanto o mais complexo, indicando que o agrupamento é aceitável.

```{r}
# Cria uma nova coluna 'turb2' no data frame 'dados'.
dados$turb2 <- dados$turb

# Renomeia os níveis de 'turb2' para agrupar as turbinas.
# Turbinas 1, 3 e 4 são agrupadas como 'TG1' (Grupo 1).
# Turbina 2 é 'T2'.
# Turbina 5 é 'T5'.
levels(dados$turb2) <- c('TG1','T2','TG1','TG1', 'T5')

# Exibe as primeiras linhas do data frame com a nova coluna 'turb2'.
head(dados)

```

```{r}
# Ajusta um GLM com família Gamma e função de ligação "identity" usando a variável agrupada 'turb2'.
ajuste2 <- glm(tempo ~turb2, family = "Gamma"(link = "identity"), data = dados)

# Exibe o resumo do modelo agrupado.
summary(ajuste2)

```

```{r}
# Compara o modelo agrupado (ajuste2) com o modelo sem agrupamento (ajuste1) usando o teste F.
# Isso verifica se o agrupamento causou uma perda significativa de ajuste.
anova(ajuste2,ajuste1, test = "F")

# Gera os gráficos de diagnóstico para o modelo agrupado.
par(mfrow = c(2,2))
plot(ajuste2,pch=19)


```

```{r}
# Calcula os resíduos quantílicos do modelo agrupado.
residuos_quantilicos_ajuste2 <- qresid(ajuste2)

# Gerando o QQ-Plot dos resíduos quantílicos para o modelo agrupado.
qqnorm(residuos_quantilicos_ajuste2, pch = 19, 
       main = "QQ-Plot Resíduos Quantílicos (GLM Gamma/Identity Link - Agrupado)")
qqline(residuos_quantilicos_ajuste2, col = "red")

```

```{r}
# Testando a normalidade dos resíduos quantílicos do modelo agrupado.
shapiro.test(residuos_quantilicos_ajuste2)

# Calcula o AIC para o modelo agrupado.
AIC(ajuste2)
```

------------------------------------------------------------------------

### 5. Modelo 6: GLM Normal Inversa com Ligação Identidade

**Objetivo:** Explorar outra família de distribuição adequada para dados contínuos positivos.

**Detalhes Teóricos:**

\* **Família Normal Inversa (`inverse.gaussian`):** Adequada para variáveis contínuas e estritamente positivas.
Caracteriza-se por ter a **variância proporcional ao cubo da média** ($\text{Var}(Y) = \phi \cdot \mu^3$).
É frequentemente usada para modelar tempos de vida e dados com assimetria à direita.
\* **Ligação Identidade:** $\text{E}[\text{tempo}] = \eta$.
A média é modelada diretamente.

```{r}
# Ajusta um GLM com família Inverse Gaussian e função de ligação "identity".
ajuste3 <- glm(tempo ~turb2, family = inverse.gaussian(link = "identity"), data = dados)

# Exibe o resumo do modelo.
summary(ajuste3)

```

```{r}
# Gera os gráficos de diagnóstico.
par(mfrow = c(2,2))
plot(ajuste3,pch=19)
```

```{r}
# Calcula os resíduos quantílicos.
residuos_quantilicos_ajuste3 <- qresid(ajuste3)

# Gerando o QQ-Plot dos resíduos quantílicos.
qqnorm(residuos_quantilicos_ajuste3, pch = 19, 
       main = "QQ-Plot Resíduos Quantílicos (GLM Normal Inversa/Identity Link)")
qqline(residuos_quantilicos_ajuste3, col = "red")
```

```{r}
# Testando a normalidade dos resíduos quantílicos.
shapiro.test(residuos_quantilicos_ajuste3)

# Calcula o AIC.
AIC(ajuste3)
```

------------------------------------------------------------------------

### 6. Modelo 7: GLM Normal Inversa com Ligação Logarítmica

**Objetivo:** Ajustar o modelo Normal Inversa com sua ligação canônica (logarítmica).

**Detalhes Teóricos:** \* **Família Normal Inversa:** Mesmas características do Modelo 6.
\* **Ligação Logarítmica:** $\log(\text{E}[\text{tempo}]) = \eta$.
Esta é a **ligação canônica** para a família Normal Inversa, garantindo que as previsões de tempo sejam sempre positivas.

```{r}
# Ajusta um GLM com família Inverse Gaussian e função de ligação "log".
ajuste_glm_inversagaussian_log <- glm(tempo ~ turb2, family = inverse.gaussian(link = "log"), data = dados)

# Exibe o resumo do modelo.
summary(ajuste_glm_inversagaussian_log)

# Gera os gráficos de diagnóstico.
par(mfrow = c(2,2))
plot(ajuste_glm_inversagaussian_log,pch=19)

# Calcula os resíduos quantílicos.
residuos_quantilicos_inversagaussian_log <- qresid(ajuste_glm_inversagaussian_log)

# Gerando o QQ-Plot dos resíduos quantílicos.
qqnorm(residuos_quantilicos_inversagaussian_log, pch = 19, 
       main = "QQ-Plot Resíduos Quantílicos (GLM Normal Inversa/Log Link)")
qqline(residuos_quantilicos_inversagaussian_log, col = "red")

# Testando a normalidade dos resíduos quantílicos.
shapiro.test(residuos_quantilicos_inversagaussian_log)

# Calcula o AIC.
AIC(ajuste_glm_inversagaussian_log)
```

------------------------------------------------------------------------

### 7. Comparação Final de Modelos (AIC)

**Objetivo:** Usar o AIC para selecionar o melhor modelo entre todas as opções ajustadas.

**Detalhes Teóricos:** \* **Critério de Informação de Akaike (AIC):** Um valor que estima a qualidade relativa de modelos estatísticos.
Ele equilibra o quão bem o modelo se ajusta aos dados (verossimilhança) com a sua complexidade (número de parâmetros).
\* **Regra de Ouro:** **O modelo com o MENOR AIC é geralmente o preferido**, pois ele representa um bom equilíbrio entre o ajuste e a parcimônia.

```{r}
# Compara os AICs de todos os modelos ajustados.
# O modelo com o menor AIC é considerado o melhor.
AIC(ajuste0, ajuste_glm_gaussian_log, ajuste1, ajuste2, ajuste3, ajuste_glm_inversagaussian_log)
```

Melhor modelo foi o GLM com família Gamma e função de ligação "identity"
