---
title: "GLM para Contagens"
output: html_notebook
---

### GLM - Para contagens

Instalando pacotes necessários

```{r}
install.packages('visdat')
install.packages('tidyverse')
install.packages('lattice')
install.packages('RVAideMemoire')
install.packages('DHARMa')
install.packages('performance')
install.packages('MuMIn')
install.packages('piecewiseSEM')
install.packages('MASS')
install.packages('ggExtra')
install.packages('Rmisc')
install.packages('emmeans') 
install.packages('sjPlot')
install.packages('bbmle')
install.packages('glmmTMB')
install.packages('ordinal')
install.packages('car')
install.packages('ecolottery')
install.packages('naniar')
install.packages('vcd')
install.packages('generalhoslem')
```

Carregando pacotes necessários

```{r}
library(visdat)
library(tidyverse)
library(lattice)
library(RVAideMemoire)
library(DHARMa)
library(performance)
library(MuMIn)
library(piecewiseSEM)
library(MASS)
library(ggExtra)
library(Rmisc)
library(emmeans) 
library(sjPlot)
library(bbmle)
library(glmmTMB)
library(ordinal)
library(car)
library(ecolottery)
library(naniar)
library(vcd)
library(generalhoslem)
```

### Regressão de Poisson

**Exemplo 1**

Explicação dos dados

Dados de riqueza de anfíbios anuros coletados em 40 poças, açudes e brejos ao redor de fragmentos florestais no Noroeste Paulista. Foram medidas seis variáveis em escala local e outras três em escala de paisagem.

Queremos entender se a distância linear para o corpo d'água mais próximo influencia a abundância total de espécies de anfíbios.

Espera-se que poças mais conectadas entre si tenham maior riqueza total de anuros.

*Variáveis*

**Variável reposta:** riqueza de anuros em 40 poças

**Variável preditora:** distância da poça focal para a mais próxima na escala da paisagem

*Carregando a base de dados*

```{r}
load('fragmentos.rda')
glimpse(fragmentos)
```

A base contém 40 colunas.

As preditoras já estão padronizadas( média 0 e desvio padrão 1).

As variáveis com "2" indicam variáveis quadráticas (podem ser usadas para se testar relações não lineares).

Também temos a riqueza observada e a estimada (Riqueza_HB) e as coordenadas geográficas (X e Y).

Vamos agora explorar os dados e ver como é a relação entre riqueza e distância para a poça mais próxima.

```{r}
ggplot(fragmentos, aes(dfrag, Riqueza_obs)) +
    geom_point(size = 4, alpha = 0.7) +
    geom_smooth(method = "lm") +
     labs(x = "Distância para o fragmento mais próximo", 
         y = "Riqueza observada")
```

**Modelagem**

Iremos modelar a riqueza de anfíbios em função da distância para o fragmento mais próximo.

```{r}
## Modelo
mod_pois <- glm(Riqueza_obs ~ dfrag, family = poisson(link = "log"), data = fragmentos)
```

**Diagnose básica dos resíduos do modelo**

Iremos realizar duas diagnoses básicas dos GLMs, avaliando diferentes aspectos do modelo:

-   Análise de resíduos

-   Sobredispersão (Overdispersion)

```{r}
## Diagnose básica
par(mfrow = c(2, 2))
plot(mod_pois) 
```

As linhas vermelhas (que indicam a tendência dos dados) estão praticamente retas seguindo a linha pontilhada, sugerindo que existe homogeneidade de variância dos resíduos.

As observações, 1, 7 e 30 (linhas do data frame) aparecem identificados, pois apresentam ligeiro desvio e estão distantes da média.

Por não ser valores muito extremos, possivelmente nao impactaria no modelo.

Portanto, temos indicios que o modelo com Poisson parece ser adequado para modelar estes dados, pela análise de resíduos

**Diagnose da sobredispersão (**overdispersion)

Um pressuposto importante dos modelos de contagem (incluindo Poisson) é a sobredispersão (overdispersion).

Vejamos como o pacote DHARMa funciona

```{r}
## Diagnose avançada
simulationOutput <- simulateResiduals(fittedModel = mod_pois, plot = TRUE)
```

O plot claramente indica que há problema com overdispersion, mas não em termos de desvios de normalidade (KS test) ou outlier, já que apenas o primeiro foi significativo (aparece em vermelho).

**Detectando e lidando com overdispersion**

O que é sobredispersão (overdispersion)?

Ela ocorre quando a variância observada é muito maior do que aquela predita pelo modelo.

Para modelos que utilizam a distribuição de Poisson, isso ocorre quando a variância aumenta com a média.

*Poisson* -\> Parâmetro único para descrever tanto a média quanto a variância (λ). Logo, espera-se que a variância seja igual à média.

Se a variância nos dados observados for muito maior do que a média -\> sobredispersão nos dados.

Existem duas formas de diagnosticar overdispersion:

-   check_overdispersion()

-   testDispersion()

A função testDispersion() -\> método de aleatorização dos resíduos para determinar se há overdispersion nos dados, cuja vantagem é que aborda diretamente a variação nos dados, ao invés de medir o ajuste do modelo em si.

```{r}
## Overdispersion
par(mfrow = c(1, 1))
testDispersion(mod_pois) # modelo tem overdispersion
```

Tanto no gráfico e no resultado do teste de overdispersion (que já aparecia no gráfico anterior) mostrando que de fato há overdispersion: perceba que o valor de P é significativo.

O gráfico nos mostra em cinza a distribuição dos resíduos aleatorizados e a linha vermelha o valor observado da estatística.

Já que a linha está bem à direita da distribuição, isso indica overdispersion, se estivesse à esquerda seria o caso de underdispersion.

Utilizando check_overdisperion() -\> a partir da distribuição chi-quadrado e o valor de dispersion ratio, testa a presença de overdispersion no modelo.

Esse teste também pode ser feito com a função acima ao se especificar o argumento type="PearsonChisq".

```{r}
## Testar a presença de overdispersion
check_overdispersion(mod_pois) # modelo tem overdispersion
```

Quando este resultado é significativo, como vimos na última linha acima, isso indica que há overdispersion.

Usando a função summary() podemos ter um resumo e descrição dos parâmetros do modelo.

```{r}
## Resumo do modelo
summary(mod_pois)

deviance(mod_pois) / df.residual(mod_pois)

```

Também podemos calcular o dispersion parameter dividindo o residual deviance pelos graus de liberdade dos resíduos.

Esta é outra maneira fácil e rápida de detectar overdispersion.

Neste exemplo, temos que Dispersion parameter = 1.8119903.

Quando esse valor é próximo de 1, isso sugere que não há overdispersion.

No entanto, se ele for maior que 1.5, isso sugere que o modelo sofre de overdispersion e que devemos usar outra distribuição, tal como a distribuição binomial negativa, por exemplo.

Outra forma de diagnosticar o modelo é calcular os resíduos de Pearson (resíduos normalizados), que é basicamente a raiz quadrada da variância da variável resposta.

```{r}
## Coeficientes estimados pelo modelo
summary(mod_pois)

```

Plot do modelo predito

Vamos realizar a visualização do ajusto do modelo Poisson.

```{r}
a1 <- ggplot(fragmentos, aes(dfrag, Riqueza_obs)) +
    geom_point(cex = 4,alpha = 0.7) +
    geom_smooth(method = "glm", formula = y~x, 
                method.args = list(family = "poisson"), se = TRUE) +
    labs(x = "Distância para o fragmento mais próximo", 
         y = "Riqueza observada") 
ggMarginal(a1, fill = "red")
```

Interpretação dos resultados

Há uma leve tendência na relação positiva entre distância para o fragmento mais próximo e a riqueza de anfíbios observada. No entanto, há uma grande dispersão nos dados ao redor da reta do modelo, fazendo com que a relação não seja de fato significativa e tenhamos um R2 bem baixo.

***Modelagem de uma binomial negativa***

```{r}
## Ajuste do modelo
mod_nb <- glm.nb(Riqueza_obs ~ dfrag, data = fragmentos)
```

Diagnose resíduos

```{r}
par(mfrow = c(2, 2))
plot(mod_nb)
par(mfrow = c(1, 1))
(chat <- deviance(mod_nb) / df.residual(mod_nb))
```

Comparando esses dados com os do modelo anterior com distribuição Poisson. Eles são praticamente idênticos, ou seja, o modelo com Poisson já tinha homogeneidade de variância e não tinha problemas com normalidade dos resíduos.

Agora vejamos se o problema com overdispersion foi resolvido.

```{r}
simulationOutput <- simulateResiduals(fittedModel = mod_nb, plot = TRUE)
```

Na diagnose do modelo pelo DHARMa, vemos que bastou mudar a distribuição de probabilidade que o problema de overdispersion foi resolvido (nenhum teste foi significativo no quadro da esquerda).

Como já sabíamos, não há problemas com homogeneidade de variância (plot da direita mostrando a tendência entre o predito e resíduos pra cada quantil), nem de outliers. O dispersion parameter é mais próximo de 1 do que no modelo com Poisson.

```{r}
summary(mod_nb)
```

**Interpretação dos resultados**

Aqui vemos que a interpretação do resultado em termos de valor de P não mudou, ou seja, a distância para o fragmento mais próximo não foi significativa. Mas vejam que o coeficiente mudou um pouco, antes era 0.0718 (SE=0.0507) e com binomial negativa passa a ser 0.07248 (SE=0.06571).

Plot do modelo predito

Vamos realizar a visualização do ajuste do modelo binomial Negativo.

```{r}
ggplot(fragmentos, aes(dfrag, Riqueza_obs)) +
    geom_point(size = 4, alpha = 0.7) +
    geom_smooth(method = "glm.nb", formula = y~x, se = TRUE) +
    labs(x = "Distância para o fragmento mais próximo", 
         y = "Riqueza observada") 
```

A reta predita pelo modelo é muito similar ao que tivemos com o modelo Poisson.

No entanto, agora que sabemos que este modelo com binomial negativa foi corretamente especificado e podemos confiar nos parâmetros estimados.

**Dados de contagem: modelos quasi-Poisson**

Uma outra alternativa para ajustar modelos GLM a dados de contagem seria a quasi-Poisson.

Dependendo do valor do dispersion parameter, pode ser útil escolher este tipo de modelo.

```{r}
mod_quasipois <- glm(Riqueza_obs ~ dfrag, family = quasipoisson(link = "log"), data = fragmentos)
```

**Diagnose dos resíduos**

A função resid não leva em conta a sobredispersão e temos de calcular manualmente o parâmetro de dispersão e inclui-lo no plot.

Portanto, não podemos realizar a diagnose de modelos quasi-Poisson apenas com a função plot como fazíamos até agora.

Então, calculamos primeiramente os resíduos de Pearson e depois dividindo-o pela raiz quadrada do parâmetro de dispersão.

```{r}
EP <- resid(mod_quasipois, type = "pearson")
ED <- resid(mod_quasipois, type = "deviance")
mu <- predict(mod_quasipois, type = "response")
E <- fragmentos$Riqueza_obs - mu
EP2 <- E / sqrt(1.65662 * mu) # dispersion parameter da quasipoisson
op <- par(mfrow = c(2, 2))
plot(x = mu, y = E, main = "Response residuals")
plot(x = mu, y = EP, main = "Pearson residuals")
plot(x = mu, y = EP2, main = "Pearson residuals scaled")
plot(x = mu, y = ED, main = "Deviance residuals")
par(op)
par(mfrow = c(1, 1))
```

Não existe um padrão claro nos resíduos, muito similar ao que tínhamos anteriormente.

Devido às limitações de distribuições "quasi" e dado que já temos um modelo adequado com binomial negativa, sugerimos interpretar apenas o modelo anterior com binomial negativa.

```{r}
summary(mod_quasipois)

```

```{r}
summary(mod_pois)
```
