---
title: "Regressão Multivariada: Perfil de Usuários Vulneráveis em Sinistros de Trânsito"
subtitle: "Infosiga.SP — Sistema de Informações Gerenciais de Sinistros de Trânsito (2022–2025)"
author: "Matheus"
date: "`r format(Sys.Date(), '%d de %B de %Y')`"
output:
  pdf_document:
    toc: true
    toc_depth: 2
    number_sections: true
    fig_caption: true
    latex_engine: xelatex
geometry: margin=2.5cm
fontsize: 11pt
editor_options: 
  markdown: 
    wrap: 72
---

```{r setup, include=FALSE}
knitr::opts_chunk$set(
  echo = TRUE,
  message = FALSE,
  warning = FALSE,
  fig.align = "center",
  fig.width = 9,
  fig.height = 5
)

# Tema visual escuro reutilizado em todos os gráficos
library(ggplot2)
tema_escuro <- theme_minimal(base_size = 12) +
  theme(
    plot.background  = element_rect(fill = "#1a1a1a", color = NA),
    panel.background = element_rect(fill = "#1a1a1a", color = NA),
    panel.grid       = element_line(color = "#2e2e2e"),
    text             = element_text(color = "gray80"),
    strip.text       = element_text(color = "gray90", face = "bold"),
    axis.text        = element_text(color = "gray60"),
    plot.title       = element_text(color = "gray95", face = "bold"),
    plot.subtitle    = element_text(color = "gray60", size = 9),
    legend.position  = "bottom"
  )

# Paleta
cor_laranja <- "#E87722"
cor_clara   <- "#f0a050"
cor_extra   <- "#ffd080"
```

# Introdução

## Tema

Este trabalho aplica **regressão linear multivariada** a dados de
sinistros de trânsito do estado de São Paulo. O objetivo é investigar se
fatores estruturais — tipo de via, região administrativa, volume de
sinistros e tempo — afetam de forma diferenciada três categorias de
usuário vulnerável: **pedestres, ciclistas e motociclistas**.

A escolha do tema decorre da disponibilidade pública de dados ricos do
**Infosiga.SP**, mantido pela Coordenadoria Geral de Segurança Viária do
Detran-SP, e da adequação natural do problema à regressão multivariada:
três desfechos correlacionados, medidos sobre as mesmas unidades, com
fatores estruturais comuns como preditores.

## A estrutura do problema

A pergunta poderia, em princípio, ser respondida por três regressões
univariadas independentes — uma por resposta. Essa abordagem, contudo,
ignora que os três desfechos são correlacionados (emergem do mesmo
sistema viário) e que testar o efeito de um fator sobre o vetor de
respostas **como um todo** exige estatísticas que considerem a
covariância entre elas (Wilks, Pillai, Lawley-Hotelling, Roy). A
regressão multivariada fornece esse arcabouço.

## Variáveis-resposta

As três respostas, todas em escala $\log(1+y)$ para estabilização de
variância:

-   $Y_1$: nº de sinistros não fatais com **pedestres** envolvidos
-   $Y_2$: nº de sinistros não fatais com **ciclistas** envolvidos
-   $Y_3$: nº de sinistros não fatais com **motociclistas** envolvidos

> **Nota de interpretação.** $Y_k$ conta sinistros em que a categoria
> $k$ esteve *presente*, não necessariamente em que ela foi a vítima
> ferida. Esta limitação é retomada na Seção \ref{limitacoes}.

\newpage

# Preparação dos dados

A base do Infosiga é distribuída em formato *parquet*, com uma linha por
sinistro registrado. A unidade de análise do modelo será a **célula**,
definida pelo cruzamento de região administrativa $\times$ ano-mês
$\times$ tipo de via.

```{r pacotes}
library(arrow)     # leitura de parquet
library(dplyr)     # manipulação
library(car)       # vif()
library(ggplot2)   # gráficos
```

## Leitura e diagnóstico inicial

```{r leitura}
sinistros <- read_parquet("C:/Users/Matheus/Desktop/Arquivos_PUC/sinistros_2022-2026.parquet")

dim(sinistros)
table(sinistros$tipo_registro)
table(sinistros$tipo_via)
```

A base traz **841.984 sinistros** entre 2022 e 2025, em 48 variáveis.
Convivem três tipos de registro: não fatais (com vítimas feridas, 61%),
notificações (registros sem boletim formal, 36%) e fatais (3%). Quanto à
via, predominam as urbanas (84%) sobre estradas e rodovias (16%).

## Filtros

Mantêm-se apenas sinistros **não fatais** com tipo de via conhecido.
Fatais são categoria substantivamente distinta (óbitos, não ferimentos);
notificações carregam viés de subnotificação.

```{r filtros}
base <- sinistros %>%
  filter(
    tipo_registro == "SINISTRO NAO FATAL",
    tipo_via %in% c("VIAS URBANAS", "ESTRADAS E RODOVIAS")
  )

dim(base)
```

Restam **516.126 sinistros** (61% da base original).

## Construção das respostas e agregação

As colunas `qtd_pedestre`, `qtd_bicicleta` e `qtd_motocicleta` registram
o número de envolvidos de cada categoria, mas usam `NA` (não zero)
quando a categoria não aparece no sinistro. Ou seja, **`NA` significa
"categoria ausente"**. Por isso, a operação correta para construir as
respostas agregadas é contar *quantos sinistros tiveram cada categoria
presente* (contar não-`NA`), não somar valores.

```{r agregacao}
celulas <- base %>%
  mutate(
    tem_pedestre    = as.integer(!is.na(qtd_pedestre)),
    tem_bicicleta   = as.integer(!is.na(qtd_bicicleta)),
    tem_motocicleta = as.integer(!is.na(qtd_motocicleta))
  ) %>%
  group_by(regiao_administrativa, ano_mes_sinistro, tipo_via) %>%
  summarise(
    n_sinistros = n(),
    y1_ped = sum(tem_pedestre),
    y2_cic = sum(tem_bicicleta),
    y3_mot = sum(tem_motocicleta),
    .groups = "drop"
  )

dim(celulas)
head(celulas, 6)
```

A agregação produz **1.664 células**.

## Filtro de robustez e variáveis derivadas

Células com pouquíssimos sinistros tornam as contagens instáveis.
Aplica-se um piso de **30 sinistros por célula**. Em seguida,
constroem-se as respostas em escala log, o controle de exposição
`log_n`, o índice de tempo `t` (meses desde jan/2022) e o fator de
região com referência na Metropolitana de São Paulo.

```{r preparacao}
celulas_f <- celulas %>%
  filter(n_sinistros >= 30) %>%
  mutate(
    log_y1 = log1p(y1_ped),
    log_y2 = log1p(y2_cic),
    log_y3 = log1p(y3_mot),
    log_n  = log(n_sinistros),
    ano    = as.integer(substr(ano_mes_sinistro, 1, 4)),
    mes    = as.integer(substr(ano_mes_sinistro, 6, 7)),
    t      = (ano - 2022) * 12 + mes,
    regiao = relevel(factor(regiao_administrativa),
                     ref = "METROPOLITANA DE SÃO PAULO"),
    tipo_via = factor(tipo_via)
  )

dim(celulas_f)
summary(celulas_f$n_sinistros)
```

Sobram **1.433 células** (86% da agregação), com mediana de 202
sinistros por célula — tamanho confortável para inferência multivariada.

\newpage

# Análise descritiva

## Desfechos e correlações

A correlação entre os desfechos justifica o modelo conjunto; a
correlação entre preditores antecipa a discussão de multicolinearidade.

```{r correlacoes}
# Correlação entre as respostas (escala log): justifica o modelo conjunto
round(cor(celulas_f[, c("log_y1", "log_y2", "log_y3")]), 3)

# Correlação dos desfechos com o controle de exposição
round(cor(celulas_f[, c("log_y1", "log_y2", "log_y3", "log_n")]), 3)
```

As três respostas exibem correlações altas (0,79 a 0,93). Boa parte
dessa associação, porém, vem de um **componente comum de exposição**: as
correlações de cada resposta com `log_n` também são altíssimas (0,79 a
0,98). Esse é o motivo central de incluir `log_n` como controle — sem
ele, o modelo atribuiria efeitos parecidos às três respostas, refletindo
apenas o tamanho da célula.

## Boxplots dos desfechos

```{r boxplot-desfechos, fig.height=4.5}
vars_desfecho <- c("log_y1", "log_y2", "log_y3")
rotulos <- c(log_y1 = "Pedestres", log_y2 = "Ciclistas", log_y3 = "Motociclistas")

df_long <- do.call(rbind, lapply(vars_desfecho, function(v) {
  data.frame(variavel = rotulos[v], valor = celulas_f[[v]])
}))

ggplot(df_long, aes(x = variavel, y = valor, fill = variavel)) +
  geom_boxplot(alpha = 0.8, outlier.color = "white",
               outlier.size = 1, linewidth = 0.4) +
  scale_fill_manual(values = c("Pedestres" = cor_laranja,
                               "Ciclistas" = "gray60",
                               "Motociclistas" = cor_clara)) +
  labs(title = "Distribuição dos desfechos (escala log)",
       subtitle = "Infosiga.SP — 1.433 células (região × mês × tipo de via)",
       x = NULL, y = "log(1 + nº de sinistros)", fill = NULL) +
  tema_escuro + theme(legend.position = "none")
```

Motociclistas têm nível muito superior (mediana em torno de 4,8 na
escala log, contra \~1,9 das demais), refletindo a presença massiva de
motocicletas nos sinistros do estado.

## Dispersão: preditor de exposição vs. desfechos

```{r scatter-exposicao, fig.height=4}
df_sc <- do.call(rbind, lapply(vars_desfecho, function(v) {
  data.frame(desfecho = rotulos[v], x = celulas_f$log_n, y = celulas_f[[v]])
}))

ggplot(df_sc, aes(x = x, y = y)) +
  geom_point(color = cor_laranja, alpha = 0.4, size = 1.2) +
  geom_smooth(method = "lm", color = "white", linewidth = 0.7, se = FALSE) +
  facet_wrap(~desfecho, scales = "free_y") +
  labs(title = "Relação entre volume de sinistros (log_n) e desfechos",
       subtitle = "Linha branca = tendência linear",
       x = "log(nº de sinistros na célula)", y = NULL) +
  tema_escuro
```

A relação quase perfeita entre `log_n` e motociclistas antecipa o $R^2$
elevado dessa resposta — sinistros com moto são quase uma fração fixa do
total.

\newpage

# Diagnósticos pré-regressão

## Normalidade multivariada dos desfechos

Avalia-se a normalidade multivariada via distância de Mahalanobis
comparada à distribuição qui-quadrado de referência (teste de
Kolmogorov-Smirnov).

```{r normalidade-pre}
Y_desc <- as.matrix(celulas_f[, vars_desfecho])
xbar   <- colMeans(Y_desc)
S_inv  <- solve(cov(Y_desc))
d2     <- apply(Y_desc, 1, function(x) t(x - xbar) %*% S_inv %*% (x - xbar))

ks.test(d2, "pchisq", df = length(vars_desfecho))
```

O teste rejeita a normalidade multivariada (p \< 0,001), o que é
esperado dado o acúmulo de zeros em pedestres e ciclistas (células onde
a categoria não apareceu). Como será discutido na Seção \ref{testes}, o
traço de Pillai é robusto a esse tipo de desvio, e o tamanho amostral
($n = 1433$) sustenta a inferência assintótica.

\newpage

# Ajuste da regressão multivariada

O ajuste usa `lm()` com `cbind()` no lado esquerdo da fórmula — é o
`cbind` que sinaliza ao R tratar-se de regressão multivariada (múltiplas
respostas).

```{r ajuste}
fit <- lm(
  cbind(log_y1, log_y2, log_y3) ~ tipo_via + log_n + t + regiao,
  data = celulas_f
)

coef(fit)[1:4, ]   # coeficientes principais (uma coluna por desfecho)
```

```{r summary-fit}
summary(fit)       # resumo por equação (nível univariado)
```

Os coeficientes de determinação são **0,92 (pedestres), 0,76 (ciclistas)
e 0,99 (motociclistas)**. O valor quase perfeito de motociclistas
reflete o papel dominante de `log_n`: como motocicletas estão na maioria
dos sinistros, a contagem com moto é quase função determinística do
total.

Um ponto conceitual importante: cada coluna de $\hat{\mathbf{B}}$ é
**idêntica** à que se obteria ajustando aquela resposta isoladamente por
OLS. A informação genuinamente multivariada não está nos coeficientes, e
sim na matriz de covariância dos resíduos $\hat{\boldsymbol{\Sigma}}$ —
base dos testes conjuntos.

\newpage

# Testes de hipótese multivariados {#testes}

Os testes a seguir avaliam a significância conjunta de cada preditor
sobre o vetor $(Y_1, Y_2, Y_3)$. Todas as quatro estatísticas derivam
dos autovalores da matriz $\mathbf{H}\mathbf{E}^{-1}$ (hipótese sobre
erro), combinados de formas diferentes: Wilks via produto, Pillai via
soma de proporções, Lawley-Hotelling via soma simples, Roy via maior
autovalor.

```{r manova}
fit_manova <- manova(
  cbind(log_y1, log_y2, log_y3) ~ tipo_via + log_n + t + regiao,
  data = celulas_f
)

summary(fit_manova, test = "Wilks")             # Lambda de Wilks
summary(fit_manova, test = "Pillai")            # Traço de Pillai
summary(fit_manova, test = "Hotelling-Lawley")  # Traço de Lawley-Hotelling
summary(fit_manova, test = "Roy")               # Maior raiz de Roy
```

**Todos os preditores são fortemente significativos (p \< 0,001) nas
quatro estatísticas.** A concordância completa é esperada quando os
efeitos são fortes e bem definidos; as quatro só divergem em situações
limítrofes. O traço de Pillai é tomado como referência principal por sua
robustez a desvios de normalidade (relevante dado o diagnóstico
anterior).

Atenção à `regiao`: por ser fator de 16 níveis, o teste avalia o **bloco
inteiro** das 15 dummies de uma vez. A hipótese nula — "nenhuma região
difere da Metropolitana de São Paulo em nenhuma das respostas" — é
rejeitada com folga, indicando heterogeneidade geográfica significativa.

> **Nota técnica.** O `summary.manova` usa soma de quadrados sequencial
> (Tipo I), de modo que a estatística de cada termo depende da ordem de
> entrada na fórmula. A conclusão (todos significativos) é robusta à
> ordem.

\newpage

# Decomposição manual: matrizes B, $\Sigma$, H e E

Para explicitar a mecânica do modelo, reconstroem-se os estimadores a
partir das matrizes, sem usar `lm()`.

```{r decomposicao}
X <- model.matrix(fit)
Y <- as.matrix(celulas_f[, vars_desfecho])
n <- nrow(celulas_f)
p <- ncol(X)

# Estimador de mínimos quadrados: B = (X'X)^-1 X'Y
B_hat <- solve(t(X) %*% X) %*% t(X) %*% Y
round(B_hat[1:4, ], 3)   # confere com coef(fit)

# Resíduos e matriz de covariância dos erros
Y_hat   <- X %*% B_hat
E_resid <- Y - Y_hat
Sigma_hat <- (t(E_resid) %*% E_resid) / (n - p)
round(Sigma_hat, 4)

# Em escala de correlação
round(cov2cor(Sigma_hat), 3)
```

A leitura de $\hat{\boldsymbol{\Sigma}}$ é o **achado metodológico
central**. Enquanto as respostas brutas tinham correlações de 0,79 a
0,93, a correlação entre os **resíduos** é praticamente nula (entre
$-0,12$ e $0,08$). Ou seja: quase toda a associação observada entre
pedestres, ciclistas e motociclistas era efeito de escala (volume de
circulação). Removido esse componente comum via `log_n`, o que resta de
cada resposta é praticamente ortogonal às demais — não há um "mecanismo
de vulnerabilidade compartilhado" além da exposição.

\newpage

# Diagnóstico dos resíduos multivariados

## Colinearidade (VIF)

```{r vif}
# A matriz X é a mesma para as três respostas; o VIF independe da resposta
vif(lm(log_y1 ~ tipo_via + log_n + t + regiao, data = celulas_f))
```

O VIF de `log_n` é elevado (≈ 11), por colinearidade com as dummies de
região (ambos capturam o "tamanho" da célula). **Optou-se por manter**
`log_n`: a colinearidade afeta a precisão dos coeficientes individuais
de volume/região — que não são o foco —, mas não as previsões nem os
testes conjuntos de Pillai/Wilks. O controle de exposição é
conceitualmente necessário para colocar as regiões em base comparável.

## Outliers multivariados (distância de Mahalanobis)

```{r outliers}
residuos <- as.data.frame(E_resid)
colnames(residuos) <- c("res_ped", "res_cic", "res_mot")

maha <- mahalanobis(residuos,
                    center = colMeans(residuos),
                    cov    = cov(residuos))

corte <- qchisq(0.975, df = length(vars_desfecho))
outliers <- which(maha > corte)
length(outliers)               # quantidade
celulas_f$regiao_administrativa[outliers][1:10]   # exemplos
```

São **79 células** (5,5%) acima do corte qui-quadrado de 97,5% —
proporção saudável, sem dominância de uma única região.

## Visualização dos resíduos multivariados

```{r residuos-elipse, fig.height=5}
df_resid <- residuos
df_resid$maha    <- maha
df_resid$outlier <- maha > corte

ggplot(df_resid, aes(x = res_ped, y = res_mot, color = outlier)) +
  geom_point(size = 2, alpha = 0.7) +
  stat_ellipse(aes(group = 1), color = cor_laranja,
               linetype = "dashed", linewidth = 0.8) +
  geom_hline(yintercept = 0, color = "gray50", linetype = "dotted") +
  geom_vline(xintercept = 0, color = "gray50", linetype = "dotted") +
  scale_color_manual(values = c("FALSE" = "gray60", "TRUE" = cor_laranja),
                     labels = c("Normal", "Outlier multivariado")) +
  labs(title = "Resíduos multivariados: pedestres × motociclistas",
       subtitle = "Elipse de 95% baseada na distância de Mahalanobis",
       x = "Resíduo (pedestres)", y = "Resíduo (motociclistas)", color = NULL) +
  tema_escuro
```

## Coeficientes estimados por desfecho

```{r coef-plot, fig.height=4.5}
df_coef <- as.data.frame(coef(fit))
df_coef$preditor <- rownames(df_coef)
# Manter apenas os preditores principais (não as 15 dummies de região)
df_coef <- df_coef[df_coef$preditor %in%
                     c("tipo_viaVIAS URBANAS", "log_n", "t"), ]

df_coef_long <- do.call(rbind, lapply(vars_desfecho, function(v) {
  data.frame(preditor = df_coef$preditor, desfecho = rotulos[v],
             coeficiente = df_coef[[v]])
}))

ggplot(df_coef_long, aes(x = preditor, y = coeficiente, fill = preditor)) +
  geom_col(width = 0.6) +
  geom_hline(yintercept = 0, color = "gray50", linetype = "dashed") +
  facet_wrap(~desfecho, scales = "free_y") +
  scale_fill_manual(values = c("tipo_viaVIAS URBANAS" = cor_laranja,
                               "log_n" = cor_clara, "t" = cor_extra)) +
  labs(title = "Coeficientes estimados por preditor e desfecho",
       subtitle = "Efeitos principais (regiões omitidas)",
       x = NULL, y = "Coeficiente estimado", fill = NULL) +
  tema_escuro + theme(legend.position = "none",
                      axis.text.x = element_text(angle = 20, hjust = 1))
```

O painel evidencia a **divergência de efeitos** entre desfechos:
`tipo_via` (urbana) eleva fortemente pedestres (+0,93), bem mais do que
motociclistas (+0,50) ou ciclistas (+0,43). Vias urbanas concentram
desproporcionalmente sinistros com pedestres — o achado substantivo
central.

\newpage

# Resultados substantivos

Sintetizando a leitura dos coeficientes (controlando por volume de
sinistros):

-   **Tipo de via.** Vias urbanas aumentam o envolvimento de todas as
    categorias, mas o efeito sobre **pedestres** é o mais intenso —
    coerente com a circulação de pedestres concentrar-se no ambiente
    urbano.

-   **Região administrativa.** Após controlar pelo volume, a
    Metropolitana de São Paulo concentra mais sinistros com
    **pedestres** do que o interior, enquanto várias regiões do interior
    apresentam mais sinistros com **ciclistas** do que o esperado pelo
    seu tamanho. O perfil de vulnerabilidade é geograficamente
    heterogêneo.

-   **Tempo.** A tendência temporal é pequena, com leve queda para
    pedestres e ciclistas e leve alta para motociclistas ao longo do
    período.

-   **Volume (`log_n`).** Domina o modelo, sobretudo para motociclistas
    — o que configura uma relação quase contábil (sinistros com moto ≈
    fração fixa do total) e explica o $R^2$ de 0,99 dessa resposta.

\newpage

# Limitações e conclusão {#limitacoes}

## Limitações

1.  **Envolvimento ≠ ferimento.** As respostas contam sinistros em que a
    categoria esteve *presente*, não em que ela foi a vítima ferida. Um
    atropelamento moto-pedestre soma a $Y_1$ e $Y_3$ simultaneamente. O
    refinamento natural é cruzar a tabela `sinistros` com a tabela
    `pessoas` (que traz `gravidade_lesao` e posição da vítima) e
    recontar ferimentos por categoria — direção futura imediata.

2.  **Normalidade multivariada rejeitada.** Originada nos zeros
    estruturais. Mitigada pela escolha do traço de Pillai e pelo grande
    $n$.

3.  **Colinearidade volume × região (VIF ≈ 11).** Mantida
    deliberadamente; afeta coeficientes isolados, não as previsões nem
    os testes conjuntos.

## Conclusão

A regressão multivariada confirmou que tipo de via, região, volume e
tempo afetam **conjuntamente** o perfil de usuários vulneráveis em
sinistros não fatais de São Paulo (todos os preditores significativos a
p \< 0,001 nas quatro estatísticas). O achado metodológico mais
relevante é que a forte correlação aparente entre pedestres, ciclistas e
motociclistas é quase inteiramente um efeito de exposição: controlado o
volume, os resíduos tornam-se praticamente ortogonais. Substantivamente,
o ambiente urbano e a Metropolitana de São Paulo destacam-se no
envolvimento de pedestres, enquanto o interior apresenta perfil
relativamente mais ciclístico — heterogeneidade geográfica que recomenda
políticas de segurança viária diferenciadas por território.
