---
title: "R Notebook"
author: "Matheus Oliveira"
date: "2026-03-28"
output: html_notebook
---

```{r}
library(readr)      # leitura de CSVs
library(dplyr)      # manipulação de dados
library(lubridate)  # manipulação de datas
library(ggplot2)    # gráficos
library(scales)     # formatação de eixos
library(corrplot)   # matriz de correlação
library(stats)      # ajuste GLM
library(AER)        # teste de equidispersão
library(MASS)       # modelo Binomial Negativo
```

#### Leitura da base

```{r}
dados <- read.csv(
    'C:/Users/Matheus/Desktop/Arquivos_PUC/Modelos de Regressão/Dados/RIKZ.txt',
    sep = '\t',
    header = TRUE,
    )

dados
```

#### Estrutura da base

```{r}
str(dados)
```

#### Resumo da base

```{r}
summary(dados)
```

#### Contagem de linhas nulas

```{r}
colSums(is.na(dados))
```

#### Matriz de correlação

```{r}
matriz <- cor(dados)
par(bg = "white")
corrplot(
  matriz,
  method = 'color',
  tl.col = "black",
  addCoef.col = "black",
  col = colorRampPalette(c("#D73027", "#FFFFFF", "#4575B4"))(200)
)
help(corrplot)
```

#### Categorizando a coluna "Beach"

```{r}
dados$Beach <- as.factor(dados$Beach)
```

#### Verificar equidispersão

```{r}
media <- mean(dados$Richness)
variancia <- var(dados$Richness)

if (media > variancia){
  cat(' Subdispersão', '\n', 'Media:', media, '\n', 'Variância:', variancia)
} else if (media < variancia){
  cat(' Superdispersão', '\n', 'Media:', media, '\n', 'Variância:', variancia)
} else {
  cat(' Equidispersão', '\n', 'Media:', media, '\n', 'Variância:', variancia)
}
```

```{r}
# Visualizar Richness por Beach
ggplot(dados, aes(x = Beach, y = Richness, fill = Beach)) +
  geom_boxplot() +
  labs(x = "Beach", y = "Richness") +
  theme_minimal()

# Visualizar Richness vs NAP colorido por Beach
ggplot(dados, aes(x = NAP, y = Richness, color = Beach)) +
  geom_point(size = 3) +
  labs(x = "NAP", y = "Richness") +
  theme_minimal()
```

```{r}
# Modelo 1: com interação
modelo1 <- glm(Richness ~ NAP * Beach, family = poisson(link = "log"), data = dados)

# Modelo 2: sem interação (aditivo)
modelo2 <- glm(Richness ~ NAP + Beach, family = poisson(link = "log"), data = dados)
```

```{r}
summary(modelo1)
```

```{r}
summary(modelo2)
```

#### Comparação de modelos

```{r}
anova(modelo2, modelo1, test = "Chisq")

par(mfrow = c(2, 2))
plot(modelo1)

par(mfrow = c(2, 2))
plot(modelo2)
```

A partir da comparação utilizando o ANOVA, o teste demonstrou que o **modelo 1 (com interação)** é significativamente melhor que o modelo 2. A interação entre NAP e Beach mostrou que o NAP altera de praia pra praia.

#### Dispersão

```{r}
deviance(modelo1) / df.residual(modelo1)
deviance(modelo2) / df.residual(modelo2)
```

```{r}
library(AER)
dispersiontest(modelo1, alternative = "two.sided")
dispersiontest(modelo2, alternative = "two.sided")
```

#### Quasi-Poisson

```{r}
# Quasi-Poisson
modelo1_quasi <- glm(Richness ~ NAP * Beach, family = quasipoisson(link = "log"), data = dados)
modelo2_quasi <- glm(Richness ~ NAP + Beach, family = quasipoisson(link = "log"), data = dados)

summary(modelo1_quasi)
summary(modelo2_quasi)
```

#### Binomial Negativa

```{r}

# Binomial Negativa
library(MASS)
modelo1_nb <- glm.nb(Richness ~ NAP * Beach, data = dados)
modelo2_nb <- glm.nb(Richness ~ NAP + Beach, data = dados)

summary(modelo1_nb)
summary(modelo2_nb)
```

#### Comparação de modelos (Quasi-Poisson x Binomial Negativa)

```{r}
anova(modelo2_nb, modelo1_nb, test = "Chisq")
```

#### Análise dos Resíduos

```{r}
# Diagnóstico do modelo final
par(mfrow = c(2, 2))
plot(modelo1_nb)

# Dispersion parameter
deviance(modelo1_nb) / df.residual(modelo1_nb)

# Resíduos quantílicos
library(statmod)
residuos <- qresid(modelo1_nb)
shapiro.test(residuos)

par(mfrow = c(1, 1))
qqnorm(residuos, pch = 20, col = "blue")
qqline(residuos)
```
