---
title: "Lista1"
author: "Matheus Oliveira"
date: "2026-03-15"
output: html_document
---

## Exercício 1

### Determinar a probabilidade do usuário de comprar uma SUV, baseado em sua idade e salário.

```{r}
library(readr)
library(ggplot2)
```

#### Carregando a base

```{r}
dados <- read_csv("C:/Users/Matheus/Desktop/Arquivos_PUC/Modelos de Regressão/Dados/SUV_Network_Ads.csv")
dados
```

#### Análise Descritiva

```{r}
summary(dados)
```

```{r}
str(dados)
```

```{r}
dados$Purchased <- as.factor(dados$Purchased)
```

```{r}
table(dados$Purchased)
```

```{r}
ggplot(dados, 
       aes(x = Purchased, y = Age)
       ) + geom_boxplot()

ggplot(dados, 
       aes(x = Purchased, y = EstimatedSalary)
       ) + geom_boxplot()
```

#### Modelo de Regressão Logística

```{r}
modelo <- glm(Purchased ~ Age + EstimatedSalary, family=binomial, data=dados)
summary(modelo)
```

#### Razão de Verossimilhança

```{r}
anova(modelo, test="Chisq")
```

#### Resíduos Deviance

```{r}
resp <- data.frame(indice = 1:nrow(dados),
                   residuos = residuals(modelo, type = "deviance"))

ggplot(resp, aes(x = sample(indice), y = residuos)) +
  geom_point() +
  geom_hline(yintercept = 0) +
  labs(x = "Índice", y = "Resíduos")
```

```{r}
deviance_residuals <- residuals(modelo, type = 'deviance')
deviance <- sum(deviance_residuals^2)
deviance_p_value <- 1 - pchisq(deviance, df.residual(modelo))
cat("Deviance:", deviance, "p-value:", deviance_p_value, "\n")
```

#### Normalidade dos resíduos

```{r}
library(statmod)
residuos_q <- qresid(modelo)
shapiro.test(residuos_q)
```

#### Curva ROC e AUC

```{r}
library(pROC)
roc_obj <- roc(as.numeric(dados$Purchased) - 1, fitted(modelo))
plot(roc_obj)
auc(roc_obj)
```

#### Análise do modelo

```{r}
predicao <- predict(modelo, type = "response")

table(dados$Purchased, predicao > 0.5)
```

#### ODDS

```{r}
exp(cbind(OR = coef(modelo), confint(modelo)))
```

**Interpretação de resultado:**

-   Para cada ano a mais de `idade`, a chance de comprar a SUV aumenta em **26,3%** - OR 1.26
-   Para cada R\$ 1,00 a mais de `salário`, a chance de comprar uma SUV aumenta em **0,0036%** - OR 1.000036
-   Reescalando: a cada R\$ 10.000 a mais de salário, a chance de compra aumenta em **43,3%** - OR 1.43

## Exercício 2

### Determine o impacto das variáveis ses e write, no tipo de programa (prog) dos alunos da base. (prog \~ses + wrie)

### Faça uma análise detalhada os odds em relação a probabilidade de cada tipo de programa, considerando todos os níveis.  

```{r}
library(nnet)
library(ResourceSelection)
library(broom)
library(multcomp)
library(readxl)
library(car)
library(DescTools)
library(effects)
library(tidyverse)
```

#### Carregando a base

```{r}
dados2 <- read_csv("C:/Users/Matheus/Desktop/Arquivos_PUC/Modelos de Regressão/Dados/dados_lista_2_multinominal-1.csv")
summary(dados2)
```

```{r}
dados2
```

#### Análise da base de dados

```{r}
dados_filtrados <- dados2 %>%
  dplyr::select(ses, prog, write)
```

```{r}
dados_filtrados
```

```{r}
dados2 %>%
  count(ses) %>%
  mutate(pct = n / sum(n) * 100) %>%
  ggplot(aes(x = "", y = n, fill = ses)) +
  geom_bar(stat = "identity", width = 1) +
  coord_polar(theta = "y") +
  labs(title = "Distribuição por 'Ses'",
       fill = "SES") +
  geom_text(aes(label = paste0(round(pct, 1), "%")), position = position_stack(vjust = 0.5)) +
  theme_void()
```

```{r}
dados2 %>%
  count(prog) %>%
  mutate(pct = n / sum(n) * 100) %>%
  ggplot(aes(x = "", y = n, fill = prog)) +
  geom_bar(stat = "identity", width = 1) +
  coord_polar(theta = "y") +
  labs(title = "Distribuição por 'prog'",
       fill = "prog") +
  geom_text(aes(label = paste0(round(pct, 1), "%")), position = position_stack(vjust = 0.5)) +
  theme_void()
```

```{r}
dados2 %>% count(prog, ses)
```

```{r}
ggplot(dados2, aes(x = prog, y = write, fill = prog)) +
  geom_boxplot() +
  labs(title = "Distribuição de escrita por programa",
       x = "Programa", y = "Nota de escrita") +
  theme_minimal()
```

```{r}
ggplot(dados2, aes(x = write)) + 
  geom_histogram(aes(y = after_stat(density)), fill = "lightblue", color = "white") + 
  stat_function(fun = dnorm, args = list(mean = mean(dados2$write), sd = sd(dados2$write)), color = "red", linewidth = 1) +
  labs(title = "Distribuição das pontuações de escrita",
       x = "Escrita",
       y = "Densidade") + 
  theme_minimal()
```

#### Construção do modelo

```{r}
str(dados2)
```

```{r}
# install.packages('mnet')
library(nnet)

dados2$prog <- relevel(factor(dados2$prog), ref = "academic")

modelo_multi <- multinom(prog ~ ses + write, data = dados2)
summary(modelo_multi)
```

#### Análise dos pressupostos e validação do modelo

```{r}
z <- summary(modelo_multi)$coefficients / summary(modelo_multi)$standard.errors
p_valores <- 2 * (1 - pnorm(abs(z)))
p_valores
```

```{r}
# Modelo nulo

modelo_nulo <- multinom(prog ~ 1, data = dados2)

pseudo_r2 <- 1 - (logLik(modelo_multi) / logLik(modelo_nulo))
pseudo_r2
```

```{r}
anova(modelo_nulo, modelo_multi, test = "Chisq")
```

```{r}
pred <- predict(modelo_multi)
table(predito = pred, observado = dados2$prog)
```

#### Análise do modelo

```{r}
exp(coef(modelo_multi))
```

#### Interpretação das ODDS

**General x Academic:**

-   Alunos com `seslow` têm **3.2x** mais chance de estar em `general` do que em `academic`
-   Para cada ponto a mais em `write`, a chance de estar em `general` vs `academic` diminui **6%**

**Vocation x Academic**

-   Alunos com `sesmiddle` têm **3.58x** mais chance de estar em `vocation` do que em `academic`
-   Para cada ponto a mais em `write`, a chance de estar em `vocation` vs `academic` diminui **11%**

**Conclusão:**

A nota de escrita (`write`) é o preditor mais forte — alunos com notas altas tendem ao programa `academic` independente do nível socioeconômico. O `ses` influencia, mas de forma secundária.
