---
title: "Álgebra Linear para Estatística Multivariada"
author: "Prof. Vinícius Osterne, PhD"
date: "`r Sys.Date()`"
---

```{r setup, include=FALSE}
knitr::opts_chunk$set(
  echo    = TRUE,
  message = FALSE,
  warning = FALSE,
  fig.align = "center",
  fig.width = 7,
  fig.height = 6
)
```

```{r pacotes}
# install.packages(c("ggplot2", "grid", "patchwork"))
library(ggplot2)
library(patchwork)
```

------------------------------------------------------------------------

# Função Auxiliar: `plot_vetores()`

Para visualizar os conceitos geométricos de álgebra linear, utilizamos uma função personalizada que plota vetores no plano 2D usando `ggplot2`. Pense nela como um **papel quadriculado com setas**: cada vetor é desenhado a partir da origem.

```{r funcao-plot-vetores}
plot_vetores <- function(vetores, cores = NULL, labels = NULL, titulo = "") {
  # Cria um data.frame com as coordenadas de início (sempre a origem) e fim de cada vetor
  df <- data.frame(
    x    = rep(0, nrow(vetores)),   # todas as setas começam em x = 0
    y    = rep(0, nrow(vetores)),   # todas as setas começam em y = 0
    xend = vetores[, 1],            # coordenada x do ponto final
    yend = vetores[, 2],            # coordenada y do ponto final
    cor  = if (!is.null(cores))  cores  else paste0("v", 1:nrow(vetores)),
    lab  = if (!is.null(labels)) labels else paste0("v", 1:nrow(vetores))
  )

  lim <- max(abs(vetores)) * 1.3  # define os limites dos eixos automaticamente

  ggplot(df) +
    geom_segment(aes(x = x, y = y, xend = xend, yend = yend, color = cor),
                 arrow = arrow(length = unit(0.3, "cm")), linewidth = 1.2) +
    geom_text(aes(x = xend * 1.1, y = yend * 1.1, label = lab, color = cor),
              size = 5, fontface = "bold") +
    geom_hline(yintercept = 0, color = "grey70") +
    geom_vline(xintercept = 0, color = "grey70") +
    scale_color_brewer(palette = "Set1", guide = "none") +
    coord_fixed(xlim = c(-lim, lim), ylim = c(-lim, lim)) +
    labs(title = titulo, x = "x", y = "y") +
    theme_minimal(base_size = 13)
}
```

**Exemplo:** soma de dois vetores `u` e `v`, ilustrando a Regra do Paralelogramo — imagine que cada vetor é um passo em uma direção; a soma é o atalho direto do início ao destino final.

```{r soma-vetores-exemplo}
u    <- c(2, 1)
v    <- c(1, 3)
soma <- u + v  # Regra do paralelogramo

vets <- rbind(u, v, soma)

plot_vetores(vets,
             cores  = c("tomato", "steelblue", "darkgreen"),
             labels = c("u = (2,1)", "v = (1,3)", "u+v"),
             titulo = "Soma de Vetores — Regra do Paralelogramo")
```

------------------------------------------------------------------------

# Escalar

Um **escalar** é simplesmente um número real — um único valor sem direção. É o "volume do rádio": você pode aumentar ou diminuir, mas não aponta para lugar nenhum.

```{r escalar}
a <- 5
b <- -3.14
c <- sqrt(2)

cat("a =", a, "\nb =", b, "\nc =", round(c, 5), "\n")
```

------------------------------------------------------------------------

# Vetor

Um **vetor** é uma sequência ordenada de escalares. Se um escalar é o volume do rádio, um vetor é o endereço completo: rua, número e bairro — cada componente carrega uma informação distinta.

```{r vetor}
x <- c(1, 2, 3)
y <- c(4, 0, -1)

# Comprimento (norma euclidiana) — "distância" do vetor até a origem
norma_x  <- sqrt(sum(x^2))      # cálculo manual: raiz da soma dos quadrados
norma_x2 <- norm(x, type = "2") # função nativa do R

cat("||x|| calculado manualmente:", norma_x, "\n")
cat("||x|| via norm():", norma_x2, "\n")
```

```{r soma-vetores}
soma2 <- x + y

vets2 <- rbind(x[1:2], y[1:2], soma2[1:2])  # exibindo apenas 2D para o gráfico

plot_vetores(vets2,
             cores  = c("tomato", "steelblue", "darkgreen"),
             labels = c("x = (1,2)", "y = (4,0)", "x+y"),
             titulo = "Soma de Vetores")
```

> **Nota:** o gráfico exibe apenas as duas primeiras componentes de `x` e `y`, pois estamos em 2D. O vetor completo tem 3 dimensões.

------------------------------------------------------------------------

# Produto Interno

O **produto interno** (ou produto escalar) entre dois vetores mede o quanto eles "caminham juntos" na mesma direção. É como perguntar: *esses dois amigos têm gostos parecidos?*

$$\langle x, y \rangle = \sum_{i=1}^{n} x_i \cdot y_i$$

```{r produto-interno}
x <- c(1, 2, 3)
y <- c(4, 0, -1)

prod_interno  <- sum(x * y)          # forma explícita: soma dos produtos elemento a elemento
prod_interno2 <- as.numeric(x %*% y) # forma matricial: operador %*%

cat("Produto interno (sum):", prod_interno, "\n")
cat("Produto interno (%*%):", prod_interno2, "\n")
```

## Vetores Ortogonais

Dois vetores são **ortogonais** (perpendiculares) quando seu produto interno é zero — como os eixos x e y de um mapa.

```{r ortogonais}
u <- c(1, 0)
v <- c(0, 1)

cat("<u, v> =", sum(u * v), "→ ortogonais!\n")
```

## Vetores Paralelos

Dois vetores são **paralelos** quando um é múltiplo escalar do outro. Neste caso, o produto interno é igual ao produto das normas.

```{r paralelos}
u2 <- c(1, 2, 3)
v2 <- c(2, 4, 6)  # v2 = 2 * u2

cat("<u2, v2> =", sum(u2 * v2), "\n")
cat("||u2|| × ||v2|| =", norm(u2, "2") * norm(v2, "2"), "\n")
cat("(iguais → vetores paralelos)\n")
```

## Produto Interno e Covariância

Uma conexão elegante: se $x$ e $y$ são vetores **centrados** (média zero), a covariância amostral nada mais é do que o produto interno dividido por $(n-1)$.

$$\text{Cov}(x, y) = \frac{\langle x_c,\, y_c \rangle}{n - 1}$$

```{r cov-produto-interno}
n   <- 5
x3  <- c(2, 4, 4, 4, 5) - mean(c(2, 4, 4, 4, 5))  # centralizado
y3  <- c(1, 3, 4, 5, 7) - mean(c(1, 3, 4, 5, 7))  # centralizado

cov_via_prod_interno <- sum(x3 * y3) / (n - 1)
cov_via_funcao       <- cov(c(2, 4, 4, 4, 5), c(1, 3, 4, 5, 7))

cat("Covariância via produto interno:", cov_via_prod_interno, "\n")
cat("Covariância via cov():", cov_via_funcao, "\n")
```

------------------------------------------------------------------------

# Ângulo Entre Vetores

O ângulo entre dois vetores é dado pela fórmula do cosseno. Pense nisso como medir o quanto duas setas "concordam" em direção:

$$\cos\theta = \frac{\langle x, y \rangle}{\|x\| \cdot \|y\|}$$

```{r angulo}
x <- c(1, 2, 3)
y <- c(4, 0, -1)

cos_theta   <- sum(x * y) / (norm(x, "2") * norm(y, "2"))
theta_rad   <- acos(cos_theta)
theta_graus <- theta_rad * 180 / pi

cat("cos(θ) =", round(cos_theta, 4), "\n")
cat("θ =", round(theta_graus, 2), "graus\n")
```

```{r angulo-2d}
a2d    <- c(3, 1)
b2d    <- c(1, 3)
cos_ab <- sum(a2d * b2d) / (norm(a2d, "2") * norm(b2d, "2"))

cat("Ângulo entre a e b:", round(acos(cos_ab) * 180/pi, 2), "graus\n")
```

------------------------------------------------------------------------

# Vetor Ortogonal

```{r projecao}
x <- c(3, 4)
y <- c(1, 0)  # eixo x

proj    <- (sum(x * y) / sum(y * y)) * y
residuo <- x - proj

cat("Projeção de x sobre y:", proj, "\n")
cat("Resíduo (x - proj):", residuo, "\n")
cat("<resíduo, y> =", sum(residuo * y))
```

```{r projecao-plot}
df <- data.frame(
  x    = c(0, 0, 0, proj[1]),
  y    = c(0, 0, 0, proj[2]),
  xend = c(x[1], y[1]*4, proj[1], x[1]),
  yend = c(x[2], y[2]*4, proj[2], x[2]),
  nome = c("x = (3,4)", "y = (1,0)", "proj(x→y) = (3,0)", "resíduo = (0,4)"),
  cor  = c("tomato", "steelblue", "darkgreen", "purple")
)

# Quadradinho de 90° indicando ortogonalidade
quad_size <- 0.2
quadrado <- data.frame(
  x    = c(proj[1], proj[1] - quad_size, proj[1] - quad_size),
  y    = c(proj[2], proj[2], proj[2] + quad_size),
  xend = c(proj[1] - quad_size, proj[1] - quad_size, proj[1]),
  yend = c(proj[2], proj[2] + quad_size, proj[2] + quad_size)
)

ggplot() +
  geom_segment(data = df,
               aes(x = x, y = y, xend = xend, yend = yend, color = cor),
               arrow = arrow(length = unit(0.3, "cm"), type = "closed"),
               linewidth = 1.3) +
  geom_segment(data = quadrado,
               aes(x = x, y = y, xend = xend, yend = yend),
               color = "black", linewidth = 0.7) +
  geom_label(data = df,
             aes(x = (x + xend) / 2, y = (y + yend) / 2,
                 label = nome, color = cor),
             size = 4, fontface = "bold", fill = "white", label.size = 0) +
  annotate("text", x = 1.5, y = -1,
           label = "<resíduo, y> = 0  →  ortogonais!",
           color = "black", size = 4.5, fontface = "italic") +
  geom_hline(yintercept = 0, color = "grey70") +
  geom_vline(xintercept = 0, color = "grey70") +
  scale_color_identity() +
  coord_fixed(xlim = c(-1, 5), ylim = c(-1.5, 5)) +
  labs(title    = "Vetor Ortogonal de x sobre y",
       subtitle = "O resíduo (x - proj) é perpendicular a y quando <resíduo, y> = 0",
       x = "X", y = "Y") +
  theme_minimal(base_size = 13)
```

# Vetor de Mesma direção

```{r}
x <- c(3, 2)
y <- c(1, 4)

produto_interno <- sum(x * y)

proj <- (produto_interno / sum(y * y)) * y
residuo <- x - proj

cat("Projeção de x sobre y:", proj, "\n")
cat("Resíduo (x - proj):", residuo, "\n")
cat("<resíduo, y> =", round(sum(residuo * y)))
```

```{r projecao-plot}
df <- data.frame(
  x    = c(0,      0,       0,       proj[1]),
  y    = c(0,      0,       0,       proj[2]),
  xend = c(x[1],  y[1]*1,  proj[1], x[1]),
  yend = c(x[2],  y[2]*1,  proj[2], x[2]),
  nome = c("x = (3,2)", "y = (1,4)", 
           "proj(x→y) = (0.65, 2.59)", 
           "resíduo = (2.35, -0.59)"),
  cor  = c("tomato", "steelblue", "darkgreen", "purple")
)

# Quadradinho perpendicular correto para y = (1,4)
# Normaliza y e acha o vetor perpendicular
yn   <- y / sqrt(sum(y^2))          # direção de y normalizada
perp <- c(-yn[2], yn[1])            # perpendicular (rotação 90°)
qs   <- 0.15                        # tamanho do quadrado

p1 <- c(proj[1], proj[2])
p2 <- p1 + perp * qs
p3 <- p2 + yn  * qs
p4 <- p1 + yn  * qs

quadrado <- data.frame(
  x    = c(p1[1], p2[1], p3[1]),
  y    = c(p1[2], p2[2], p3[2]),
  xend = c(p2[1], p3[1], p4[1]),
  yend = c(p2[2], p3[2], p4[2])
)

ggplot() +
  geom_segment(data = df,
               aes(x = x, y = y, xend = xend, yend = yend, color = cor),
               arrow = arrow(length = unit(0.3, "cm"), type = "closed"),
               linewidth = 1.3) +
  geom_segment(data = quadrado,
               aes(x = x, y = y, xend = xend, yend = yend),
               color = "black", linewidth = 0.7) +
  geom_label(data = df,
             aes(x = (x + xend) / 2, y = (y + yend) / 2,
                 label = nome, color = cor),
             size = 4, fontface = "bold", fill = "white", label.size = 0) +
  annotate("text", x = 2.5, y = -0.4,
           label = "<resíduo, y> ≈ 0  →  ortogonais!",
           color = "black", size = 4, fontface = "italic") +
  geom_hline(yintercept = 0, color = "grey70") +
  geom_vline(xintercept = 0, color = "grey70") +
  scale_color_identity() +
  coord_fixed(xlim = c(-0.5, 4), ylim = c(-0.8, 5)) +
  labs(title    = "Projeção de x sobre y",
       subtitle = "O resíduo (x - proj) é perpendicular a y quando <resíduo, y> ≈ 0",
       x = "X", y = "Y") +
  theme_minimal(base_size = 13)
```

# Vetor com Direção Oposta

```{r}
x <- c(3, 2)
y <- c(-1, -4)

produto_interno <- sum(x * y)

proj <- (produto_interno / sum(y * y)) * y
residuo <- x - proj

cat("Projeção de x sobre y:", proj, "\n")
cat("Resíduo (x - proj):", residuo, "\n")
cat("<resíduo, y> =", round(sum(residuo * y)))
```

```{r}
df <- data.frame(
  x    = c(0,      0,       0,       proj[1]),
  y    = c(0,      0,       0,       proj[2]),
  xend = c(x[1],  y[1]*1,  proj[1], x[1]),
  yend = c(x[2],  y[2]*1,  proj[2], x[2]),
  nome = c("x = (3,2)", "y = (-1,-4)", 
           "proj(x→y) = (0.65, 2.59)", 
           "resíduo = (2.35, -0.59)"),
  cor  = c("tomato", "steelblue", "darkgreen", "purple")
)

# Quadradinho perpendicular correto para y = (1,4)
# Normaliza y e acha o vetor perpendicular
yn   <- y / sqrt(sum(y^2))          # direção de y normalizada
perp <- c(-yn[2], yn[1])            # perpendicular (rotação 90°)
qs   <- 0.15                        # tamanho do quadrado

p1 <- c(proj[1], proj[2])
p2 <- p1 + perp * qs
p3 <- p2 + yn  * qs
p4 <- p1 + yn  * qs

quadrado <- data.frame(
  x    = c(p1[1], p2[1], p3[1]),
  y    = c(p1[2], p2[2], p3[2]),
  xend = c(p2[1], p3[1], p4[1]),
  yend = c(p2[2], p3[2], p4[2])
)

ggplot() +
  geom_segment(data = df,
               aes(x = x, y = y, xend = xend, yend = yend, color = cor),
               arrow = arrow(length = unit(0.3, "cm"), type = "closed"),
               linewidth = 1.3) +
  geom_segment(data = quadrado,
               aes(x = x, y = y, xend = xend, yend = yend),
               color = "black", linewidth = 0.7) +
  geom_label(data = df,
             aes(x = (x + xend) / 2, y = (y + yend) / 2,
                 label = nome, color = cor),
             size = 4, fontface = "bold", fill = "white", label.size = 0) +
  annotate("text", x = 2.5, y = -0.4,
           label = "<resíduo, y> ≈ 0  →  ortogonais!",
           color = "black", size = 4, fontface = "italic") +
  geom_hline(yintercept = 0, color = "grey70") +
  geom_vline(xintercept = 0, color = "grey70") +
  scale_color_identity() +
  coord_fixed(xlim = c(-0.5, 4), ylim = c(-0.8, 5)) +
  labs(title    = "Projeção de x sobre y",
       subtitle = "O resíduo (x - proj) é perpendicular a y quando <resíduo, y> ≈ 0",
       x = "X", y = "Y") +
  theme_minimal(base_size = 13)
```

------------------------------------------------------------------------

# Matrizes

Uma **matriz** é um arranjo bidimensional de escalares — pense em uma planilha com linhas e colunas. Em R, criamos matrizes com `matrix()`, especificando `nrow` (número de linhas) e `byrow = TRUE` para preencher linha a linha.

```{r matrizes}
A <- matrix(c(1, 2, 3,
              4, 5, 6,
              7, 8, 9), nrow = 3, byrow = TRUE)

B <- matrix(c(9, 8, 7,
              6, 5, 4,
              3, 2, 1), nrow = 3, byrow = TRUE)

cat("Matriz A:\n"); print(A)
cat("\nMatriz B:\n"); print(B)
```

------------------------------------------------------------------------

# Adição e Multiplicação de Matrizes

## Adição

A adição é feita **elemento a elemento** — as matrizes devem ter as mesmas dimensões.

```{r adicao-matrizes}
cat("A + B:\n"); print(A + B)
```

## Multiplicação por Escalar

Multiplica **cada elemento** pelo escalar.

```{r mult-escalar}
cat("2 × A:\n"); print(2 * A)
```

## Multiplicação Matricial

Usamos `%*%` (não `*`!). Para multiplicar $A \times B$, o número de **colunas de A** deve ser igual ao número de **linhas de B** — como encaixar peças de quebra-cabeça.

```{r mult-matricial}
cat("A %*% B:\n"); print(A %*% B)

# Exemplo com dimensões compatíveis: C (3×2) × D (2×2) → resultado (3×2)
C <- matrix(c(1, 2,
              3, 4,
              5, 6), nrow = 3, byrow = TRUE)

D <- matrix(c(1, 0,
              0, 1), nrow = 2, byrow = TRUE)  # Matriz identidade 2×2

cat("\nC (3×2):\n"); print(C)
cat("\nD (2×2 — identidade):\n"); print(D)
cat("\nC %*% D:\n"); print(C %*% D)
```

------------------------------------------------------------------------

# Transposta

A **transposta** $A^T$ troca linhas por colunas — como virar uma planilha de lado.

```{r transposta}
cat("t(A):\n"); print(t(A))
cat("\nt(C):\n"); print(t(C))

# Propriedade: (A %*% B)^T = B^T %*% A^T  (a ordem inverte!)
lhs <- t(A %*% B)
rhs <- t(B) %*% t(A)

cat("\n(A %*% B)^T == B^T %*% A^T ?", all.equal(lhs, rhs), "\n")
```

------------------------------------------------------------------------

# Traço de uma Matriz

O **traço** de uma matriz quadrada é a soma dos elementos da diagonal principal. Em estatística, aparece frequentemente em estimações e em critérios de otimização.

```{r traco}
traco_A <- sum(diag(A))
cat("tr(A) =", traco_A, "\n")

# Propriedade: tr(A) + tr(B) = tr(A + B)
cat("tr(A) + tr(B):", sum(diag(A)) + sum(diag(B)), "\n")
cat("tr(A + B):",     sum(diag(A + B)), "\n")

# Propriedade: tr(A %*% B) = tr(B %*% A)  (comutatividade do traço!)
cat("tr(A %*% B):", sum(diag(A %*% B)), "\n")
cat("tr(B %*% A):", sum(diag(B %*% A)), "\n")
```

------------------------------------------------------------------------

# Determinante

O **determinante** mede o quanto uma transformação linear "estica ou encolhe" o espaço. Se det = 0, a matriz é **singular** (não invertível) — como uma planilha com linhas repetidas, que não traz informação nova.

```{r determinante}
M <- matrix(c(2, 1,
              5, 3), nrow = 2, byrow = TRUE)

cat("Matriz M:\n"); print(M)
cat("det(M):", det(M), "→ M é invertível\n")
# det = 2×3 - 1×5 = 1
```

```{r determinante-singular}
M2 <- matrix(c(1, 2,
               2, 4), nrow = 2, byrow = TRUE)

cat("\nMatriz M2 (singular):\n"); print(M2)
cat("det(M2):", det(M2), "→ matriz singular, não invertível\n")
```

```{r determinante-3x3}
A3 <- matrix(c(1, 2, 3,
               0, 4, 5,
               1, 0, 6), nrow = 3, byrow = TRUE)

cat("\ndet(A3):", det(A3), "\n")
```

------------------------------------------------------------------------

# Matriz Inversa

A **inversa** $A^{-1}$ desfaz a transformação de $A$: $A \cdot A^{-1} = I$. É como o "ctrl+z" de uma operação matricial.

Em R, usamos `solve()`.

```{r inversa}
cat("Inversa de M:\n"); print(solve(M))

# Verificação: M %*% solve(M) deve retornar a identidade
cat("\nM %*% solve(M) (deve ser a identidade):\n")
print(round(M %*% solve(M), 10))

cat("\nInversa de A3:\n"); print(round(solve(A3), 4))
```

------------------------------------------------------------------------

# Matriz Identidade

A **matriz identidade** $I$ é o elemento neutro da multiplicação matricial — como o número 1 para a multiplicação de escalares.

```{r identidade}
I3 <- diag(3)  # cria uma identidade 3×3 automaticamente

cat("Matriz Identidade 3×3:\n"); print(I3)
cat("A3 %*% I3 == A3?", all.equal(A3 %*% I3, A3), "\n")
```

------------------------------------------------------------------------

# Matriz Diagonal

Uma **matriz diagonal** só tem valores fora de zero na diagonal principal — todos os outros elementos são zero. Sua inversa é trivial: basta inverter cada elemento da diagonal.

```{r diagonal}
D_diag <- diag(c(3, 7, 2))

cat("Matriz Diagonal:\n"); print(D_diag)
cat("\nInversa via solve():\n");          print(solve(D_diag))
cat("Inversa via diag(1/c(3,7,2)):\n"); print(diag(1/c(3, 7, 2)))
```

------------------------------------------------------------------------

# Matriz Simétrica

Uma matriz é **simétrica** se $A = A^T$ — ou seja, é igual à sua transposta. A **matriz de covariância** é sempre simétrica, pois $\text{Cov}(X, Y) = \text{Cov}(Y, X)$.

```{r simetrica}
S_mat <- matrix(c(4, 2, 1,
                  2, 5, 3,
                  1, 3, 6), nrow = 3, byrow = TRUE)

cat("Matriz Simétrica S:\n"); print(S_mat)
cat("S == t(S)?", all.equal(S_mat, t(S_mat)), "\n")
```

```{r cov-simetrica}
set.seed(42)
dados   <- matrix(rnorm(50), nrow = 10)
cov_mat <- cov(dados)

cat("Matriz de covariância é simétrica?",
    all.equal(cov_mat, t(cov_mat)), "\n")
```

------------------------------------------------------------------------

# Autovalores e Autovetores

Para uma matriz $A$, um **autovetor** $v$ é um vetor especial que, ao ser transformado por $A$, apenas escala de tamanho — não muda de direção. O fator de escala é o **autovalor** $\lambda$:

$$A \cdot v = \lambda \cdot v$$

Pense assim: se $A$ representa uma transformação no espaço (rotação, estirão), os autovetores são as direções que **resistem** à rotação — elas só ficam maiores ou menores.

```{r autovalores}
A_eig <- matrix(c(3, 1,
                  1, 3), nrow = 2, byrow = TRUE)

resultado <- eigen(A_eig)

cat("Matriz A:\n"); print(A_eig)
cat("\nAutovalores:\n");           print(resultado$values)
cat("\nAutovetores (colunas):\n"); print(resultado$vectors)
```

```{r autovalores-verificacao}
v1      <- resultado$vectors[, 1]   # primeiro autovetor
lambda1 <- resultado$values[1]      # primeiro autovalor

cat("A %*% v1:   ", A_eig %*% v1, "\n")
cat("lambda1*v1: ", lambda1 * v1, "\n")
cat("(devem ser iguais → verificação OK)\n")
```

```{r autovalores-cov}
cat("\nAutovalores da matriz de covariância S_mat:\n")
print(eigen(S_mat)$values)
cat("(todos positivos → S é positiva definida)\n")
```

------------------------------------------------------------------------

# Decomposição Espectral

Toda matriz simétrica pode ser reescrita como:

$$A = P \Lambda P^T$$

onde $P$ é a matriz de autovetores (como colunas) e $\Lambda$ é a matriz diagonal de autovalores. Isso é como "desmontar" a transformação em seus ingredientes fundamentais — e remontar ela a partir deles.

```{r decomp-espectral}
P      <- resultado$vectors       # matriz de autovetores
Lambda <- diag(resultado$values)  # diagonal de autovalores

A_reconstruida <- P %*% Lambda %*% t(P)

cat("A original:\n");              print(A_eig)
cat("\nA reconstruída (P Λ P'):\n"); print(round(A_reconstruida, 10))
cat("\nSão iguais?", all.equal(A_eig, round(A_reconstruida, 10)), "\n")
```

------------------------------------------------------------------------

# Classificação de Matrizes por Autovalores

A classificação de uma matriz quadrada simétrica depende do sinal dos seus autovalores — como checar se uma "bacia" de otimização tem um mínimo, um máximo ou um ponto de sela.

| Classificação         | Condição dos autovalores           |
|-----------------------|------------------------------------|
| Positiva definida     | Todos $> 0$                        |
| Positiva semidefinida | Todos $\geq 0$ (pelo menos um = 0) |
| Indefinida            | Sinais mistos                      |

```{r classificacao}
# Positiva Definida: todos autovalores > 0
PD <- matrix(c(4, 2,
               2, 3), nrow = 2, byrow = TRUE)
cat("PD — autovalores:", eigen(PD)$values, "→ positiva definida\n")

# Positiva Semidefinida: um autovalor = 0
PSD <- matrix(c(1, 1,
                1, 1), nrow = 2, byrow = TRUE)
cat("PSD — autovalores:", round(eigen(PSD)$values, 10), "→ positiva semidefinida\n")

# Indefinida: sinais mistos
INDEF <- matrix(c(1,  2,
                  2, -3), nrow = 2, byrow = TRUE)
cat("INDEF — autovalores:", round(eigen(INDEF)$values, 4), "→ indefinida\n")
```

## Verificação via Decomposição de Cholesky

A decomposição de Cholesky só funciona para matrizes **positivas definidas** — é um teste prático e rápido.

```{r cholesky}
cat("Cholesky de PD (deve funcionar):\n")
tryCatch(print(chol(PD)), error = function(e) cat("FALHOU\n"))

cat("\nCholesky de PSD (não é PD — deve falhar):\n")
tryCatch(print(chol(PSD)), error = function(e) cat("FALHOU — não é PD\n"))
```

------------------------------------------------------------------------

# Regularização: Ridge (Tikhonov)

Quando uma matriz $S$ é **singular** (det = 0, não invertível), podemos "regularizá-la" somando um pequeno múltiplo da identidade: $S + \lambda I$. Isso garante inversibilidade, ao custo de uma leve distorção — como adicionar um grão de areia para dar firmeza a algo frágil.

Esta técnica está no coração da **Regressão Ridge**.

```{r regularizacao}
S <- matrix(c( 2,  4,  8,
               4,  8, 16,
              12, 24, 48), nrow = 3, byrow = TRUE)

cat("Tentativa de inverter S singular:\n")
tryCatch(print(solve(S)), error = function(e) cat("ERRO:", conditionMessage(e), "\n"))

# Regularização: S + λI
lambda_reg <- 0.05
m_I <- diag(3)  # identidade 3×3

cat("\nS + λI regularizada (λ = ", lambda_reg, "):\n", sep = "")
print(solve(S + lambda_reg * m_I))
```

------------------------------------------------------------------------

*Fim do documento. Material desenvolvido para a disciplina de Estatística Multivariada.*
