---
title: "Sobrevida de Pacientes com Câncer Colorretal no Estado de São Paulo"
subtitle: "Análise de Sobrevivência com Modelagem Paramétrica e de Regressão — RHC/SP (FOSP)"
author: "Matheus"
date: "`r format(Sys.Date(), '%d/%m/%Y')`"
lang: pt-BR
output:
  pdf_document:
    latex_engine: xelatex
    number_sections: true
    toc: true
    fig_caption: true
header-includes:
  - \usepackage{booktabs}
  - \usepackage{float}
  - \floatplacement{figure}{H}
  - \usepackage{fvextra}
  - \DefineVerbatimEnvironment{Highlighting}{Verbatim}{breaklines,commandchars=\\\{\}}
params:
  arquivo_rds: "rhc_analitica.rds"
  arquivo_funil: "funil_selecao.rds"
  ano_min: 2020
  ano_max: 2023
---

```{r setup, include=FALSE}
knitr::opts_chunk$set(echo = FALSE, message = FALSE, warning = FALSE,
                      fig.align = "center", fig.width = 7, fig.height = 4.2,
                      fig.pos = "H", out.width = "92%")
options(OutDec = ",")

library(survival)   # Surv, survfit, survdiff, coxph, cox.zph, survreg
library(flexsurv)   # flexsurvreg: modelos paramétricos sem covariáveis
library(survminer)  # ggsurvplot, pairwise_survdiff
library(muhaz)      # taxa de risco suavizada por kernel
library(dplyr)
library(tidyr)
library(purrr)
library(ggplot2)
library(knitr)

theme_set(theme_minimal(base_size = 11))

# Formatação pt-BR
fmt   <- function(x, d = 2) formatC(x, format = "f", digits = d, decimal.mark = ",", big.mark = ".")
fmt_n <- function(x) formatC(round(x), format = "d", big.mark = ".")
fmt_p <- function(p) ifelse(p < 0.001, "< 0,001", fmt(p, 3))
pct   <- function(x, d = 1) paste0(fmt(100 * x, d), "%")
ic    <- function(lo, hi, d = 3) paste0("[", fmt(lo, d), "; ", fmt(hi, d), "]")
tabela <- function(df, legenda, ...) kable(df, caption = legenda, booktabs = TRUE, position = "H", ...)

# Teste de log-rank em texto: qui-quadrado, gl e p
frase_lr <- function(t) {
  gl <- length(t$n) - 1
  p  <- pchisq(t$chisq, gl, lower.tail = FALSE)
  sprintf("$\\chi^2$ = %s, gl = %d, p %s", fmt(t$chisq, 1), gl,
          if (p < 0.001) "< 0,001" else paste("=", fmt(p, 3)))
}

# Rótulos legíveis dos coeficientes
rotulos <- c(
  "estadioII"            = "Estádio II (vs I)",
  "estadioIII"           = "Estádio III (vs I)",
  "estadioIV"            = "Estádio IV (vs I)",
  "idade10"              = "Idade (+10 anos)",
  "sexoFeminino"         = "Sexo feminino (vs masculino)",
  "categoriaConvênio"    = "Convênio (vs SUS)",
  "categoriaParticular"  = "Particular (vs SUS)",
  "localizacaoReto/junção" = "Reto/junção retossigmoide (vs cólon)"
)
rotular <- function(x) unname(ifelse(x %in% names(rotulos), rotulos[x], x))
```

```{r dados}
dados <- readRDS(params$arquivo_rds) |>
  filter(between(ANODIAG, params$ano_min, params$ano_max)) |>
  mutate(
    localizacao = factor(if_else(TOPOGRUP == "C18", "Cólon", "Reto/junção"),
                         levels = c("Cólon", "Reto/junção")),
    faixa_idade = cut(IDADE, breaks = c(18, 50, 65, 75, Inf), right = FALSE,
                      labels = c("18-49", "50-64", "65-74", "75+")),
    idade10     = (IDADE - 60) / 10     # idade centrada em 60 anos, por década
  )

n_total  <- nrow(dados)
n_obitos <- sum(dados$status)
n_cens   <- n_total - n_obitos
t_max    <- max(dados$tempo_anos)

# Seguimento mediano pelo KM reverso (Schemper & Smith, 1996)
km_rev  <- survfit(Surv(tempo_anos, 1 - status) ~ 1, data = dados)
seg_med <- unname(summary(km_rev)$table["median"])

perda_cens <- mean(dados$PERDASEG[dados$status == 0] == "1", na.rm = TRUE)
```

# Apresentação dos Dados

## Fonte e população

Os dados vêm do Registro Hospitalar de Câncer do Estado de São Paulo (RHC/SP), mantido pela Fundação Oncocentro de São Paulo (FOSP). O registro reúne os casos de câncer atendidos nos hospitais habilitados em oncologia do estado. Foram usados os arquivos por ano de diagnóstico de `r params$ano_min` a `r params$ano_max`, restritos aos **casos analíticos** de câncer colorretal, isto é, topografias CID-O C18 (cólon), C19 (junção retossigmoide) e C20 (reto). Caso analítico é o paciente que chegou ao hospital sem diagnóstico e sem tratamento prévios (`DIAGPREV = 1`).

- **Evento de interesse:** óbito por qualquer causa (`ULTINFO` = 3, óbito por câncer, ou 4, óbito por outras causas). A escolha pela sobrevida global evita depender da causa do óbito registrada no prontuário hospitalar. Também evita tratar o óbito por outras causas como censura não informativa, quando ele é, na verdade, um risco competitivo.
- **Tempo de sobrevida:** dias entre a data do diagnóstico (`DTDIAG`) e a data da última informação (`DTULTINFO`), expressos em anos.
- **Censura:** à direita, para os pacientes vivos na última informação (`ULTINFO` = 1 ou 2), incluindo os classificados como perda de seguimento pelo registro.

```{r funil}
funil <- if (file.exists(params$arquivo_funil)) readRDS(params$arquivo_funil) else NULL

if (!is.null(funil)) {
  funil |>
    bind_rows(tibble(etapa = sprintf("Diagnóstico entre %d e %d", params$ano_min, params$ano_max),
                     n = n_total)) |>
    mutate(`Excluídos` = c(NA, -diff(n)),
           n = fmt_n(n),
           `Excluídos` = ifelse(is.na(`Excluídos`), "", fmt_n(`Excluídos`))) |>
    rename(`Critério` = etapa, `n restante` = n) |>
    tabela("Fluxograma de seleção dos casos.")
}
```

## Eventos e censuras

A coorte final tem **`r fmt_n(n_total)` pacientes**, com **`r fmt_n(n_obitos)` óbitos (`r pct(n_obitos / n_total)`)** e **`r fmt_n(n_cens)` censuras (`r pct(n_cens / n_total)`)**. O seguimento máximo foi de `r fmt(t_max, 1)` anos. O seguimento mediano, estimado pelo Kaplan-Meier reverso, foi de `r if (is.na(seg_med)) "valor não atingido" else paste(fmt(seg_med, 2), "anos")`. Entre os censurados, `r if (is.nan(perda_cens)) "não há informação de" else pct(perda_cens)` `r if (is.nan(perda_cens)) "perda de seguimento." else "foram classificados pelo registro como perda de seguimento."`

```{r tab-eventos}
tab_ev <- dados |>
  group_by(`Estádio` = as.character(estadio)) |>
  summarise(Pacientes = n(), `Óbitos` = sum(status), Censuras = sum(1 - status), .groups = "drop")

bind_rows(tab_ev, summarise(tab_ev, `Estádio` = "Total", across(where(is.numeric), sum))) |>
  mutate(`% óbitos` = pct(`Óbitos` / Pacientes),
         across(c(Pacientes, `Óbitos`, Censuras), fmt_n)) |>
  tabela("Número de pacientes, óbitos e censuras por estádio clínico.", align = "lrrrr")
```

```{r tab-descritiva}
desc_var <- function(v, rotulo) {
  dados |>
    group_by(`Nível` = .data[[v]]) |>
    summarise(n = n(), obitos = sum(status), .groups = "drop") |>
    mutate(`Variável` = rotulo,
           `Nível` = ifelse(is.na(`Nível`), "Sem informação", as.character(`Nível`)),
           `n (%)` = paste0(fmt_n(n), " (", pct(n / sum(n)), ")"),
           `Óbitos no grupo` = pct(obitos / n)) |>
    select(`Variável`, `Nível`, `n (%)`, `Óbitos no grupo`)
}

map2_dfr(c("sexo", "faixa_idade", "categoria", "localizacao", "estadio"),
         c("Sexo", "Faixa etária", "Categoria de atendimento", "Localização", "Estádio clínico"),
         desc_var) |>
  mutate(`Variável` = ifelse(duplicated(`Variável`), "", `Variável`)) |>
  tabela("Características da coorte e proporção de óbitos por categoria.", align = "llrr")
```

A idade mediana ao diagnóstico foi de `r median(dados$IDADE)` anos (intervalo interquartil `r quantile(dados$IDADE, 0.25)` a `r quantile(dados$IDADE, 0.75)`).

[A COMPLETAR: comente a proporção de censura, se ela é alta ou baixa e por quê, considerando o seguimento máximo. Comente também a distribuição dos estádios: há predomínio de doença avançada ao diagnóstico?]

# Curva de Sobrevivência (Kaplan-Meier) e Teste de Log-Rank

## Curva global

```{r km-geral, fig.height=5, fig.cap="Curva de Kaplan-Meier global com intervalo de confiança de 95% e número em risco."}
km_geral <- survfit(Surv(tempo_anos, status) ~ 1, data = dados)

ggsurvplot(km_geral, data = dados, conf.int = TRUE, censor = FALSE,
           risk.table = TRUE, break.time.by = 1, surv.median.line = "hv",
           xlab = "Anos desde o diagnóstico", ylab = "Probabilidade de sobrevida",
           legend = "none", ggtheme = theme_minimal(), risk.table.height = 0.22,
           risk.table.y.text = FALSE, tables.theme = theme_cleantable())
```

```{r tab-km-geral}
s_geral <- summary(km_geral, times = 1:floor(t_max))
med_geral <- unname(summary(km_geral)$table["median"])

tibble(`Tempo (anos)` = s_geral$time,
       `Em risco` = fmt_n(s_geral$n.risk),
       `S(t)` = fmt(s_geral$surv, 3),
       `IC 95%` = ic(s_geral$lower, s_geral$upper)) |>
  tabela("Sobrevida estimada por Kaplan-Meier em tempos selecionados.", align = "rrrr")
```

A sobrevida global estimada em 1 ano foi de `r pct(s_geral$surv[1])` e, em `r max(s_geral$time)` anos, de `r pct(tail(s_geral$surv, 1))`. A mediana de sobrevida `r if (is.na(med_geral)) "não foi atingida no período de seguimento, pois a curva não cruzou 50%" else paste("foi de", fmt(med_geral, 2), "anos")`.

[A COMPLETAR: descreva o formato da curva. A queda é mais acentuada no início? Ela se estabiliza depois? Relacione com a gravidade da doença ao diagnóstico.]

## Comparação por estádio clínico

```{r km-estadio, fig.height=5.2, fig.cap="Curvas de Kaplan-Meier por estádio clínico."}
km_est <- survfit(Surv(tempo_anos, status) ~ estadio, data = dados)

ggsurvplot(km_est, data = dados, conf.int = TRUE, censor = FALSE,
           risk.table = TRUE, break.time.by = 1, palette = "Dark2",
           legend.title = "Estádio", legend.labs = levels(dados$estadio),
           xlab = "Anos desde o diagnóstico", ylab = "Probabilidade de sobrevida",
           ggtheme = theme_minimal(), risk.table.height = 0.28,
           tables.theme = theme_cleantable())
```

```{r logrank-estadio}
lr_est <- survdiff(Surv(tempo_anos, status) ~ estadio, data = dados)
s_est  <- summary(km_est, times = c(1, 3))
med_est <- summary(km_est)$table[, "median"]

tibble(`Estádio` = levels(dados$estadio),
       N = fmt_n(lr_est$n),
       `Óbitos obs.` = fmt_n(lr_est$obs),
       `Óbitos esp.` = fmt(lr_est$exp, 1),
       `O/E` = fmt(lr_est$obs / lr_est$exp, 2),
       `Mediana (anos)` = ifelse(is.na(med_est), "não atingida", fmt(med_est, 2))) |>
  tabela("Teste de log-rank por estádio: óbitos observados (O) e esperados (E) sob a hipótese de igualdade das curvas.",
         align = "lrrrrr")

tibble(`Estádio` = sub("estadio=", "", as.character(s_est$strata)),
       `Tempo (anos)` = s_est$time,
       `S(t)` = fmt(s_est$surv, 3),
       `IC 95%` = ic(s_est$lower, s_est$upper)) |>
  pivot_wider(names_from = `Tempo (anos)`, values_from = c(`S(t)`, `IC 95%`),
              names_glue = "{.value} em {`Tempo (anos)`} ano(s)", names_vary = "slowest") |>
  tabela("Sobrevida em 1 e 3 anos por estádio.")
```

O teste de log-rank indica `r ifelse(pchisq(lr_est$chisq, length(lr_est$n) - 1, lower.tail = FALSE) < 0.05, "diferença estatisticamente significativa", "ausência de diferença estatisticamente significativa")` entre as curvas dos estádios (`r frase_lr(lr_est)`). Como o teste global só informa que pelo menos uma curva difere, as comparações par a par abaixo usam a correção de Holm para comparações múltiplas.

```{r logrank-pares}
pares <- pairwise_survdiff(Surv(tempo_anos, status) ~ estadio, data = dados,
                           p.adjust.method = "holm")
pmat <- pares$p.value
pmat[] <- ifelse(is.na(pmat), "", fmt_p(pmat))
rownames(pmat) <- paste("Estádio", rownames(pmat))
colnames(pmat) <- paste("Estádio", colnames(pmat))
tabela(pmat, "Valores-p do log-rank par a par entre estádios (ajuste de Holm).")
```

[A COMPLETAR: interprete o gradiente entre os estádios. As curvas se separam desde o início? Algum par de estádios não difere? Reflita sobre o significado clínico, além do valor-p.]

## Outros grupos

```{r km-subgrupos, fig.height=6.5, fig.width=8, fig.cap="Curvas de Kaplan-Meier por sexo, categoria de atendimento, localização e faixa etária."}
vars_grupo <- c(sexo = "Sexo", categoria = "Categoria", localizacao = "Localização",
                faixa_idade = "Faixa etária")

km_sub <- imap(vars_grupo, \(rot, v)
  surv_fit(as.formula(paste("Surv(tempo_anos, status) ~", v)), data = dados))

graf_sub <- imap(km_sub, \(f, v)
  ggsurvplot(f, data = dados, censor = FALSE, conf.int = FALSE, palette = "Dark2",
             legend.title = vars_grupo[[v]], legend.labs = sub(".*=", "", names(f$strata)),
             xlab = "Anos", ylab = "S(t)", ggtheme = theme_minimal(base_size = 9)))

arrange_ggsurvplots(unname(graf_sub), ncol = 2, nrow = 2, print = TRUE)
```

```{r logrank-tabela}
c(estadio = "Estádio clínico", vars_grupo) |>
  imap_dfr(\(rot, v) {
    t  <- survdiff(as.formula(paste("Surv(tempo_anos, status) ~", v)), data = dados)
    gl <- length(t$n) - 1
    tibble(Grupo = rot, `Qui-quadrado` = fmt(t$chisq, 1), gl = gl,
           p = fmt_p(pchisq(t$chisq, gl, lower.tail = FALSE)))
  }) |>
  tabela("Testes de log-rank por grupo.", align = "lrrr")
```

[A COMPLETAR: quais grupos diferem? Atenção: o log-rank compara curvas brutas, sem ajuste. Uma diferença entre SUS e convênio, por exemplo, pode refletir diferenças de estádio entre os grupos. É por isso que a Seção 4 ajusta modelos de regressão.]

# Curvas de Risco por Técnicas Não Paramétricas

## Risco acumulado (Nelson-Aalen)

O estimador de Nelson-Aalen é $\hat H(t) = \sum_{t_j \le t} d_j / n_j$, em que $d_j$ é o número de óbitos e $n_j$ o número em risco no tempo $t_j$. A inclinação de $\hat H(t)$ é a taxa de risco: trechos mais íngremes indicam risco maior.

```{r na-geral, fig.height=3.8, fig.cap="Risco acumulado de Nelson-Aalen: global (esquerda) e por estádio (direita)."}
na_geral <- survfit(Surv(tempo_anos, status) ~ 1, data = dados, ctype = 1)
na_est   <- survfit(Surv(tempo_anos, status) ~ estadio, data = dados, ctype = 1)

df_na <- tibble(tempo = na_geral$time, H = na_geral$cumhaz, se = na_geral$std.chaz) |>
  mutate(lo = pmax(H - 1.96 * se, 0), hi = H + 1.96 * se)

df_na_est <- tibble(tempo = na_est$time, H = na_est$cumhaz,
                    estadio = sub("estadio=", "", rep(names(na_est$strata), na_est$strata)))

g1 <- ggplot(df_na, aes(tempo, H)) +
  geom_ribbon(aes(ymin = lo, ymax = hi), fill = "grey80", stat = "identity") +
  geom_step() +
  labs(x = "Anos desde o diagnóstico", y = expression(hat(H)(t)), title = "Global")

g2 <- ggplot(df_na_est, aes(tempo, H, colour = estadio)) +
  geom_step() +
  scale_colour_brewer(palette = "Dark2") +
  labs(x = "Anos desde o diagnóstico", y = expression(hat(H)(t)), colour = "Estádio",
       title = "Por estádio")

gridExtra::grid.arrange(g1, g2, ncol = 2)
```

```{r na-intervalos}
corte_max <- floor(quantile(dados$tempo_anos, 0.95))
cortes <- 0:corte_max

delta_H <- function(fit_time, fit_H) {
  H <- stepfun(fit_time, c(0, fit_H))
  dH <- diff(H(cortes))
  1 - exp(-dH)     # P(óbito no intervalo | vivo no início do intervalo)
}

tab_int <- tibble(Intervalo = paste0("[", head(cortes, -1), "; ", cortes[-1], ") anos"),
                  Global = delta_H(na_geral$time, na_geral$cumhaz))

for (e in levels(dados$estadio)) {
  sel <- df_na_est$estadio == e
  tab_int[[paste("Estádio", e)]] <- delta_H(df_na_est$tempo[sel], df_na_est$H[sel])
}

tab_int |>
  mutate(across(-Intervalo, \(x) pct(x))) |>
  tabela("Probabilidade condicional de óbito em cada intervalo anual, dado que o paciente estava vivo no início do intervalo: $1 - \\exp\\{-[\\hat H(b) - \\hat H(a)]\\}$.",
         escape = FALSE)
```

[A COMPLETAR: $\hat H(t)$ é aproximadamente linear (risco constante), côncavo (risco decrescente) ou convexo (risco crescente)? Em qual intervalo a probabilidade condicional de óbito é maior? Ela cai nos anos seguintes?]

## Taxa de risco instantânea (*hazard*)

A função de risco foi estimada por suavização de kernel (estimador de Müller e Wang, pacote `muhaz`). A estimação foi limitada ao percentil 90 do tempo de seguimento, porque a estimativa fica instável na cauda, onde restam poucos pacientes em risco.

```{r hazard, fig.height=3.8, fig.cap="Taxa de risco suavizada: global (esquerda) e por estádio (direita, escala logarítmica)."}
estimar_h <- function(d) {
  m <- muhaz(d$tempo_anos, d$status, max.time = quantile(d$tempo_anos, 0.90))
  tibble(tempo = m$est.grid, h = m$haz.est)
}

h_geral <- estimar_h(dados)
h_est <- map_dfr(levels(dados$estadio),
                 \(e) estimar_h(filter(dados, estadio == e)) |> mutate(estadio = e))

g1 <- ggplot(h_geral, aes(tempo, h)) + geom_line(linewidth = 0.9) +
  labs(x = "Anos desde o diagnóstico", y = "h(t) (óbitos por pessoa-ano)", title = "Global")

g2 <- ggplot(h_est, aes(tempo, h, colour = estadio)) + geom_line(linewidth = 0.9) +
  scale_y_log10() + scale_colour_brewer(palette = "Dark2") +
  labs(x = "Anos desde o diagnóstico", y = "h(t) (escala log)", colour = "Estádio",
       title = "Por estádio")

gridExtra::grid.arrange(g1, g2, ncol = 2)
```

```{r hazard-picos}
resumo_h <- function(df) {
  pico <- slice_max(df, h, n = 1, with_ties = FALSE)
  fim  <- slice_max(df, tempo, n = 1, with_ties = FALSE)
  minimo <- slice_min(df, h, n = 1, with_ties = FALSE)
  tibble(`Tempo do pico (anos)` = fmt(pico$tempo, 2),
         `h no pico` = fmt(pico$h, 3),
         `Tempo do mínimo (anos)` = fmt(minimo$tempo, 2),
         `h no mínimo` = fmt(minimo$h, 3),
         `h no fim da janela` = fmt(fim$h, 3))
}

bind_rows(
  resumo_h(h_geral) |> mutate(Grupo = "Global"),
  map_dfr(levels(dados$estadio), \(e) resumo_h(filter(h_est, estadio == e)) |>
            mutate(Grupo = paste("Estádio", e)))
) |>
  relocate(Grupo) |>
  tabela("Períodos de maior e menor risco estimados pela taxa de risco suavizada.")
```

[A COMPLETAR: identifique o período de maior risco, por exemplo o primeiro ano após o diagnóstico, e o de menor risco. Discuta as implicações, como a concentração do acompanhamento intensivo no período de risco mais alto e o significado de o risco cair para quem sobrevive aos primeiros anos. Compare o formato entre os estádios. A forma de h(t) observada aqui vai orientar a escolha da distribuição na Seção 4.]

# Ajuste de Modelos Paramétricos e de Regressão

## Modelos paramétricos sem covariáveis

Cada distribuição impõe uma forma à função de risco. Por isso, o formato observado na Seção 3 já sugere quais modelos são plausíveis:

| Modelo | Forma de $h(t)$ |
|----|----|
| Exponencial | Constante |
| Weibull | Monótona: crescente (forma \> 1) ou decrescente (forma \< 1) |
| Log-normal | Unimodal: cresce e depois decresce |
| Log-logística | Decrescente (forma $\leq$ 1) ou unimodal (forma \> 1) |

: Forma da função de risco implicada por cada distribuição.

```{r param-ajuste, message=TRUE, warning=TRUE, paged.print=FALSE}
dists0 <- c("Exponencial" = "exp", "Weibull" = "weibull", "Log-normal" = "lnorm",
            "Log-logística" = "llogis", "Gama generalizada" = "gengamma")

fits0 <- map(dists0, \(d) tryCatch(
  flexsurvreg(Surv(tempo_anos, status) ~ 1, data = dados, dist = d),
  error = \(e) NULL)) |>
  compact()

crit0 <- imap_dfr(fits0, \(f, nome) tibble(
  Modelo = nome, k = f$npars, logLik = f$loglik,
  AIC = -2 * f$loglik + 2 * f$npars,
  BIC = -2 * f$loglik + log(n_total) * f$npars)) |>
  arrange(AIC) |>
  mutate(`Dif. AIC` = AIC - min(AIC))

crit0 |>
  mutate(across(c(logLik, AIC, BIC, `Dif. AIC`), \(x) fmt(x, 1))) |>
  tabela("Critérios de ajuste dos modelos paramétricos sem covariáveis (BIC com penalização log(n)). A gama generalizada entra como referência, pois engloba Weibull, log-normal e exponencial como casos particulares.",
         align = "lrrrrr")

melhor0 <- crit0 |> filter(Modelo != "Gama generalizada") |> slice_min(AIC, n = 1)
```

```{r param-coef}
imap_dfr(fits0[names(fits0) != "Gama generalizada"], \(f, nome)
  as_tibble(f$res, rownames = "Parâmetro") |>
    transmute(Modelo = nome, `Parâmetro`, Estimativa = fmt(est, 3), `IC 95%` = ic(`L95%`, `U95%`))) |>
  mutate(Modelo = ifelse(duplicated(Modelo), "", Modelo)) |>
  tabela("Estimativas dos parâmetros (parametrização do pacote flexsurv).", align = "llrr")
```

```{r param-trv}
trv <- function(restrito, completo) {
  est <- 2 * (completo$loglik - restrito$loglik)
  gl  <- completo$npars - restrito$npars
  tibble(TRV = fmt(est, 1), gl = gl, p = fmt_p(pchisq(est, gl, lower.tail = FALSE)))
}

testes <- list(
  "Exponencial vs Weibull (H0: forma = 1)" = c("Exponencial", "Weibull"),
  "Weibull vs Gama generalizada (H0: Q = 1)" = c("Weibull", "Gama generalizada"),
  "Log-normal vs Gama generalizada (H0: Q = 0)" = c("Log-normal", "Gama generalizada")
)
testes <- keep(testes, \(par) all(par %in% names(fits0)))

imap_dfr(testes, \(par, nome) trv(fits0[[par[1]]], fits0[[par[2]]]) |> mutate(Teste = nome)) |>
  relocate(Teste) |>
  tabela("Testes da razão de verossimilhanças entre modelos encaixados.", align = "lrrr")
```

```{r param-graf, fig.height=4, fig.cap="Kaplan-Meier (degraus) e curvas de sobrevida ajustadas pelos modelos paramétricos."}
grade_t <- seq(0.01, t_max, length.out = 200)

curvas <- imap_dfr(fits0[c("Exponencial", "Weibull", "Log-normal", "Log-logística")],
                   \(f, nome) summary(f, t = grade_t, type = "survival", ci = FALSE, tidy = TRUE) |>
                     mutate(Modelo = nome))

ggplot() +
  geom_step(data = tibble(time = c(0, km_geral$time), surv = c(1, km_geral$surv)),
            aes(time, surv), colour = "black", linewidth = 0.7) +
  geom_line(data = curvas, aes(time, est, colour = Modelo), linewidth = 0.8, linetype = "dashed") +
  scale_colour_brewer(palette = "Set1") +
  labs(x = "Anos desde o diagnóstico", y = "S(t)", colour = NULL) +
  theme(legend.position = "bottom")
```

```{r param-linear, fig.height=5.5, fig.cap="Gráficos de linearização com base no Kaplan-Meier. Se a distribuição for adequada, os pontos ficam próximos de uma reta (tracejada: ajuste de mínimos quadrados)."}
km_df <- tibble(t = km_geral$time, S = km_geral$surv) |> filter(S > 0, S < 1, t > 0)

lin <- with(km_df, bind_rows(
  tibble(Modelo = "Exponencial: -log S(t) vs t",          x = t,      y = -log(S)),
  tibble(Modelo = "Weibull: log(-log S(t)) vs log t",     x = log(t), y = log(-log(S))),
  tibble(Modelo = "Log-normal: qnorm(1 - S(t)) vs log t", x = log(t), y = qnorm(1 - S)),
  tibble(Modelo = "Log-logística: log[(1-S)/S] vs log t", x = log(t), y = log((1 - S) / S))
))

ggplot(lin, aes(x, y)) +
  geom_line(colour = "grey30") +
  geom_smooth(method = "lm", se = FALSE, colour = "firebrick", linetype = "dashed", linewidth = 0.6) +
  facet_wrap(~ Modelo, scales = "free") +
  labs(x = NULL, y = NULL)
```

Entre as quatro distribuições pedidas, a de menor AIC sem covariáveis foi a **`r melhor0$Modelo`**. `r if ("Weibull" %in% names(fits0)) { fw <- fits0[["Weibull"]]$res["shape", ]; paste0("O parâmetro de forma estimado da Weibull foi ", fmt(fw["est"], 3), " (IC 95%: ", ic(fw["L95%"], fw["U95%"]), "), o que indica risco ", ifelse(fw["U95%"] < 1, "decrescente", ifelse(fw["L95%"] > 1, "crescente", "compatível com constante")), " no tempo.") }`

[A COMPLETAR: os critérios (AIC, BIC, testes da razão de verossimilhanças) e os gráficos apontam para a mesma distribuição? Em qual gráfico de linearização os pontos ficam mais próximos da reta? Isso é coerente com a forma de h(t) da Seção 3?]

## Modelos de regressão

As covariáveis são estádio clínico, idade (centrada em 60 anos, por década), sexo, categoria de atendimento e localização do tumor. Os indicadores de tratamento **não** entram no modelo, por dois motivos. Primeiro, o tratamento é definido depois do diagnóstico, o que gera viés de tempo imortal: o paciente precisa sobreviver até a cirurgia para ser classificado como operado. Segundo, há confusão por indicação: a escolha do tratamento depende do estado clínico do paciente.

```{r dados-modelo}
vars_mod  <- c("tempo_anos", "status", "estadio", "idade10", "sexo", "categoria", "localizacao")
dados_mod <- dados |> select(all_of(vars_mod)) |> drop_na()
n_mod     <- nrow(dados_mod)
form      <- Surv(tempo_anos, status) ~ estadio + idade10 + sexo + categoria + localizacao
```

Foram usados `r fmt_n(n_mod)` pacientes com informação completa nas covariáveis (`r fmt_n(n_total - n_mod)` excluídos por dados ausentes, `r pct((n_total - n_mod) / n_total)`).

### Modelos de tempo de falha acelerado (AFT)

No modelo AFT, $\log T = \mathbf{x}^\top\boldsymbol\beta + \sigma\varepsilon$, em que a distribuição de $\varepsilon$ define o modelo. O termo $e^{\beta_j}$ é a **razão de tempos** (*time ratio*): valores menores que 1 indicam que a covariável **encurta** o tempo até o óbito.

```{r aft-ajuste}
dists_aft <- c("Exponencial" = "exponential", "Weibull" = "weibull",
               "Log-normal" = "lognormal", "Log-logística" = "loglogistic")

fits_aft <- map(dists_aft, \(d) survreg(form, data = dados_mod, dist = d))

crit_aft <- imap_dfr(fits_aft, \(f, nome) tibble(
  Modelo = nome, k = attr(logLik(f), "df"), logLik = as.numeric(logLik(f)),
  AIC = AIC(f), BIC = BIC(f), C = concordance(f)$concordance)) |>
  arrange(AIC) |>
  mutate(`Dif. AIC` = AIC - min(AIC))

crit_aft |>
  mutate(across(c(logLik, AIC, BIC, `Dif. AIC`), \(x) fmt(x, 1)), C = fmt(C, 3)) |>
  tabela("Critérios de ajuste dos modelos AFT com covariáveis (C = índice de concordância de Harrell).",
         align = "lrrrrrr")

melhor_aft_nome <- crit_aft$Modelo[1]
melhor_aft <- fits_aft[[melhor_aft_nome]]
```

```{r aft-coef}
tab_razao <- function(f, rotulo_efeito) {
  b  <- coef(f)
  ci <- confint(f)
  p  <- summary(f)$table[names(b), "p"]
  tibble(Termo = rotular(names(b)), Efeito = fmt(exp(b), 3),
         `IC 95%` = ic(exp(ci[names(b), 1]), exp(ci[names(b), 2])), p = fmt_p(p)) |>
    filter(Termo != "(Intercept)") |>
    rename(!!rotulo_efeito := Efeito)
}

tab_razao(melhor_aft, "Razão de tempos") |>
  tabela(sprintf("Modelo AFT %s: razões de tempos estimadas (escala estimada = %s).",
                 melhor_aft_nome, fmt(melhor_aft$scale, 3)), align = "lrrr")
```

```{r aft-coxsnell, fig.height=5.5, fig.cap="Resíduos de Cox-Snell dos modelos AFT. Se o modelo for adequado, o risco acumulado dos resíduos (estimado por Kaplan-Meier) acompanha a reta identidade."}
cox_snell_df <- function(r, status) {
  km_r <- survfit(Surv(r, status) ~ 1)
  tibble(r = km_r$time, H = -log(km_r$surv)) |> filter(is.finite(H))
}

cs_aft <- imap_dfr(fits_aft, \(f, nome) {
  lp <- predict(f, type = "lp")
  S  <- 1 - psurvreg(dados_mod$tempo_anos, mean = lp, scale = f$scale, distribution = f$dist)
  cox_snell_df(-log(S), dados_mod$status) |> mutate(Modelo = nome)
})

ggplot(cs_aft, aes(r, H)) +
  geom_step(colour = "steelblue") +
  geom_abline(slope = 1, intercept = 0, linetype = "dashed", colour = "firebrick") +
  facet_wrap(~ factor(Modelo, levels = names(dists_aft)), scales = "free") +
  labs(x = "Resíduo de Cox-Snell", y = "Risco acumulado estimado dos resíduos")
```

[A COMPLETAR: qual modelo AFT tem os resíduos de Cox-Snell mais próximos da reta? Isso confirma a ordem do AIC? Interprete as principais razões de tempos do modelo escolhido. Por exemplo, uma razão de 0,30 para o estádio IV significa que o tempo até o óbito é cerca de 70% menor que no estádio I, mantidas as demais covariáveis.]

### Modelo de regressão de Cox

O modelo de Cox, $h(t \mid \mathbf{x}) = h_0(t)\exp(\mathbf{x}^\top\boldsymbol\beta)$, não especifica o risco basal $h_0(t)$. Em troca, ele supõe **riscos proporcionais**: a razão de riscos entre dois pacientes é constante no tempo. Os empates foram tratados pelo método de Efron.

```{r cox-ajuste}
fit_cox <- coxph(form, data = dados_mod, ties = "efron")
s_cox   <- summary(fit_cox)

tibble(Termo = rotular(rownames(s_cox$conf.int)),
       `Razão de riscos` = fmt(s_cox$conf.int[, "exp(coef)"], 3),
       `IC 95%` = ic(s_cox$conf.int[, "lower .95"], s_cox$conf.int[, "upper .95"]),
       p = fmt_p(s_cox$coefficients[, "Pr(>|z|)"])) |>
  tabela(sprintf("Modelo de Cox: razões de riscos (C de Harrell = %s).",
                 fmt(s_cox$concordance[1], 3)), align = "lrrr")
```

### Validação do modelo de Cox

```{r cox-zph}
zph <- cox.zph(fit_cox)

as_tibble(zph$table, rownames = "Termo") |>
  mutate(Termo = recode(Termo, estadio = "Estádio", idade10 = "Idade", sexo = "Sexo",
                        categoria = "Categoria", localizacao = "Localização", GLOBAL = "Global"),
         chisq = fmt(chisq, 2), p = fmt_p(p)) |>
  rename(`Qui-quadrado` = chisq, gl = df) |>
  tabela("Teste de proporcionalidade dos riscos baseado nos resíduos de Schoenfeld (Grambsch & Therneau, 1994).",
         align = "lrrr")

p_global <- zph$table["GLOBAL", "p"]
```

Com `r fmt_n(n_mod)` pacientes, o teste tem poder para detectar desvios de proporcionalidade pequenos e sem relevância prática. Por isso, a decisão deve combinar o valor-p com a **magnitude** do desvio, vista nas curvas $\hat\beta(t)$ abaixo. Se a curva oscila pouco em torno de uma reta horizontal, a hipótese de riscos proporcionais é aceitável na prática, mesmo com p \< 0,05.

```{r cox-schoenfeld, fig.height=7, fig.width=8, fig.cap="Coeficientes ao longo do tempo estimados pelos resíduos de Schoenfeld escalonados, com banda de 95%. Uma linha horizontal indica riscos proporcionais. A linha tracejada vermelha marca a estimativa do modelo de Cox."}
zph_coef <- cox.zph(fit_cox, terms = FALSE)   # uma curva por coeficiente (fatores desdobrados)
n_coef <- length(coef(fit_cox))
par(mfrow = c(ceiling(n_coef / 3), 3), mar = c(4, 4, 2, 1))
for (j in seq_len(n_coef)) {
  plot(zph_coef[j], resid = FALSE, se = TRUE, xlab = "Anos", main = rotular(names(coef(fit_cox))[j]),
       ylab = expression(hat(beta)(t)))
  abline(h = coef(fit_cox)[j], col = "firebrick", lty = 2)
}
```

```{r cox-cloglog, fig.height=3.8, fig.cap="log(-log S(t)) por estádio versus log(t). Curvas aproximadamente paralelas são compatíveis com riscos proporcionais para o estádio."}
tibble(t = km_est$time, S = km_est$surv,
       estadio = sub("estadio=", "", rep(names(km_est$strata), km_est$strata))) |>
  filter(S > 0, S < 1, t > 0) |>
  ggplot(aes(log(t), log(-log(S)), colour = estadio)) +
  geom_step() +
  scale_colour_brewer(palette = "Dark2") +
  labs(x = "log(tempo em anos)", y = "log(-log S(t))", colour = "Estádio")
```

```{r cox-residuos, fig.height=3.8, fig.cap="Esquerda: resíduos martingale do modelo sem idade versus idade (forma funcional). Direita: resíduos de Cox-Snell do modelo de Cox."}
fit_sem_idade <- update(fit_cox, . ~ . - idade10)
df_mart <- tibble(idade = dados_mod$idade10 * 10 + 60,
                  r = residuals(fit_sem_idade, type = "martingale"))

set.seed(42)
g1 <- ggplot(df_mart, aes(idade, r)) +
  geom_point(data = slice_sample(df_mart, n = min(4000, nrow(df_mart))), alpha = 0.08, size = 0.6) +
  geom_smooth(colour = "firebrick", se = TRUE) +
  labs(x = "Idade (anos)", y = "Resíduo martingale", title = "Forma funcional da idade")

r_cs_cox <- dados_mod$status - residuals(fit_cox, type = "martingale")
g2 <- ggplot(cox_snell_df(r_cs_cox, dados_mod$status), aes(r, H)) +
  geom_step(colour = "steelblue") +
  geom_abline(slope = 1, intercept = 0, linetype = "dashed", colour = "firebrick") +
  labs(x = "Resíduo de Cox-Snell", y = "Risco acumulado", title = "Ajuste global (Cox)")

gridExtra::grid.arrange(g1, g2, ncol = 2)
```

### Cox estratificado por estádio (análise de sensibilidade)

Quando a proporcionalidade falha para o estádio, uma alternativa é estratificar por ele. Cada estádio passa a ter o seu risco basal $h_{0k}(t)$, livre de forma, e o efeito do estádio deixa de ser estimado. A comparação abaixo mostra se as razões de riscos das demais covariáveis mudam com isso.

```{r cox-estratificado}
fit_cox_estr <- coxph(Surv(tempo_anos, status) ~ strata(estadio) + idade10 + sexo + categoria + localizacao,
                      data = dados_mod, ties = "efron")

hr <- function(f) { s <- summary(f)$conf.int
  tibble(Termo = rownames(s), hr = paste0(fmt(s[, 1], 3), " ", ic(s[, 3], s[, 4]))) }

# HR implícita pela Weibull AFT: HR = exp(-beta / escala)
fw <- fits_aft[["Weibull"]]
hr_weib <- tibble(Termo = names(coef(fw))[-1], hr_w = fmt(exp(-coef(fw)[-1] / fw$scale), 3))

hr(fit_cox) |> rename(`Cox` = hr) |>
  left_join(hr(fit_cox_estr) |> rename(`Cox estratificado` = hr), by = "Termo") |>
  left_join(hr_weib |> rename(`Weibull (HR implícita)` = hr_w), by = "Termo") |>
  mutate(Termo = rotular(Termo),
         across(everything(), \(x) replace_na(x, "estrato"))) |>
  tabela("Razões de riscos [IC 95%] no Cox, no Cox estratificado por estádio e implícitas no modelo Weibull.",
         align = "lrrr")

zph_estr <- cox.zph(fit_cox_estr)
```

No Cox estratificado, o teste global de proporcionalidade teve p `r ifelse(zph_estr$table["GLOBAL", "p"] < 0.001, "< 0,001", paste("=", fmt(zph_estr$table["GLOBAL", "p"], 3)))`. O modelo Weibull é ao mesmo tempo AFT e de riscos proporcionais. Por isso, quando as razões de riscos implícitas nele ficam próximas das do Cox, há indicação de que uma forma paramétrica é compatível com os dados.

[A COMPLETAR: a proporcionalidade se sustenta na prática? Quais curvas $\hat\beta(t)$ se afastam da horizontal, e quanto? A idade tem efeito aproximadamente linear no gráfico dos resíduos martingale? Os resíduos de Cox-Snell seguem a reta?]

## Comparação dos modelos

```{r comparacao}
c_cox <- s_cox$concordance[1]

bind_rows(
  crit_aft |> transmute(Modelo = paste("AFT", Modelo), `Suposição` = "Tempo de falha acelerado",
                        logLik = fmt(logLik, 1), AIC = fmt(AIC, 1), BIC = fmt(BIC, 1), C = fmt(C, 3)),
  tibble(Modelo = "Cox", `Suposição` = "Riscos proporcionais",
         logLik = paste(fmt(fit_cox$loglik[2], 1), "(parcial)"),
         AIC = "não comparável", BIC = "não comparável", C = fmt(c_cox, 3))
) |>
  tabela("Comparação dos modelos de regressão. AIC e BIC só são comparáveis entre os modelos AFT, pois o Cox maximiza uma verossimilhança parcial; o índice C é comparável entre todos.",
         align = "llrrrr")
```

# Conclusão

```{r conclusao-calc}
segundo_aft <- crit_aft$Modelo[2]
dif_aic     <- crit_aft$`Dif. AIC`[2]
melhor_bic  <- crit_aft$Modelo[which.min(crit_aft$BIC)]
```

Entre os modelos paramétricos de regressão, o **AFT `r melhor_aft_nome`** teve o menor AIC, `r fmt(dif_aic, 1)` pontos abaixo do segundo colocado (`r segundo_aft`). Pelo BIC, o melhor foi o **`r melhor_bic`**. No modelo de Cox, o teste global de proporcionalidade teve p `r ifelse(p_global < 0.001, "< 0,001", paste("=", fmt(p_global, 3)))`. O índice de concordância foi `r fmt(c_cox, 3)` no Cox e `r fmt(crit_aft$C[1], 3)` no AFT `r melhor_aft_nome`.

[A COMPLETAR: escolha o modelo final e justifique com os três critérios do enunciado.]

1.  [A COMPLETAR: **qualidade do ajuste.** Qual modelo tem melhor AIC, BIC e log-verossimilhança entre os comparáveis? A diferença de AIC é grande (acima de 10 já é evidência forte)?]
2.  [A COMPLETAR: **validação dos resíduos.** Qual modelo tem resíduos de Cox-Snell mais próximos da reta? A proporcionalidade do Cox se sustenta na prática? Se não, o AFT ou o Cox estratificado são mais adequados?]
3.  [A COMPLETAR: **interpretação.** Razão de tempos (AFT) ou razão de riscos (Cox): qual comunica melhor o resultado? Os efeitos fazem sentido clínico, com mais risco para estádios avançados e idades maiores?]

## Limitações

- **Registro hospitalar.** A coorte representa pacientes atendidos em hospitais habilitados em oncologia de São Paulo, não a população geral.
- **Censura possivelmente informativa.** Pacientes perdidos de seguimento são censurados na última informação. Se a perda estiver associada a pior prognóstico, a sobrevida é superestimada.
- **Unidade de análise.** A base não tem identificador de paciente, então quem teve mais de um tumor colorretal pode aparecer mais de uma vez.
- **Seguimento.** Os anos de diagnóstico mais recentes têm seguimento curto e, segundo a FOSP, podem estar com o registro em andamento.
- **Covariáveis.** O tratamento foi excluído pelos motivos da Seção 4.2. As variáveis biológicas e de comorbidade não estão disponíveis.

# Referências

- COLOSIMO, E. A.; GIOLO, S. R. *Análise de Sobrevivência Aplicada*. São Paulo: Blucher, 2006.
- COX, D. R. Regression models and life-tables. *Journal of the Royal Statistical Society, Series B*, v. 34, n. 2, p. 187–220, 1972.
- FUNDAÇÃO ONCOCENTRO DE SÃO PAULO. *Dicionário de Dados — RHC/SP*. Revisão de 20/07/2026.
- GRAMBSCH, P. M.; THERNEAU, T. M. Proportional hazards tests and diagnostics based on weighted residuals. *Biometrika*, v. 81, n. 3, p. 515–526, 1994.
- JACKSON, C. flexsurv: a platform for parametric survival modeling in R. *Journal of Statistical Software*, v. 70, n. 8, 2016.
- KLEIN, J. P.; MOESCHBERGER, M. L. *Survival Analysis: Techniques for Censored and Truncated Data*. 2. ed. New York: Springer, 2003.
- SCHEMPER, M.; SMITH, T. L. A note on quantifying follow-up in studies of failure time. *Controlled Clinical Trials*, v. 17, n. 4, p. 343–346, 1996.
- THERNEAU, T. M.; GRAMBSCH, P. M. *Modeling Survival Data: Extending the Cox Model*. New York: Springer, 2000.

\newpage

# Apêndice: código R

```{r ref.label=knitr::all_labels(), echo=TRUE, eval=FALSE}
```
